---
title: "Aspectos metodológicos"
format: html
---

# Aspectos metodológicos

## Ficha técnica

```{r, echo=FALSE, message=FALSE, warning=FALSE, echo=FALSE}

# Aspectos metodológicos

## Ficha técnica
library(kableExtra)

metodologia_data <- data.frame(
  Categoría = c(
    "Población objetivo",
    "Campus",
    "Total de estuantes de recién ingreso",
    "Método de recolección de datos",
    "Aspectos evaluados",
    "Periodo de aplicación",
    "Tasa de respuesta",
    "Herramienta de tabulación, análisis y divulgación"
  ),
  Descripción = c(
    "Estudiantes de recién ingreso a la Universidad de Santander en el periodo 2026-1",
    "Bucaramanga, Cúcuta, Valledupar",
    "Bucaramanga (647),<br>\nCúcuta (392), <br>\nValledupar (283)",
    "Formulario multicampus (111 preguntas)",
    "Sección 1. Información personal y académica <br> \nSección 2. Aspectos sociodemográficos <br>\nSección 3. Salud integral <br> \nSección 4. Fomento de la cultura <br> \nSección 5. Deportes y esparcimiento <br>\nSección 6. Desarrollo humano",
    "01 de febrero al 31 de marzo de 2026",
    "Bucaramanga [84% (546/647)],<br>\nCúcuta [88% (345/392)], <br>\nValledupar [98% (278/283)]",
    "Excel, RStudio, quarto, GitHub"
  ),
  stringsAsFactors = FALSE
)

metodologia_data %>%
  kable(
    format = "html",
    col.names = c("Categoría", "Descripción"),
    caption = "Ficha Técnica - Metodología del Estudio",
    escape = FALSE
  ) %>%
  kable_styling(
    bootstrap_options = c("striped", "hover", "condensed", "responsive"),
    full_width = TRUE,
    position = "center",
    font_size = 14
  ) %>%
  row_spec(0, background = "#4f46e5", color = "white", bold = TRUE) %>%
  column_spec(1, width = "25%", bold = TRUE, background = "#f8fafc") %>%
  column_spec(2, width = "75%")
```

## Número de estudiantes encuestados

La encuesta se aplicó a estudiantes de primer semestre, y en el gráfico se muestra la cantidad de estudiantes que la respondieron, distribuidos por programa académico y campus.

```{r, message=FALSE, warning=FALSE, include=TRUE, echo=FALSE}
library(readxl)

datos <- read_excel("C:/R-Proyectos/alerta1_Cx_2026-1/data/data20261.xlsx")

# View(datos)

attach(datos)

# head(datos)

# str(datos)

# names(datos)

```

```{r, message=FALSE, warning=FALSE, include=TRUE, echo=FALSE}
library(dplyr)
library(plotly)

# 1. Agrupar estudiantes por campus y programa
datos_plot <- datos %>%
  filter(!is.na(prog_abrev), !is.na(campus)) %>%
  group_by(campus, prog_abrev) %>%
  summarise(n = n(), .groups = "drop")

# 2. Agregar grupo "Todos"
todos <- datos %>%
  filter(!is.na(prog_abrev)) %>%
  group_by(prog_abrev) %>%
  summarise(n = n(), .groups = "drop") %>%
  mutate(campus = "Todos")

# 3. Unir todos los datos
datos_final <- bind_rows(datos_plot, todos) %>%
  mutate(
    campus = factor(campus, levels = c("Todos", sort(unique(datos_plot$campus)))),
    hover_text = paste0("Programa: ", prog_abrev, "<br>",
                        "Campus: ", campus, "<br>",
                        "Estudiantes: ", n)
  )

# 4. Gráfico interactivo
plot_ly(
  data = datos_final,
  x = ~reorder(prog_abrev, n),
  y = ~n,
  type = "bar",
  hovertext = ~hover_text,
  hoverinfo = "text",
  transforms = list(
    list(
      type = 'filter',
      target = ~campus,
      operation = '=',
      value = "Todos"
    )
  )
) %>%
  layout(
    title = "Número de estudiantes encuestados\npor programa y campus",
    xaxis = list(title = "Programa", tickangle = -45),
    yaxis = list(title = "Estudiantes"),
    updatemenus = list(
      list(
        type = 'dropdown',
        active = 0,
        buttons = lapply(levels(datos_final$campus), function(c) {
          list(method = "restyle",
               args = list("transforms[0].value", c),
               label = c)
        })
      )
    )
  )

```

::: {.callout-note title="Abreviaturas de programas académicos"}
**ADFI**: Administración Financiera, **ADNI**: Administración de Negocios Internacionales, **BACT**: Bacteriología y Laboratorio Clínico, **COEX**: Comercio Exterior, **CONT**: Contaduría Pública, **COVI**: Contaduría Pública - Virtual, **COSP**: Comunicación Social y Periodismo, **DERE**: Derecho, **DIGR**: Diseño Gráfico, **ENFE**: Enfermería, **FISI**: Fisioterapia, **FONO**: Fonoaudiología, **GEOL**: Geología, **ICCI**: Ingeniería en Ciencias de la Computación e Inteligencia Artificial, **INAG**: Ingeniería Agroindustrial, **INAM**: Ingeniería Ambiental, **INBO**: Instrumentación Quirúrgica (Bogotá), **INCI**: Ingeniería Civil, **INEN**: Ingeniería en Energías, **ININ**: Ingeniería Industrial, **INQU**: Instrumentación Quirúrgica, **INSI**: Ingeniería de Sistemas, **INSO**: Ingeniería de Software, **ISVI**: Ingeniería de Software - Virtual, **LEIN**: Licenciatura en Educación Infantil, **MBIN**: Microbiología Industrial, **MEDI**: Medicina, **MEVE**: Medicina Veterinaria, **MYPB**: Mercadeo y Publicidad, **MVZC**: Medicina Veterinaria y Zootecnia, **PSIC**: Psicología, **TACV**: Técnico Laboral en Auxiliar de Clínica Veterinaria, **TAEP**: Técnico Laboral en Auxiliar de Educación para la Primera Infancia, **TCGF**: Tecnología en Comunicación Gráfica, **TGLE**: Tecnología en Gestión Logística del Comercio Exterior, **TSFV**: Técnico Laboral en Instalación y Mantenimiento de Sistemas Solares Fotovoltaicos, **TSOC**: Tecnología en Supervisión de Obras Civiles, **TVCD**: Técnico Laboral en Auxiliar de Ventas por Canales Digitales, **TEOC**: Terapia Ocupacional
:::

## Tasa de respuesta Bucarcamanga

muestra la cantidad de estudiantes que la respondieron, distribuidos por programa académico y campus.

```{r, echo=FALSE, warning=FALSE, message=FALSE}
library(kableExtra)
library(dplyr)

# Datos corregidos Bucaramanga (incluye Bogotá)
tabla_bucaramanga <- data.frame(
  Programa = c(
    "Administración de negocios internacionales",
    "Administración financiera",
    "Bacteriología y laboratorio clínico",
    "Comunicación social y periodismo",
    "Contaduría pública",
    "Contaduría pública - virtual",
    "Derecho",
    "Enfermería",
    "Fisioterapia",
    "Fonoaudiología",
    "Geología",
    "Ingeniería agroindustrial",
    "Ingeniería ambiental",
    "Ingeniería civil",
    "Ingeniería de software",
    "Ingeniería de software - virtual",
    "Ingeniería en ciencias de la computación e inteligencia artificial",
    "Ingeniería en energías",
    "Ingeniería industrial",
    "Instrumentación quirúrgica",
    "Instrumentación quirúrgica - Bogotá",
    "Licenciatura en educación infantil",
    "Medicina",
    "Medicina veterinaria",
    "Mercadeo y publicidad",
    "Microbiología industrial",
    "Psicología",
    "Técnico laboral en auxiliar de educación para la primera infancia",
    "Técnico laboral en auxiliar de ventas por canales digitales",
    "Técnico laboral en instalación y mantenimiento de sistemas solares fotovoltaicos",
    "Técnico laboral por competencias en auxiliar de clínica veterinaria",
    "Tecnología en comunicación gráfica",
    "Tecnología en gestión logística del comercio exterior",
    "Tecnología supervisión de obras civiles",
    "Terapia ocupacional"
  ),
  Respuesta = c(
    12, 3, 21, 4, 17, 0, 9, 17, 31, 30, 7, 12, 2, 15, 63, 15, 11, 3, 11, 42, 26,
    9, 42, 39, 23, 10, 16, 8, 4, 3, 18, 27, 9, 4, 9
  ),
  Matriculados = c(
    17, 9, 23, 11, 18, 1, 15, 17, 42, 32, 7, 12, 2, 15, 64, 16, 12, 6, 13, 44, 26,
    9, 65, 45, 28, 10, 16, 8, 6, 4, 20, 33, 9, 7, 11
  ),
  stringsAsFactors = FALSE
)

# Calcular porcentaje correctamente
tabla_bucaramanga <- tabla_bucaramanga %>%
  mutate(Porcentaje = round((Respuesta / Matriculados) * 100, 0))

# Fila total
total <- tabla_bucaramanga %>%
  summarise(
    Programa = "Total",
    Respuesta = sum(Respuesta),
    Matriculados = sum(Matriculados)
  ) %>%
  mutate(Porcentaje = round((Respuesta / Matriculados) * 100, 0))

tabla_bucaramanga <- bind_rows(tabla_bucaramanga, total)

# Tabla formateada
kable(tabla_bucaramanga,
      format = "html",
      caption = "<span style='font-size:18px'>Participación por Programa Académico - Campus Bucaramanga</span>",
      col.names = c("Programa Académico", "Respuesta encuesta", "Matriculados primer semestre", "% de respuesta"),
      align = c("l", "c", "c", "c"),
      escape = FALSE) %>%
  kable_styling(
    bootstrap_options = c("striped", "hover", "condensed", "responsive"),
    full_width = FALSE,
    position = "center",
    font_size = 14,
    html_font = "Arial, sans-serif"
  ) %>%
  row_spec(0, bold = TRUE, background = "#4f46e5", color = "white") %>%
  column_spec(1, width = "40%", bold = TRUE, background = "#f8fafc") %>%
  column_spec(2:4, width = "20%", extra_css = "text-align: center;") %>%
  row_spec(1:nrow(tabla_bucaramanga), extra_css = "height: 40px;") %>%
  row_spec(nrow(tabla_bucaramanga), bold = TRUE, background = "#e6f3ff") %>%
  scroll_box(width = "100%", height = "600px")

```

## Tasa de respuesta Cúcuta

```{r, echo=FALSE, warning=FALSE, message=FALSE}
library(kableExtra)
library(dplyr)

# Datos para campus Cúcuta
tabla_cucuta <- data.frame(
  Programa = c(
    "Administración financiera", 
    "Bacteriología y laboratorio clínico", 
    "Comercio exterior",
    "Derecho", 
    "Diseño gráfico", 
    "Enfermería", 
    "Fisioterapia",
    "Ingeniería de sistemas", 
    "Ingeniería industrial", 
    "Medicina",
    "Mercadeo y publicidad", 
    "Psicología", 
    "Terapia ocupacional", 
    "Total"
  ),
  Respuesta = c(24, 24, 14, 14, 8, 34, 36, 21, 10, 39, 30, 11, 18, 283),
  Matriculados = c(24, 24, 15, 15, 10, 34, 36, 20, 10, 39, 30, 12, 18, 287),
  Porcentaje = c(100, 100, 93, 93, 80, 100, 100, 105, 100, 100, 100, 92, 100, 99)
)

# Crear tabla con formato profesional
kable(tabla_cucuta,
      format = "html",
      caption = "<span style='font-size:18px'>Participación por Programa Académico - Campus Cúcuta</span>",
      col.names = c("Programa Académico", "Respuesta", "Matriculados", "% Respuesta"),
      align = c("l", "c", "c", "c"),
      escape = FALSE) %>%
  kable_styling(
    bootstrap_options = c("striped", "hover", "condensed", "responsive"),
    full_width = FALSE,
    position = "center",
    font_size = 14,
    html_font = "Arial, sans-serif"
  ) %>%
  row_spec(0, bold = TRUE, background = "#4f46e5", color = "white") %>%
  column_spec(1, width = "40%", bold = TRUE, background = "#f8fafc") %>%
  column_spec(2:4, width = "20%", background = "white") %>%
  row_spec(1:nrow(tabla_cucuta), extra_css = "height: 40px;") %>%
  row_spec(nrow(tabla_cucuta), bold = TRUE, background = "#e6f3ff") %>%
  column_spec(2:4, extra_css = "text-align: center;") %>%
  scroll_box(width = "100%", height = "500px")
```

## Tasa de respuesta Valledupar

```{r, echo=FALSE, warning=FALSE, message=FALSE}
library(kableExtra)
library(dplyr)

# Datos corregidos Campus Valledupar
tabla_valledupar <- data.frame(
  Programa = c(
    "Administración financiera",
    "Bacteriología y laboratorio clínico",
    "Comunicación social y periodismo",
    "Derecho",
    "Diseño gráfico",
    "Enfermería",
    "Fisioterapia",
    "Ingeniería industrial",
    "Medicina",
    "Medicina veterinaria y zootecnia",
    "Psicología"
  ),
  Respuesta = c(
    23, 26, 5, 38, 13, 8, 35, 21, 30, 55, 24
  ),
  Matriculados = c(
    24, 26, 6, 40, 13, 9, 35, 21, 30, 55, 24
  ),
  stringsAsFactors = FALSE
)

# Calcular porcentaje
tabla_valledupar <- tabla_valledupar %>%
  mutate(Porcentaje = round((Respuesta / Matriculados) * 100, 0))

# Fila total
total <- tabla_valledupar %>%
  summarise(
    Programa = "Total",
    Respuesta = sum(Respuesta),
    Matriculados = sum(Matriculados)
  ) %>%
  mutate(Porcentaje = round((Respuesta / Matriculados) * 100, 0))

tabla_valledupar <- bind_rows(tabla_valledupar, total)

# Tabla formateada
kable(tabla_valledupar,
      format = "html",
      caption = "<span style='font-size:18px'>Participación por Programa Académico - Campus Valledupar</span>",
      col.names = c("Programa Académico", "Respuesta encuesta", "Matriculados primer semestre", "% de respuesta"),
      align = c("l", "c", "c", "c"),
      escape = FALSE) %>%
  kable_styling(
    bootstrap_options = c("striped", "hover", "condensed", "responsive"),
    full_width = FALSE,
    position = "center",
    font_size = 14,
    html_font = "Arial, sans-serif"
  ) %>%
  row_spec(0, bold = TRUE, background = "#4f46e5", color = "white") %>%
  column_spec(1, width = "40%", bold = TRUE, background = "#f8fafc") %>%
  column_spec(2:4, width = "20%", extra_css = "text-align: center;") %>%
  row_spec(1:nrow(tabla_valledupar), extra_css = "height: 40px;") %>%
  row_spec(nrow(tabla_valledupar), bold = TRUE, background = "#e6f3ff") %>%
  scroll_box(width = "100%", height = "500px")
```
