---
title: "Sección 3. Salud integral"
format: html
---

```{r setup-datos, include=FALSE, message=FALSE, warning=FALSE}

# ===============================
# Paquetes necesarios (optimizado)
# ===============================
paquetes <- c(
  "tidyverse",      # incluye dplyr, ggplot2, tidyr
  "readxl",
  "janitor",
  "snakecase",
  "stringr",
  "stringi",
  "writexl",
  "plotly",
  "RColorBrewer",
  "kableExtra",
  "tm",
  "SnowballC",
  "ggwordcloud",
  "wordcloud2",
  "psych",
  "skimr",
  "summarytools",
  "corrplot",
  "ggpubr",
  "lattice",
  "Hmisc",
  "scales",
  "ggrepel"
)

# ===============================
# Instalar y cargar automáticamente
# ===============================
instalar_si_falta <- function(p) {
  if (!require(p, character.only = TRUE, quietly = TRUE)) {
    install.packages(p)
    library(p, character.only = TRUE)
  }
}

invisible(lapply(paquetes, instalar_si_falta))

# ===============================
# Cargar datos (elige UNA opción)
# ===============================

# OPCIÓN A (BASE ORIGINAL - recomendada ahora)
datos <- readxl::read_excel("data/data20261.xlsx")

# OPCIÓN B (BASE LIMPIA - cuando estabilices pipeline)
# if (!exists("datos")) {
#   source("scripts/limpieza_datos.R")
# }
```

```{r, message=FALSE, warning=FALSE, echo=FALSE}

## Datos cargados desde pipeline en scripts/limpieza_datos.R
dim(datos)
```

```{r, message=FALSE, warning=FALSE, echo=FALSE}
## Convertir las variables caracter a factor
# Lista de columnas que se convertirán en factores
cols_factor <- c(
  "tipo_doc","genero","campus","prog_acad","sexo_id","pais","est_civ",
  "ciu_orig","desemp_aca","leng_ext","cert_leng","ingles","frances",
  "portug","aleman","italiano","otra_leng","matema","comp_lec",
  "expr_oral","acompa","tipo_acomp","memoria","comp","adaptac",
  "atencion","analisis","hab_pub","est_orat","expr_amig","comp_nvos",
  "hb_fortaleza","hb_mejorar","transp_hab","combust","transp_comp",
  "comp_dispo","tip_familia","convive","grupo_pobl","grupo_pert",
  "grupo_etn","etnia_ind","pago_sem","eligio_udes","prim_univ",
  "niv_padre","niv_madre","estrato2","internet","tv_suscrip",
  "esp_estud","jorn_univ","trab_padre","trab_madre","bienes_hog",
  "remunera","sit_ec_hog","sust_psic","tipo_psic","ayuda_psic",
  "tipo_ayuda","fuma","mot_fuma","otra_resp","alcohol","mot_alc",
  "ocas_alc","anticoncep","tipo_antc","id_gen","gen_otro",
  "orient_sex","otra_orsex","religion","tipo_enf","medic_enf",
  "discap","tipo_disc","arte_atra","hab_art","tipo_art",
  "aprend_art","dia_art","amb_prac","act_fisica","lectura",
  "deporte","tipo_dep","otros_dep","salud_ment","apoyo_fam",
  "red_apoyo","pareja","rel_pareja","rel_padres",
  "fam_origen","fam_formada"
)

# Convertir solo las columnas que realmente existen
cols_existentes <- intersect(cols_factor, names(datos))
datos[cols_existentes] <- lapply(datos[cols_existentes], as.factor)
```

::: {.callout-warning title="Aclaración importante"}
En los gráficos y filtros, el nombre Cúcuta aparecerá como Cucuta.
:::

## Sesión. Salud integral

## Alimentación

### ¿Cuántas veces come al día?

::: {.callout-note title="Descripción para todos los campus"}
La mayoría de los estudiantes (78.1%) reportan consumir alimentos entre 3 y 5 veces al día. Un 17.7% lo hace solo entre 1 y 2 veces al día, y un porcentaje reducido (4.1%) lo hace más de 5 veces al día. Esto indica una frecuencia alimentaria adecuada en la mayoría, aunque hay un grupo que podría estar en riesgo nutricional por baja frecuencia.
:::

```{r, message=FALSE, warning=FALSE, include=TRUE, echo=FALSE}
library(dplyr)
library(plotly)
library(RColorBrewer)

# 1. Preparar los datos por campus y ¿Cuántas veces come al día?
datos_plot <- datos %>%
  filter(!is.na(campus), !is.na(comidas_dia), campus %in% c("Bucaramanga", "Cucuta", "Valledupar")) %>%
  group_by(campus, comidas_dia) %>%
  summarise(n = n(), .groups = "drop")

# 2. Agregar grupo "Todos"
todos <- datos %>%
  filter(!is.na(comidas_dia)) %>%
  count(comidas_dia, name = "n") %>%
  mutate(campus = "Todos")

# 3. Fijar niveles de campus (con "Todos" primero)
niveles_campus <- c("Todos", "Bucaramanga", "Cucuta", "Valledupar")

# 4. Unir todos los datos
datos_final <- bind_rows(datos_plot, todos) %>%
  mutate(campus = factor(campus, levels = niveles_campus))

# 5. Crear gráfico de pastel con filtro
fig <- plot_ly(
  data = datos_final,
  labels = ~comidas_dia,
  values = ~n,
  type = "pie",
  textinfo = "percent",
  textfont = list(size = 18),   # <- AQUÍ va el tamaño del porcentaje
  hoverinfo = "label+percent+value",
  marker = list(colors = brewer.pal(8, "Pastel1")),
  rotation = 270,
  transforms = list(
    list(
      type = 'filter',
      target = ~campus,
      operation = '=',
      value = "Todos"
    )
  )
) %>%
layout(
title = list(
    text = "<b></b>",
    font = list(size = 10),   # ajusta 14 al tamaño que quieras
    x = 0.5, xanchor = "center"
  ),
    updatemenus = list(
      list(
        type = 'dropdown',
        active = 0,
        buttons = lapply(niveles_campus, function(c) {
          list(method = "restyle",
               args = list("transforms[0].value", c),
               label = c)
        })
      )
    )
  )
fig
```

### ¿Cuántas veces por semana consumen los siguientes alimentos en su hogar? (carne, pollo, pavo, res, cordero, cerdo, conejo, pescado o huevos, etc)

::: {.callout-note title="Descripción para todos los campus"}
El consumo de proteína animal entre los estudiantes muestra que el 30.4% la consume todos los días, seguido muy de cerca por un 30% que lo hace casi todos los días, lo que indica que alrededor de 6 de cada 10 estudiantes mantienen un consumo constante.

En un nivel intermedio, el 22.3% la consume entre 3 y 5 veces por semana, mientras que un 15.9% presenta una frecuencia más baja (1 a 2 veces por semana); mientras que solo un 1.4% manifiesta no consumirla o hacerlo rara vez.
:::

```{r, message=FALSE, warning=FALSE, include=TRUE, echo=FALSE}
library(dplyr)
library(plotly)
library(RColorBrewer)

# 1. Preparar los datos por campus y ¿Cuántas veces por semana consumen los siguientes alimentos en su hogar? (carne, pollo, pavo, res, cordero, cerdo, conejo, pescado o huevos, etc)
datos_plot <- datos %>%
  filter(!is.na(campus), !is.na(alim_carn), campus %in% c("Bucaramanga", "Cucuta", "Valledupar")) %>%
  group_by(campus, alim_carn) %>%
  summarise(n = n(), .groups = "drop")

# 2. Agregar grupo "Todos"
todos <- datos %>%
  filter(!is.na(alim_carn)) %>%
  count(alim_carn, name = "n") %>%
  mutate(campus = "Todos")

# 3. Fijar niveles de campus (con "Todos" primero)
niveles_campus <- c("Todos", "Bucaramanga", "Cucuta", "Valledupar")

# 4. Unir todos los datos
datos_final <- bind_rows(datos_plot, todos) %>%
  mutate(campus = factor(campus, levels = niveles_campus))

# 5. Crear gráfico de pastel con filtro
fig <- plot_ly(
  data = datos_final,
  labels = ~alim_carn,
  values = ~n,
  type = "pie",
  textinfo = "percent",
  textfont = list(size = 18),
  hoverinfo = "label+percent+value",
  marker = list(colors = brewer.pal(8, "Pastel1")),
  rotation = 270+120,
  transforms = list(
    list(
      type = 'filter',
      target = ~campus,
      operation = '=',
      value = "Todos"
    )
  )
) %>%
  layout(
    title = "",
    updatemenus = list(
      list(
        type = 'dropdown',
        active = 0,
        buttons = lapply(niveles_campus, function(c) {
          list(method = "restyle",
               args = list("transforms[0].value", c),
               label = c)
        })
      )
    )
  )

fig
```

### ¿Cuántas veces por semana consumen los siguientes alimentos en su hogar? Cereales (avena, granola), frutos secos (almendras, maní) o legumbres (fríjoles, garbanzos, lentejas)

::: {.callout-note title="Descripción para todos los campus"}
El 33.9% de los estudiantes consume proteína vegetal entre 1 a 2 veces por semana. Un 23.7% lo hace entre 3 y 5 veces por semana, mientras que el 21% casi todos los días y el 12% todos los días. Un 9.7% reporta no consumirla o hacerlo rara vez. Aunque hay consumo frecuente en una parte del grupo, destaca la necesidad de promover una mayor ingesta regular de proteína vegetal.
:::

```{r, message=FALSE, warning=FALSE, include=TRUE, echo=FALSE}
library(dplyr)
library(plotly)
library(RColorBrewer)

# 1. Preparar los datos por campus y Cuántas veces por semana consumen los siguientes alimentos en su hogar? Cereales (avena, granola), frutos secos (almendras, maní)o legumbres (fríjoles, garbanzos, lentejas)
datos_plot <- datos %>%
  filter(!is.na(campus), !is.na(alim_cere), campus %in% c("Bucaramanga", "Cucuta", "Valledupar")) %>%
  group_by(campus, alim_cere) %>%
  summarise(n = n(), .groups = "drop")

# 2. Agregar grupo "Todos"
todos <- datos %>%
  filter(!is.na(alim_cere)) %>%
  count(alim_cere, name = "n") %>%
  mutate(campus = "Todos")

# 3. Fijar niveles de campus (con "Todos" primero)
niveles_campus <- c("Todos", "Bucaramanga", "Cucuta", "Valledupar")

# 4. Unir todos los datos
datos_final <- bind_rows(datos_plot, todos) %>%
  mutate(campus = factor(campus, levels = niveles_campus))

# 5. Crear gráfico de pastel con filtro
fig <- plot_ly(
  data = datos_final,
  labels = ~alim_cere,
  values = ~n,
  type = "pie",
  textinfo = "percent",
  textfont = list(size = 18),
  hoverinfo = "label+percent+value",
  marker = list(colors = brewer.pal(8, "Pastel1")),
  rotation = 270+45,
  transforms = list(
    list(
      type = 'filter',
      target = ~campus,
      operation = '=',
      value = "Todos"
    )
  )
) %>%
  layout(
    title = "",
    updatemenus = list(
      list(
        type = 'dropdown',
        active = 0,
        buttons = lapply(niveles_campus, function(c) {
          list(method = "restyle",
               args = list("transforms[0].value", c),
               label = c)
        })
      )
    )
  )

fig
```

## Actividad laboral de los padres y trabajo del estudiante

### Señale aquella labor que sea más similar al trabajo que realizó su padre durante la mayor parte del último año.

::: {.callout-note title="Descripción para todos los campus"}
La ocupación del padre presenta una distribución diversa, aunque con predominio de algunas categorías específicas. La más frecuente corresponde al **trabajo profesional** (por ejemplo, médico, abogado o ingeniero) con aproximadamente **17%**. Le siguen quienes son **dueños de un negocio mediano con empleados**, con cerca de **10%**, y quienes tienen un **negocio pequeño** o desempeñan oficios como tendero o papelería, también alrededor de **10%**.

Entre las demás categorías se observan proporciones importantes de estudiantes que **no saben** la ocupación del padre (**9%**) o para quienes **no aplica** (**8%**). También se destacan los **operarios de máquinas o conductores** (**8%**) y los **pensionados** (**7%**). Las ocupaciones restantes, como trabajo por cuenta propia, actividades agropecuarias, labores auxiliares, ventas, empleo público, trabajo en el hogar y oficios de limpieza o construcción, presentan participaciones menores, en general inferiores al **6%**.
:::

```{r, message=FALSE, warning=FALSE, include=TRUE, echo=FALSE}
library(dplyr)
library(plotly)

# 1. Preparar los datos por campus y trabajo del padre
datos_plot <- datos %>%
  filter(!is.na(campus) & !is.na(trab_padre) & campus %in% c("Bucaramanga", "Cucuta", "Valledupar")) %>%
  group_by(campus, trab_padre) %>%
  summarise(n = n(), .groups = "drop")

# 2. Agregar grupo "Todos"
todos <- datos %>%
  filter(!is.na(trab_padre)) %>%
  count(trab_padre, name = "n") %>%
  mutate(campus = "Todos")

# 3. Fijar niveles de campus (con "Todos" primero)
niveles_campus <- c("Todos", "Bucaramanga", "Cucuta", "Valledupar")

# 4. Unir todos los datos
datos_final <- bind_rows(datos_plot, todos) %>%
  mutate(campus = factor(campus, levels = niveles_campus))

# 5. Ordenar niveles de 'trab_padre' por frecuencia total (grupo "Todos")
niveles_din_trans <- datos_final %>%
  filter(campus == "Todos") %>%
  arrange(desc(n)) %>%
  pull(trab_padre)

datos_final <- datos_final %>%
  mutate(trab_padre = factor(trab_padre, levels = niveles_din_trans))

# 6. Calcular porcentajes por campus
datos_final <- datos_final %>%
  group_by(campus) %>%
  mutate(
    total_campus = sum(n),
    porcentaje = round((n / total_campus) * 100, 1)
  ) %>%
  ungroup()

# 7. Crear texto personalizado para el hover
datos_final <- datos_final %>%
  mutate(
    hover_text = paste0(
      "<b>", trab_padre, "</b><br>",
      "Campus: ", campus, "<br>",
      "Frecuencia: ", n, "<br>",
      "Porcentaje: ", porcentaje, "%<br>",
      "<extra></extra>"
    )
  )

# 8. Crear gráfico de barras con porcentaje
fig <- plot_ly(
  data = datos_final,
  x = ~trab_padre,
  y = ~porcentaje,   # <- CAMBIO CLAVE
  type = "bar",
  marker = list(color = "#a6cee3"),
  hovertemplate = ~hover_text,
  transforms = list(
    list(
      type = 'filter',
      target = ~campus,
      operation = '=',
      value = "Todos"
    )
  )
) %>%
  layout(
    title = "",
    xaxis = list(
      title = "Trabajo del padre",
      tickangle = -45
    ),
    yaxis = list(title = "Porcentaje (%)"),   # <- CAMBIO CLAVE
    updatemenus = list(
  list(
    type = "dropdown",
    active = 0,
    x = 0.5,
    y = 1.18,
    xanchor = "center",
    yanchor = "top",
    buttons = lapply(niveles_campus, function(c) {
      list(
        method = "restyle",
        args = list("transforms[0].value", c),
        label = c
      )
    })
  )
)
)

fig
```

### Señale aquella labor que sea más similar al trabajo que realizó su madre durante la mayor parte del último año.

::: {.callout-note title="Descripción para todos los campus"}
La ocupación de la madre se concentra principalmente en el **trabajo en el hogar o sin actividad laboral formal**, con cerca del **30%**. Le sigue el grupo de madres vinculadas a **pequeños negocios o actividades comerciales** (como tiendas o papelerías), con aproximadamente **20%**.

También se observan proporciones relevantes en quienes **no saben o no aplica la información** (alrededor del **15%**), así como en ocupaciones como **ventas o atención al público** (cerca del **10%**).

El resto de las actividades, como trabajos administrativos, cargos directivos, oficios de limpieza, construcción o labores agropecuarias, presentan participaciones menores, generalmente por debajo del **8%.**
:::

```{r, message=FALSE, warning=FALSE, include=TRUE, echo=FALSE}
library(dplyr)
library(plotly)
library(stringr)

# 1. Preparar los datos por campus y trabajo de la madre
datos_plot <- datos %>%
  filter(
    !is.na(campus),
    !is.na(trab_madre),
    campus %in% c("Bucaramanga", "Cucuta", "Valledupar")
  ) %>%
  mutate(
    trab_madre = str_trim(as.character(trab_madre))
  ) %>%
  group_by(campus, trab_madre) %>%
  summarise(n = n(), .groups = "drop")

# 2. Agregar grupo "Todos"
todos <- datos %>%
  filter(!is.na(trab_madre)) %>%
  mutate(
    trab_madre = str_trim(as.character(trab_madre))
  ) %>%
  count(trab_madre, name = "n") %>%
  mutate(campus = "Todos")

# 3. Fijar niveles de campus
niveles_campus <- c("Todos", "Bucaramanga", "Cucuta", "Valledupar")

# 4. Unir todos los datos
datos_final <- bind_rows(datos_plot, todos) %>%
  mutate(campus = factor(campus, levels = niveles_campus))

# 5. Ordenar niveles de 'trab_madre' por frecuencia total (grupo "Todos")
niveles_din_trans <- datos_final %>%
  filter(campus == "Todos") %>%
  arrange(desc(n)) %>%
  pull(trab_madre)

datos_final <- datos_final %>%
  mutate(trab_madre = factor(trab_madre, levels = niveles_din_trans))

# 6. Calcular porcentajes por campus
datos_final <- datos_final %>%
  group_by(campus) %>%
  mutate(
    total_campus = sum(n),
    porcentaje = round((n / total_campus) * 100, 1)
  ) %>%
  ungroup()

# 7. Crear texto personalizado para el hover
datos_final <- datos_final %>%
  mutate(
    hover_text = paste0(
      "<b>", trab_madre, "</b><br>",
      "Campus: ", campus, "<br>",
      "Frecuencia: ", n, "<br>",
      "Porcentaje: ", porcentaje, "%<br>",
      "<extra></extra>"
    )
  )

# 8. Crear gráfico de barras con porcentaje
fig <- plot_ly(
  data = datos_final,
  x = ~trab_madre,
  y = ~porcentaje,
  type = "bar",
  marker = list(color = "#a6cee3"),
  hovertemplate = ~hover_text,
  transforms = list(
    list(
      type = "filter",
      target = ~campus,
      operation = "=",
      value = "Todos"
    )
  )
) %>%
  layout(
    title = "",
    xaxis = list(
      title = "Trabajo de la madre",
      tickangle = -45
    ),
    yaxis = list(title = "Porcentaje (%)"),
    updatemenus = list(
      list(
        type = "dropdown",
        active = 0,
        buttons = lapply(niveles_campus, function(c) {
          list(
            method = "restyle",
            args = list("transforms[0].value", c),
            label = c
          )
        })
      )
    ),
    margin = list(l = 80, r = 80, t = 80, b = 180)
  )

fig

```

### ¿Cuáles de los siguientes bienes hay en su hogar?

::: {.callout-note title="Descripción para todos los campus"}
En esta nube de palabras destacan términos como "horno", "nevera", "lavadora", "máquina", "ropa", y "gas", lo cual indica que estos elementos son comunes en los hogares de los encuestados. También se identifican bienes de valor como "automóvil", "moto", y artículos de entretenimiento como "consola", "xbox", "nintendo" y "playstation", aunque con menor frecuencia. Esto sugiere una diversidad en la disponibilidad de bienes, desde necesidades básicas hasta elementos de ocio.
:::

```{r, message=FALSE, warning=FALSE, include=TRUE, echo=FALSE}
# Instala y carga las librerías necesarias
if(!require(tm)) install.packages("tm", dependencies = TRUE); library(tm)
if(!require(SnowballC)) install.packages("SnowballC", dependencies = TRUE); library(SnowballC)
if(!require(wordcloud2)) install.packages("wordcloud2", dependencies = TRUE); library(wordcloud2)
if(!require(RColorBrewer)) install.packages("RColorBrewer", dependencies = TRUE); library(RColorBrewer)

# ✅ Extraer la variable bienes_hog como texto
text <- paste(na.omit(datos$bienes_hog), collapse = " ")

# ✅ Crear el corpus
docs <- Corpus(VectorSource(text))

# ✅ Limpieza del texto
toSpace <- content_transformer(function (x, pattern) gsub(pattern, " ", x))
docs <- tm_map(docs, toSpace, "/")
docs <- tm_map(docs, toSpace, "@")
docs <- tm_map(docs, toSpace, "\\|")
docs <- tm_map(docs, toSpace, "'")
docs <- tm_map(docs, toSpace, "`")

docs <- tm_map(docs, removePunctuation)
docs <- tm_map(docs, content_transformer(tolower))
docs <- tm_map(docs, removeNumbers)
docs <- tm_map(docs, removeWords, stopwords("spanish")) 
docs <- tm_map(docs, stripWhitespace)

# ✅ Eliminar palabras poco informativas según tu contexto
docs <- tm_map(docs, removeWords, c("hogar", "tiene", "con", "sin", "ninguno", "ninguna", "etc", "hogar", "tiene", "con", "sin", "ninguno", "ninguna", "por", "porque", "la", "el", "en", "de", "para", "con", "una", "un", "es", "son", "fue", "muy", "más", "menos", "solo", "no", "mi", "los", "las", "del", "al", "se", "su", "sus", "como", "pero", "que", "le", "udes", "universidad", "santander"))

# ✅ Eliminar caracteres especiales preservando tildes y ñ
removeSpecialChars <- function(x) gsub("[^a-zA-ZáéíóúÁÉÍÓÚñÑ0-9 ]", "", x)
docs <- tm_map(docs, content_transformer(removeSpecialChars))

# ✅ Crear matriz de términos y frecuencias
dtm <- TermDocumentMatrix(docs)
m <- as.matrix(dtm)
v <- sort(rowSums(m), decreasing = TRUE)
d <- data.frame(word = names(v), freq = v)

# ✅ Generar la nube de palabras
wordcloud2(d, color = "random-light", backgroundColor = "white")

```

### ¿Cuántas horas remuneradas trabajó usted la semana pasada?

::: {.callout-note title="Descripción para todos los campus"}
El 43.8% de los estudiantes no realiza trabajo remunerado, mientras que el 30.8% respondió "no aplica". Un porcentaje menor (10%) trabaja menos de 10 horas y el el 6.5% más de 30 horas semanales. Esto indica que la mayoría no realiza actividades laborales, lo cual puede estar relacionado con dedicación exclusiva a estudios o falta de oportunidades laborales.
:::

```{r, message=FALSE, warning=FALSE, include=TRUE, echo=FALSE}
library(dplyr)
library(plotly)

# 1. Preparar los datos por campus y ¿Cuántas horas remuneradas trabajó usted la semana pasada?
datos_plot <- datos %>%
  filter(!is.na(campus) & !is.na(horas_sem) & campus %in% c("Bucaramanga", "Cucuta", "Valledupar")) %>%
  group_by(campus, horas_sem) %>%
  summarise(n = n(), .groups = "drop")

# 2. Agregar grupo "Todos"
todos <- datos %>%
  filter(!is.na(horas_sem)) %>%
  count(horas_sem, name = "n") %>%
  mutate(campus = "Todos")

# 3. Fijar niveles de campus (con "Todos" primero)
niveles_campus <- c("Todos", "Bucaramanga", "Cucuta", "Valledupar")

# 4. Unir todos los datos
datos_final <- bind_rows(datos_plot, todos) %>%
  mutate(campus = factor(campus, levels = niveles_campus))

# 5. Ordenar niveles de 'horas_sem' por frecuencia total (grupo "Todos")
niveles_din_trans <- datos_final %>%
  filter(campus == "Todos") %>%
  arrange(desc(n)) %>%
  pull(horas_sem)

datos_final <- datos_final %>%
  mutate(horas_sem = factor(horas_sem, levels = niveles_din_trans))

# 6. Calcular porcentajes por campus
datos_final <- datos_final %>%
  group_by(campus) %>%
  mutate(
    total_campus = sum(n),
    porcentaje = round((n / total_campus) * 100, 1)
  ) %>%
  ungroup()

# 7. Crear texto personalizado para el hover
datos_final <- datos_final %>%
  mutate(
    hover_text = paste0(
      "<b>", horas_sem, "</b><br>",
      "Campus: ", campus, "<br>",
      "Frecuencia: ", n, "<br>",
      "Porcentaje: ", porcentaje, "%<br>",
      "<extra></extra>"
    )
  )

# 8. Crear gráfico de barras en celeste con filtro y tooltips personalizados
fig <- plot_ly(
  data = datos_final,
  x = ~horas_sem,
  y = ~porcentaje,
  type = "bar",
  marker = list(color = "#a6cee3"),
  hovertemplate = ~hover_text,
  transforms = list(
    list(
      type = 'filter',
      target = ~campus,
      operation = '=',
      value = "Todos"
    )
  )
) %>%
  layout(
    title = "",
    xaxis = list(title = "Horas remuneradas de trabajó"),
    yaxis = list(title = "Número de estudiantes"),
    updatemenus = list(
      list(
        type = 'dropdown',
        active = 0,
        buttons = lapply(niveles_campus, function(c) {
          list(method = "restyle",
               args = list("transforms[0].value", c),
               label = c)
        })
      )
    )
  )

fig

```

### ¿Usted recibe algún tipo de remuneración por trabajar?

::: {.callout-note title="Descripción para todos los campus"}
El **73.4% de los estudiantes no recibe remuneración laboral**, mientras que el **24.9%** reporta recibir pago **en efectivo**. Las formas menos frecuentes corresponden a la remuneración **en efectivo y especie (0.9%)** y **solo en especie (0.8%)**.
:::

```{r, message=FALSE, warning=FALSE, include=TRUE, echo=FALSE}
library(dplyr)
library(plotly)
library(stringr)

# 1. Preparar datos
datos_plot <- datos %>%
  filter(
    !is.na(campus),
    !is.na(remunera),
    campus %in% c("Bucaramanga", "Cucuta", "Valledupar")
  ) %>%
  mutate(remunera = str_trim(as.character(remunera))) %>%
  count(campus, remunera, name = "n")

# 2. Agregar "Todos"
todos <- datos %>%
  filter(!is.na(remunera)) %>%
  mutate(remunera = str_trim(as.character(remunera))) %>%
  count(remunera, name = "n") %>%
  mutate(campus = "Todos")

# 3. Niveles de campus
niveles_campus <- c("Todos", "Bucaramanga", "Cucuta", "Valledupar")

# 4. Unir
datos_final <- bind_rows(datos_plot, todos) %>%
  mutate(campus = factor(campus, levels = niveles_campus))

# 5. Ordenar categorías según "Todos"
niveles_remunera <- datos_final %>%
  filter(campus == "Todos") %>%
  arrange(desc(n)) %>%
  pull(remunera)

datos_final <- datos_final %>%
  mutate(remunera = factor(remunera, levels = rev(niveles_remunera)))

# 6. Calcular porcentaje
datos_final <- datos_final %>%
  group_by(campus) %>%
  mutate(pct = round(n / sum(n) * 100, 1)) %>%
  ungroup()

# 7. Colores por campus
colores <- c(
  "Todos" = "#7AA6C9",
  "Bucaramanga" = "#A2CFFE",
  "Cucuta" = "#FFD1DC",
  "Valledupar" = "#AAF0D1"
)

# 8. Gráfico
fig <- plot_ly()

for(i in seq_along(niveles_campus)) {
  
  camp <- niveles_campus[i]
  df <- datos_final %>% filter(campus == camp)
  
  fig <- fig %>%
    add_trace(
      data = df,
      x = ~pct,
      y = ~remunera,
      type = "bar",
      orientation = "h",
      marker = list(color = colores[camp]),
      text = ~paste0(pct, "%"),
      textposition = "outside",
      hovertemplate = paste0(
        "<b>Respuesta:</b> %{y}<br>",
        "<b>Porcentaje:</b> %{x}%<br>",
        "<b>Frecuencia:</b> ", df$n,
        "<extra></extra>"
      ),
      visible = ifelse(i == 1, TRUE, FALSE),
      name = camp
    )
}

# 9. Botones
botones <- lapply(seq_along(niveles_campus), function(i) {
  vis <- rep(FALSE, length(niveles_campus))
  vis[i] <- TRUE
  
  list(
    method = "update",
    args = list(
      list(visible = vis),
      list(title = paste("¿Recibe remuneración por trabajar? -", niveles_campus[i]))
    ),
    label = niveles_campus[i]
  )
})

# 10. Layout
fig %>%
  layout(
    title = "¿Recibe remuneración por trabajar? - Todos",
    xaxis = list(title = "Porcentaje (%)"),
    yaxis = list(title = ""),
    updatemenus = list(
      list(
        type = "dropdown",
        active = 0,
        x = 1.02,
        y = 0.5,
        xanchor = "left",
        yanchor = "middle",
        buttons = botones
      )
    ),
    margin = list(l = 180, r = 120, t = 60, b = 40)
  )
```

### Con respecto al año pasado, la situación económica de su hogar es:

::: {.callout-note title="Descripción para todos los campus"}
El **59.8% de los estudiantes** considera que su situación económica no ha cambiado respecto al año anterior. Un **36.4% percibe una mejoría**, y solo el **3.7% considera que ha empeorado**. Esto indica estabilidad económica en la mayoría de los hogares y un panorama positivo general.
:::

```{r, message=FALSE, warning=FALSE, include=TRUE, echo=FALSE}
library(dplyr)
library(plotly)
library(RColorBrewer)

# 1. Preparar los datos por campus y Con respecto al año pasado, la situación económica de su hogar es:
datos_plot <- datos %>%
  filter(!is.na(campus), !is.na(sit_ec_hog), campus %in% c("Bucaramanga", "Cucuta", "Valledupar")) %>%
  group_by(campus, sit_ec_hog) %>%
  summarise(n = n(), .groups = "drop")

# 2. Agregar grupo "Todos"
todos <- datos %>%
  filter(!is.na(sit_ec_hog)) %>%
  count(sit_ec_hog, name = "n") %>%
  mutate(campus = "Todos")

# 3. Fijar niveles de campus (con "Todos" primero)
niveles_campus <- c("Todos", "Bucaramanga", "Cucuta", "Valledupar")

# 4. Unir todos los datos
datos_final <- bind_rows(datos_plot, todos) %>%
  mutate(campus = factor(campus, levels = niveles_campus))

# 5. Crear gráfico de pastel con filtro
fig <- plot_ly(
  data = datos_final,
  labels = ~sit_ec_hog,
  values = ~n,
  type = "pie",
  textinfo = "percent",
  textfont = list(size = 18),
  hoverinfo = "label+percent+value",
  marker = list(colors = brewer.pal(8, "Pastel1")),
  rotation = 135,
  transforms = list(
    list(
      type = 'filter',
      target = ~campus,
      operation = '=',
      value = "Todos"
    )
  )
) %>%
  layout(
    title = "",
    updatemenus = list(
      list(
        type = 'dropdown',
        active = 0,
        buttons = lapply(niveles_campus, function(c) {
          list(method = "restyle",
               args = list("transforms.0.value", c),
               label = c)
        })
      )
    )
  )

fig
```

## Sustanacias psicoactivas

### ¿Consume algún tipo de sustancia psicoactiva?

::: {.callout-note title="Descripción para todos los campus"}
El **99.8% de los estudiantes reporta no haber consumido sustancias psicoactivas**, lo cual es un hallazgo positivo en términos de salud pública. Solo un 0.2% reconoce consumo, lo cual representa una proporción marginal dentro de la muestra.
:::

```{r, message=FALSE, warning=FALSE, include=TRUE, echo=FALSE}
library(dplyr)
library(plotly)
library(RColorBrewer)

# 1. Preparar los datos por campus y ¿Consume algún tipo de sustancia psicoactiva?
datos_plot <- datos %>%
  filter(!is.na(campus), !is.na(sust_psic), campus %in% c("Bucaramanga", "Cucuta", "Valledupar")) %>%
  group_by(campus, sust_psic) %>%
  summarise(n = n(), .groups = "drop")

# 2. Agregar grupo "Todos"
todos <- datos %>%
  filter(!is.na(sust_psic)) %>%
  count(sust_psic, name = "n") %>%
  mutate(campus = "Todos")

# 3. Fijar niveles de campus (con "Todos" primero)
niveles_campus <- c("Todos", "Bucaramanga", "Cucuta", "Valledupar")

# 4. Unir todos los datos
datos_final <- bind_rows(datos_plot, todos) %>%
  mutate(campus = factor(campus, levels = niveles_campus))

# 5. Crear gráfico de pastel con filtro
fig <- plot_ly(
  data = datos_final,
  labels = ~sust_psic,
  values = ~n,
  type = "pie",
  textinfo = "label+percent",
  hoverinfo = "label+percent+value",
  marker = list(colors = brewer.pal(8, "Pastel1")),
  rotation = 90,
  transforms = list(
    list(
      type = 'filter',
      target = ~campus,
      operation = '=',
      value = "Todos"
    )
  )
) %>%
  layout(
    title = "",
    updatemenus = list(
      list(
        type = 'dropdown',
        active = 0,
        buttons = lapply(niveles_campus, function(c) {
          list(method = "restyle",
               args = list("transforms.0.value", c),
               label = c)
        })
      )
    )
  )

fig
```

### ¿Cuál fue la edad de inicio de consumo de sustancias psicoactivas?

::: {.callout-note title="Descripción para todos los campus"}
De los estudiantes (n=2) que reportan consumo de sustancias psicoactivas el 50% iniciaron entre los 14 y 16 años, mientras que el otro 50% comenzó entre los 17 y 19 años. Estos datos indican que el inicio del consumo suele darse en la adolescencia media, lo cual es un periodo de mayor vulnerabilidad y riesgo conductual.
:::

```{r, message=FALSE, warning=FALSE, include=TRUE, echo=FALSE}
library(dplyr)
library(plotly)
library(RColorBrewer)

# 1. Preparar los datos (QUITANDO LOS 0)
datos_plot <- datos %>%
  filter(
    !is.na(campus),
    !is.na(edad_psic),
    edad_psic != 0,   # <- CLAVE
    campus %in% c("Bucaramanga", "Cucuta", "Valledupar")
  ) %>%
  group_by(campus, edad_psic) %>%
  summarise(n = n(), .groups = "drop")

# 2. Agregar grupo "Todos" (TAMBIÉN QUITANDO LOS 0)
todos <- datos %>%
  filter(
    !is.na(edad_psic),
    edad_psic != 0   # <- CLAVE
  ) %>%
  count(edad_psic, name = "n") %>%
  mutate(campus = "Todos")

# 3. Niveles de campus
niveles_campus <- c("Todos", "Bucaramanga", "Cucuta", "Valledupar")

# 4. Unir
datos_final <- bind_rows(datos_plot, todos) %>%
  mutate(campus = factor(campus, levels = niveles_campus))

# 5. Gráfico
fig <- plot_ly(
  data = datos_final,
  labels = ~edad_psic,
  values = ~n,
  type = "pie",
  textinfo = "label+percent",
  hoverinfo = "label+percent+value",
  marker = list(colors = brewer.pal(8, "Pastel1")),
  rotation = 90,
  transforms = list(
    list(
      type = 'filter',
      target = ~campus,
      operation = '=',
      value = "Todos"
    )
  )
) %>%
  layout(
    title = "",
    updatemenus = list(
      list(
        type = 'dropdown',
        active = 0,
        buttons = lapply(niveles_campus, function(c) {
          list(
            method = "restyle",
            args = list("transforms[0].value", c),  # <- corregido también
            label = c
          )
        })
      )
    )
  )

fig
```

### ¿Qué tipo de sustancia psicoactiva consume?

::: {.callout-note title="Descripción para todos los campus"}
Entre los estudiantes que consumen sustancias psicoactivas, el 100% reporta el uso de cannabis.
:::

```{r, message=FALSE, warning=FALSE, include=TRUE, echo=FALSE}
library(dplyr)
library(plotly)
library(RColorBrewer)

# 1. Preparar los datos (QUITANDO LOS 0)
datos_plot <- datos %>%
  filter(
    !is.na(campus),
    !is.na(tipo_psic),
    tipo_psic != 0,   # <- CLAVE
    campus %in% c("Bucaramanga", "Cucuta", "Valledupar")
  ) %>%
  group_by(campus, tipo_psic) %>%
  summarise(n = n(), .groups = "drop")

# 2. Agregar grupo "Todos" (TAMBIÉN QUITANDO LOS 0)
todos <- datos %>%
  filter(
    !is.na(tipo_psic),
    tipo_psic != 0   # <- CLAVE
  ) %>%
  count(tipo_psic, name = "n") %>%
  mutate(campus = "Todos")

# 3. Fijar niveles de campus (con "Todos" primero)
niveles_campus <- c("Todos", "Bucaramanga", "Cucuta", "Valledupar")

# 4. Unir todos los datos
datos_final <- bind_rows(datos_plot, todos) %>%
  mutate(campus = factor(campus, levels = niveles_campus))

# 5. Crear gráfico de pastel con filtro
fig <- plot_ly(
  data = datos_final,
  labels = ~tipo_psic,
  values = ~n,
  type = "pie",
  textinfo = "label+percent",
  hoverinfo = "label+percent+value",
  marker = list(colors = brewer.pal(8, "Pastel1")),
  rotation = 90,
  transforms = list(
    list(
      type = 'filter',
      target = ~campus,
      operation = '=',
      value = "Todos"
    )
  )
) %>%
  layout(
    title = "",
    updatemenus = list(
      list(
        type = 'dropdown',
        active = 0,
        buttons = lapply(niveles_campus, function(c) {
          list(method = "restyle",
               args = list("transforms.0.value", c),
               label = c)
        })
      )
    )
  )

fig

```

### ¿Ha recibido orientación o ayuda profesional o especializada para superar la situación del consumo de sustancias psicoactivas y mitigar los riesgos y daños asociados al mismo?

::: {.callout-note title="Descripción para todos los campus"}
Los estudiantes que consumen sustancias psicoactivas refieren que han recibido orientación o ayuda profesional para superar la situación del consumo.
:::

```{r, message=FALSE, warning=FALSE, include=TRUE, echo=FALSE}
library(dplyr)
library(plotly)
library(RColorBrewer)

# 1. Preparar los datos por campus y ¿Ha recibido orientación o ayuda profesional o especializada para superar la situación del consumo de sustancias psicoactivas y mitigar los riesgos y daños asociados al mismo?

# 1. Preparar los datos (QUITANDO LOS 0)
datos_plot <- datos %>%
  filter(
    !is.na(campus),
    !is.na(ayuda_psic),
    ayuda_psic != 0,   # <- CLAVE
    campus %in% c("Bucaramanga", "Cucuta", "Valledupar")
  ) %>%
  group_by(campus, ayuda_psic) %>%
  summarise(n = n(), .groups = "drop")

# 2. Agregar grupo "Todos" (TAMBIÉN QUITANDO LOS 0)
todos <- datos %>%
  filter(
    !is.na(ayuda_psic),
    ayuda_psic != 0   # <- CLAVE
  ) %>%
  count(ayuda_psic, name = "n") %>%
  mutate(campus = "Todos")

# 3. Fijar niveles de campus (con "Todos" primero)
niveles_campus <- c("Todos", "Bucaramanga", "Cucuta", "Valledupar")

# 4. Unir todos los datos
datos_final <- bind_rows(datos_plot, todos) %>%
  mutate(campus = factor(campus, levels = niveles_campus))

# 5. Crear gráfico de pastel con filtro
fig <- plot_ly(
  data = datos_final,
  labels = ~ayuda_psic,
  values = ~n,
  type = "pie",
  textinfo = "label+percent",
  hoverinfo = "label+percent+value",
  marker = list(colors = brewer.pal(8, "Pastel1")),
  rotation = 270+45,
  transforms = list(
    list(
      type = 'filter',
      target = ~campus,
      operation = '=',
      value = "Todos"
    )
  )
) %>%
  layout(
    title = "",
    updatemenus = list(
      list(
        type = 'dropdown',
        active = 0,
        buttons = lapply(niveles_campus, function(c) {
          list(method = "restyle",
               args = list("transforms.0.value", c),
               label = c)
        })
      )
    )
  )

fig

```

### Tipo de ayuda recibido para superar el consumo de sustancias psicoactivas

::: {.callout-note title="Descripción para todos los campus"}
El tipo de ayuda recibida para superar el consumo de sustancias psicoactivas muestra que el **50% de los estudiantes no ha recibido ningún tipo de apoyo**. Entre quienes sí han accedido a algún tipo de atención, el **25% reporta acompañamiento psicológico y terapéutico**, mientras que otro **25% ha recibido apoyo combinado de psicología y psiquiatría**.
:::

```{r, message=FALSE, warning=FALSE, include=TRUE, echo=FALSE}
library(dplyr)
library(plotly)
library(RColorBrewer)

# 1. Preparar los datos por campus y Tipo de ayuda recibido para superar el consumo de sustancias psicoactivas

# 1. Preparar los datos (QUITANDO LOS 0)
datos_plot <- datos %>%
  filter(
    !is.na(campus),
    !is.na(tipo_ayuda),
    tipo_ayuda != 0,   # <- CLAVE
    campus %in% c("Bucaramanga", "Cucuta", "Valledupar")
  ) %>%
  group_by(campus, tipo_ayuda) %>%
  summarise(n = n(), .groups = "drop")

# 2. Agregar grupo "Todos" (TAMBIÉN QUITANDO LOS 0)
todos <- datos %>%
  filter(
    !is.na(tipo_ayuda),
    tipo_ayuda != 0   # <- CLAVE
  ) %>%
  count(tipo_ayuda, name = "n") %>%
  mutate(campus = "Todos")

# 3. Fijar niveles de campus (con "Todos" primero)
niveles_campus <- c("Todos", "Bucaramanga", "Cucuta", "Valledupar")

# 4. Unir todos los datos
datos_final <- bind_rows(datos_plot, todos) %>%
  mutate(campus = factor(campus, levels = niveles_campus))

# 5. Crear gráfico de pastel con filtro
fig <- plot_ly(
  data = datos_final,
  labels = ~tipo_ayuda,
  values = ~n,
  type = "pie",
  textinfo = "label+percent",
  hoverinfo = "label+percent+value",
  marker = list(colors = brewer.pal(8, "Pastel1")),
  rotation = 135,
  transforms = list(
    list(
      type = 'filter',
      target = ~campus,
      operation = '=',
      value = "Todos"
    )
  )
) %>%
  layout(
    title = "",
    updatemenus = list(
      list(
        type = 'dropdown',
        active = 0,
        buttons = lapply(niveles_campus, function(c) {
          list(method = "restyle",
               args = list("transforms.0.value", c),
               label = c)
        })
      )
    )
  )

fig

```

## Consumo de Cigarrillo: Hábitos y Motivaciones

### ¿Usted fuma cigarrillo?

::: {.callout-note title="Descripción para todos los campus"}
El 99.5% de los estudiantes indica que no fuma cigarrillo, y solo el 0.5% afirma que sí lo hace. Esto sugiere que el hábito de fumar cigarrillo es poco frecuente entre los estudiantes de recien ingreso.
:::

```{r, message=FALSE, warning=FALSE, include=TRUE, echo=FALSE}
library(dplyr)
library(plotly)
library(RColorBrewer)

# 1. Preparar los datos por campus y ¿Usted fuma cigarrillo?
datos_plot <- datos %>%
  filter(!is.na(campus), !is.na(fuma), campus %in% c("Bucaramanga", "Cucuta", "Valledupar")) %>%
  group_by(campus, fuma) %>%
  summarise(n = n(), .groups = "drop")

# 2. Agregar grupo "Todos"
todos <- datos %>%
  filter(!is.na(fuma)) %>%
  count(fuma, name = "n") %>%
  mutate(campus = "Todos")

# 3. Fijar niveles de campus (con "Todos" primero)
niveles_campus <- c("Todos", "Bucaramanga", "Cucuta", "Valledupar")

# 4. Unir todos los datos
datos_final <- bind_rows(datos_plot, todos) %>%
  mutate(campus = factor(campus, levels = niveles_campus))

# 5. Crear gráfico de pastel con filtro
fig <- plot_ly(
  data = datos_final,
  labels = ~fuma,
  values = ~n,
  type = "pie",
  textinfo = "label+percent",
  hoverinfo = "label+percent+value",
  marker = list(colors = brewer.pal(8, "Pastel1")),
  rotation = 270+45,
  transforms = list(
    list(
      type = 'filter',
      target = ~campus,
      operation = '=',
      value = "Todos"
    )
  )
) %>%
  layout(
    title = "",
    updatemenus = list(
      list(
        type = 'dropdown',
        active = 0,
        buttons = lapply(niveles_campus, function(c) {
          list(method = "restyle",
               args = list("transforms.0.value", c),
               label = c)
        })
      )
    )
  )

fig
```

### Edad en la que empezó a fumar

::: {.callout-note title="Descripción para todos los campus"}
Entre quienes fuman, las edades más comunes de inicio son los 18, 19 y 32 años. Esta información señala que el inicio del consumo de tabaco también ocurre típicamente en la adolescencia temprana o media.
:::

```{r, message=FALSE, warning=FALSE, include=TRUE, echo=FALSE}
library(dplyr)
library(plotly)

# 1. Preparar los datos por campus y Edad de inicio del consumo de alcohol por primera vez

# 1. Preparar los datos (QUITANDO LOS 0)
datos_plot <- datos %>%
  filter(
    !is.na(campus),
    !is.na(edad_fuma),
    edad_fuma != 0,   # <- CLAVE
    campus %in% c("Bucaramanga", "Cucuta", "Valledupar")
  ) %>%
  group_by(campus, edad_fuma) %>%
  summarise(n = n(), .groups = "drop")

# 2. Agregar grupo "Todos" (TAMBIÉN QUITANDO LOS 0)
todos <- datos %>%
  filter(
    !is.na(edad_fuma),
    edad_fuma != 0   # <- CLAVE
  ) %>%
  count(edad_fuma, name = "n") %>%
  mutate(campus = "Todos")

# 3. Fijar niveles de campus (con "Todos" primero)
niveles_campus <- c("Todos", "Bucaramanga", "Cucuta", "Valledupar")

# 4. Unir todos los datos
datos_final <- bind_rows(datos_plot, todos) %>%
  mutate(campus = factor(campus, levels = niveles_campus))

# 5. Ordenar niveles de 'edad_fuma' por frecuencia total (grupo "Todos")
niveles_din_trans <- datos_final %>%
  filter(campus == "Todos") %>%
  arrange(desc(n)) %>%
  pull(edad_fuma)

datos_final <- datos_final %>%
  mutate(edad_fuma = factor(edad_fuma, levels = niveles_din_trans))

# 6. Calcular porcentajes por campus
datos_final <- datos_final %>%
  group_by(campus) %>%
  mutate(
    total_campus = sum(n),
    porcentaje = round((n / total_campus) * 100, 1)
  ) %>%
  ungroup()

# 7. Crear texto personalizado para el hover
datos_final <- datos_final %>%
  mutate(
    hover_text = paste0(
      "<b>", edad_fuma, "</b><br>",
      "Campus: ", campus, "<br>",
      "Frecuencia: ", n, "<br>",
      "Porcentaje: ", porcentaje, "%<br>",
      "<extra></extra>"
    )
  )

# 8. Crear gráfico de barras en celeste con filtro y tooltips personalizados
fig <- plot_ly(
  data = datos_final,
  x = ~edad_fuma,
  y = ~n,
  type = "bar",
  marker = list(color = "#a6cee3"),
  hovertemplate = ~hover_text,
  transforms = list(
    list(
      type = 'filter',
      target = ~campus,
      operation = '=',
      value = "Todos"
    )
  )
) %>%
  layout(
    title = "",
    xaxis = list(title = "Edad de inicio del consumo de cigarrillo"),
    yaxis = list(title = "Número de estudiantes"),
    updatemenus = list(
      list(
        type = 'dropdown',
        active = 0,
        buttons = lapply(niveles_campus, function(c) {
          list(method = "restyle",
               args = list("transforms[0].value", c),
               label = c)
        })
      )
    )
  )

fig

```

### ¿Cuál fue el motivo por el cual probó por primera vez el cigarrillo?

::: {.callout-note title="Descripción para todos los campus"}
El motivo más frecuente por el que los estudiantes probaron cigarrillos fue la curiosidad o iniciativa propia (66.7%) y por sentimientos de tristeza o aburrimiento lo hizo el 16.7%. Esto sugiere que el entorno emocional y la búsqueda de nuevas experiencias juegan un papel importante en el inicio del consumo.
:::

```{r, message=FALSE, warning=FALSE, include=TRUE, echo=FALSE}
library(dplyr)
library(plotly)
library(RColorBrewer)

# 1. Preparar los datos por campus y ¿Cuál fue el motivo por el cual probó por primera vez el cigarrillo?

# 1. Preparar los datos (QUITANDO LOS 0)
datos_plot <- datos %>%
  filter(
    !is.na(campus),
    !is.na(mot_fuma),
    mot_fuma != 0,   # <- CLAVE
    campus %in% c("Bucaramanga", "Cucuta", "Valledupar")
  ) %>%
  group_by(campus, mot_fuma) %>%
  summarise(n = n(), .groups = "drop")

# 2. Agregar grupo "Todos" (TAMBIÉN QUITANDO LOS 0)
todos <- datos %>%
  filter(
    !is.na(mot_fuma),
    mot_fuma != 0   # <- CLAVE
  ) %>%
  count(mot_fuma, name = "n") %>%
  mutate(campus = "Todos")

# 3. Fijar niveles de campus (con "Todos" primero)
niveles_campus <- c("Todos", "Bucaramanga", "Cucuta", "Valledupar")

# 4. Unir todos los datos
datos_final <- bind_rows(datos_plot, todos) %>%
  mutate(campus = factor(campus, levels = niveles_campus))

# 5. Crear gráfico de pastel con filtro
fig <- plot_ly(
  data = datos_final,
  labels = ~mot_fuma,
  values = ~n,
  type = "pie",
  textinfo = "percent",
  textfont = list(size = 18),
  hoverinfo = "label+percent+value",
  marker = list(colors = brewer.pal(8, "Pastel1")),
  rotation = 235,
  transforms = list(
    list(
      type = 'filter',
      target = ~campus,
      operation = '=',
      value = "Todos"
    )
  )
) %>%
  layout(
    title = "",
    updatemenus = list(
      list(
        type = 'dropdown',
        active = 0,
        buttons = lapply(niveles_campus, function(c) {
          list(method = "restyle",
               args = list("transforms.0.value", c),
               label = c)
        })
      )
    )
  )

fig
```

### ¿Cuántos cigarrillos fuma diariamente?

::: {.callout-note title="Descripción para todos los campus"}
Todos los estudiantes que indicaron fumar consumen entre 1 y 2 cigarrillos al día. Este patrón sugiere un consumo de baja intensidad entre quienes fuman actualmente.
:::

```{r, message=FALSE, warning=FALSE, include=TRUE, echo=FALSE}
library(dplyr)
library(plotly)
library(RColorBrewer)

# 1. Preparar los datos por campus y ¿Cuántos cigarrillos fuma diariamente?

# 1. Preparar los datos (QUITANDO LOS 0)
datos_plot <- datos %>%
  filter(
    !is.na(campus),
    !is.na(cig_dia),
    cig_dia != 0,   # <- CLAVE
    campus %in% c("Bucaramanga", "Cucuta", "Valledupar")
  ) %>%
  group_by(campus, cig_dia) %>%
  summarise(n = n(), .groups = "drop")

# 2. Agregar grupo "Todos" (TAMBIÉN QUITANDO LOS 0)
todos <- datos %>%
  filter(
    !is.na(cig_dia),
    cig_dia != 0   # <- CLAVE
  ) %>%
  count(cig_dia, name = "n") %>%
  mutate(campus = "Todos")

# 3. Fijar niveles de campus (con "Todos" primero)
niveles_campus <- c("Todos", "Bucaramanga", "Cucuta", "Valledupar")

# 4. Unir todos los datos
datos_final <- bind_rows(datos_plot, todos) %>%
  mutate(campus = factor(campus, levels = niveles_campus))

# 5. Crear gráfico de pastel con filtro
fig <- plot_ly(
  data = datos_final,
  labels = ~cig_dia,
  values = ~n,
  type = "pie",
  textinfo = "percent",
  textfont = list (size = 18),
  hoverinfo = "label+percent+value",
  marker = list(colors = brewer.pal(8, "Pastel1")),
  rotation = 270+45,
  transforms = list(
    list(
      type = 'filter',
      target = ~campus,
      operation = '=',
      value = "Todos"
    )
  )
) %>%
  layout(
    title = "",
    updatemenus = list(
      list(
        type = 'dropdown',
        active = 0,
        buttons = lapply(niveles_campus, function(c) {
          list(method = "restyle",
               args = list("transforms.0.value", c),
               label = c)
        })
      )
    )
  )

fig

```

## Hábitos con el alcohol

### ¿Usted consume alcohol normalmente?

::: {.callout-note title="Descripción para todos los campus"}
La mayoría de los estudiantes encuestados manifestó no consumir alcohol, representando el 94.8% del total. Solo el 5.2% reportó que sí lo hace. Esto indica que el consumo de alcohol es poco frecuente dentro de la muestra evaluada.
:::

```{r, message=FALSE, warning=FALSE, include=TRUE, echo=FALSE}
library(dplyr)
library(plotly)
library(RColorBrewer)

# 1. Preparar los datos por campus y ¿Usted consume alcohol normalmente?
datos_plot <- datos %>%
  filter(!is.na(campus), !is.na(alcohol), campus %in% c("Bucaramanga", "Cucuta", "Valledupar")) %>%
  group_by(campus, alcohol) %>%
  summarise(n = n(), .groups = "drop")

# 2. Agregar grupo "Todos"
todos <- datos %>%
  filter(!is.na(alcohol)) %>%
  count(alcohol, name = "n") %>%
  mutate(campus = "Todos")

# 3. Fijar niveles de campus (con "Todos" primero)
niveles_campus <- c("Todos", "Bucaramanga", "Cucuta", "Valledupar")

# 4. Unir todos los datos
datos_final <- bind_rows(datos_plot, todos) %>%
  mutate(campus = factor(campus, levels = niveles_campus))

# 5. Crear gráfico de pastel con filtro
fig <- plot_ly(
  data = datos_final,
  labels = ~alcohol,
  values = ~n,
  type = "pie",
  textinfo = "label+percent",
  hoverinfo = "label+percent+value",
  marker = list(colors = brewer.pal(8, "Pastel1")),
  rotation = 270+45,
  transforms = list(
    list(
      type = 'filter',
      target = ~campus,
      operation = '=',
      value = "Todos"
    )
  )
) %>%
  layout(
    title = "",
    updatemenus = list(
      list(
        type = 'dropdown',
        active = 0,
        buttons = lapply(niveles_campus, function(c) {
          list(method = "restyle",
               args = list("transforms.0.value", c),
               label = c)
        })
      )
    )
  )

fig
```

### Edad de inicio del consumo de alcohol por primera vez

::: {.callout-note title="Descripción para todos los campus"}
El inicio del consumo de alcohol se concentra principalmente en la adolescencia. La edad más frecuente es **17 años (24.5%)**, seguida por **18 años (21%)** y **16 años (19.5%)**. En menor proporción aparecen los **15 años (13%)** y **14 años (11.2%)**. Los demás casos corresponden a edades más dispersas, con participaciones inferiores al **3%**.
:::

```{r, message=FALSE, warning=FALSE, include=TRUE, echo=FALSE}
library(dplyr)
library(plotly)

# 1. Preparar los datos por campus y Edad de inicio del consumo de alcohol por primera vez

# 1. Preparar los datos (QUITANDO LOS 0)
datos_plot <- datos %>%
  filter(
    !is.na(campus),
    !is.na(edad_alc),
    edad_alc != 0,   # <- CLAVE
    campus %in% c("Bucaramanga", "Cucuta", "Valledupar")
  ) %>%
  group_by(campus, edad_alc) %>%
  summarise(n = n(), .groups = "drop")

# 2. Agregar grupo "Todos" (TAMBIÉN QUITANDO LOS 0)
todos <- datos %>%
  filter(
    !is.na(edad_alc),
    edad_alc != 0   # <- CLAVE
  ) %>%
  count(edad_alc, name = "n") %>%
  mutate(campus = "Todos")

# 3. Fijar niveles de campus (con "Todos" primero)
niveles_campus <- c("Todos", "Bucaramanga", "Cucuta", "Valledupar")

# 4. Unir todos los datos
datos_final <- bind_rows(datos_plot, todos) %>%
  mutate(campus = factor(campus, levels = niveles_campus))

# 5. Ordenar niveles de 'edad_alc' por frecuencia total (grupo "Todos")
niveles_din_trans <- datos_final %>%
  filter(campus == "Todos") %>%
  arrange(desc(n)) %>%
  pull(edad_alc)

datos_final <- datos_final %>%
  mutate(edad_alc = factor(edad_alc, levels = niveles_din_trans))

# 6. Calcular porcentajes por campus
datos_final <- datos_final %>%
  group_by(campus) %>%
  mutate(
    total_campus = sum(n),
    porcentaje = round((n / total_campus) * 100, 1)
  ) %>%
  ungroup()

# 7. Crear texto personalizado para el hover
datos_final <- datos_final %>%
  mutate(
    hover_text = paste0(
      "<b>", edad_alc, "</b><br>",
      "Campus: ", campus, "<br>",
      "Frecuencia: ", n, "<br>",
      "Porcentaje: ", porcentaje, "%<br>",
      "<extra></extra>"
    )
  )

# 8. Crear gráfico de barras en celeste con filtro y tooltips personalizados
fig <- plot_ly(
  data = datos_final,
  x = ~edad_alc,
  y = ~porcentaje,
  type = "bar",
  marker = list(color = "#a6cee3"),
  hovertemplate = ~hover_text,
  transforms = list(
    list(
      type = 'filter',
      target = ~campus,
      operation = '=',
      value = "Todos"
    )
  )
) %>%
  layout(
    title = "",
    xaxis = list(title = "Edad de inicio del consumo de alcohol"),
    yaxis = list(title = "Porcentaje de estudiantes"),
    updatemenus = list(
      list(
        type = 'dropdown',
        active = 0,
        buttons = lapply(niveles_campus, function(c) {
          list(method = "restyle",
               args = list("transforms[0].value", c),
               label = c)
        })
      )
    )
  )

fig

```

### ¿Cuál fue el motivo por el cual probó por primera vez el alcohol?

::: {.callout-note title="Descripción para todos los campus"}
El 83.9% de los estudiantes que han probado alcohol indicaron que lo hicieron por curiosidad o iniciativa propia. Un 14.5% mencionó otras razones y solo un 1.6% lo hizo por imitación de conductas familiares. Esto sugiere que la decisión fue principalmente individual, más que influenciada por el entorno familiar.
:::

```{r, message=FALSE, warning=FALSE, include=TRUE, echo=FALSE}
library(dplyr)
library(plotly)
library(RColorBrewer)

# Preparar los datos por campus y ¿Cuál fue el motivo por el cual probó por primera vez el alcohol?

# 1. Preparar los datos (QUITANDO LOS 0)
datos_plot <- datos %>%
  filter(
    !is.na(campus),
    !is.na(mot_alc),
    mot_alc != 0,   # <- CLAVE
    campus %in% c("Bucaramanga", "Cucuta", "Valledupar")
  ) %>%
  group_by(campus, mot_alc) %>%
  summarise(n = n(), .groups = "drop")

# 2. Agregar grupo "Todos" (TAMBIÉN QUITANDO LOS 0)
todos <- datos %>%
  filter(
    !is.na(mot_alc),
    mot_alc != 0   # <- CLAVE
  ) %>%
  count(mot_alc, name = "n") %>%
  mutate(campus = "Todos")

# 3. Fijar niveles de campus (con "Todos" primero)
niveles_campus <- c("Todos", "Bucaramanga", "Cucuta", "Valledupar")

# 4. Unir todos los datos
datos_final <- bind_rows(datos_plot, todos) %>%
  mutate(campus = factor(campus, levels = niveles_campus))

# 5. Crear gráfico de pastel con filtro
fig <- plot_ly(
  data = datos_final,
  labels = ~mot_alc,
  values = ~n,
  type = "pie",
  textinfo = "percent",
  textfont = list(size = 18),
  hoverinfo = "label+percent+value",
  marker = list(colors = brewer.pal(8, "Pastel1")),
  rotation = 90,
  transforms = list(
    list(
      type = 'filter',
      target = ~campus,
      operation = '=',
      value = "Todos"
    )
  )
) %>%
  layout(
    title = "",
    updatemenus = list(
      list(
        type = 'dropdown',
        active = 0,
        buttons = lapply(niveles_campus, function(c) {
          list(method = "restyle",
               args = list("transforms.0.value", c),
               label = c)
        })
      )
    )
  )

fig
```

### ¿Cuántas veces a la semana ingiere alcohol?

::: {.callout-note title="Descripción para todos los campus"}
Entre quienes consumen alcohol, **el 95.2% lo hace solo los fines de semana**, mientras que el **3.2% lo hace entre dos y tres veces al día**. El patrón de consumo es ocasional y concentrado en los fines de semana.
:::

```{r, message=FALSE, warning=FALSE, include=TRUE, echo=FALSE}
library(dplyr)
library(plotly)
library(RColorBrewer)

# 1. Preparar los datos por campus y ¿Cuántas veces a la semana ingiere alcohol?

# 1. Preparar los datos (QUITANDO LOS 0)
datos_plot <- datos %>%
  filter(
    !is.na(campus),
    !is.na(alc_semana),
    alc_semana != 0,   # <- CLAVE
    campus %in% c("Bucaramanga", "Cucuta", "Valledupar")
  ) %>%
  group_by(campus, alc_semana) %>%
  summarise(n = n(), .groups = "drop")

# 2. Agregar grupo "Todos" (TAMBIÉN QUITANDO LOS 0)
todos <- datos %>%
  filter(
    !is.na(alc_semana),
    alc_semana != 0   # <- CLAVE
  ) %>%
  count(alc_semana, name = "n") %>%
  mutate(campus = "Todos")

# 3. Fijar niveles de campus (con "Todos" primero)
niveles_campus <- c("Todos", "Bucaramanga", "Cucuta", "Valledupar")

# 4. Unir todos los datos
datos_final <- bind_rows(datos_plot, todos) %>%
  mutate(campus = factor(campus, levels = niveles_campus))

# 5. Crear gráfico de pastel con filtro
fig <- plot_ly(
  data = datos_final,
  labels = ~alc_semana,
  values = ~n,
  type = "pie",
  textinfo = "percent",
  textfont = list(size = 18),
  hoverinfo = "label+percent+value",
  marker = list(colors = brewer.pal(8, "Pastel1")),
  rotation = 90,
  transforms = list(
    list(
      type = 'filter',
      target = ~campus,
      operation = '=',
      value = "Todos"
    )
  )
) %>%
  layout(
    title = "",
    updatemenus = list(
      list(
        type = 'dropdown',
        active = 0,
        buttons = lapply(niveles_campus, function(c) {
          list(method = "restyle",
               args = list("transforms.0.value", c),
               label = c)
        })
      )
    )
  )

fig
```

### Ocasiones en las cuales consume alcohol

::: {.callout-note title="Descripción para todos los campus"}
La nube de palabras evidencia que el consumo de alcohol se asocia principalmente con **“amigos”**, **“reunión”** y **“social”**, términos que aparecen con mayor tamaño y frecuencia. También se destacan expresiones como **“familiar”** y **“actividad”**, lo que indica que este comportamiento ocurre en contextos compartidos y de interacción grupal.
:::

```{r, message=FALSE, warning=FALSE, echo=FALSE, fig.width=10, fig.height=6}
# Librerías necesarias
library(tm)
library(ggplot2)
library(ggwordcloud)

# Paso 1: Consolidar y limpiar texto desde la variable ocas_alc
texto <- paste(na.omit(datos$ocas_alc), collapse = " ")

# Paso 2: Crear y procesar el corpus
docs <- Corpus(VectorSource(texto))
toSpace <- content_transformer(function(x, pattern) gsub(pattern, " ", x))
docs <- tm_map(docs, toSpace, "/|@|'|`|\\|")
docs <- tm_map(docs, content_transformer(tolower))
docs <- tm_map(docs, removePunctuation)
docs <- tm_map(docs, removeNumbers)
docs <- tm_map(docs, removeWords, stopwords("spanish"))
docs <- tm_map(docs, removeWords, c("hogar", "tiene", "con", "sin", "etc", "por", "porque", "la", "el", "en", "de", "para", "una", "un", "es", "son", "muy", "más", "menos", "no", "mi", "los", "las", "del", "al", "se", "su", "sus", "como", "pero", "que", "le", "udes", "universidad", "santander"))
docs <- tm_map(docs, stripWhitespace)
removeSpecialChars <- function(x) gsub("[^a-zA-ZáéíóúÁÉÍÓÚñÑ0-9 ]", "", x)
docs <- tm_map(docs, content_transformer(removeSpecialChars))

# Paso 3: Crear matriz de términos y frecuencias
dtm <- TermDocumentMatrix(docs)
m <- as.matrix(dtm)
v <- sort(rowSums(m), decreasing = TRUE)
d <- data.frame(word = names(v), freq = v)

# ✅ Paso 4: Visualizar con ggwordcloud usando colores por palabra
set.seed(123)  # para reproducibilidad
ggplot(d[1:50, ], aes(label = word, size = freq, color = word)) +
  geom_text_wordcloud_area(
    rm_outside = TRUE,
    grid_size = 2,
    shape = "circle"
  ) +
  scale_size_area(max_size = 90) +
  scale_color_manual(values = sample(colors(), 50)) +  # Paleta aleatoria
  theme_minimal()
```

## Vida sexual

### A qué edad inició su vida sexual

::: {.callout-note title="Descripción para todos los campus"}
El **45.5% de los estudiantes no ha iniciado su vida sexual**, mientras que el **39.2% reporta haberla iniciado entre los 14 y 17 años**. Por su parte, el **13.3% lo hizo entre los 18 y 21 años**. Los casos de inicio **antes de los 13 años (1.17%)** y **a partir de los 22 años (0.75%)** son mínimos.
:::

```{r, message=FALSE, warning=FALSE, include=TRUE, echo=FALSE}
library(dplyr)
library(plotly)
library(RColorBrewer)

# 1. Preparar los datos por campus y A qué edad inició su vida sexual

# 1. Preparar los datos (QUITANDO LOS 0)
datos_plot <- datos %>%
  filter(
    !is.na(campus),
    !is.na(edad_sex),
    edad_sex != 0,   # <- CLAVE
    campus %in% c("Bucaramanga", "Cucuta", "Valledupar")
  ) %>%
  group_by(campus, edad_sex) %>%
  summarise(n = n(), .groups = "drop")

# 2. Agregar grupo "Todos" (TAMBIÉN QUITANDO LOS 0)
todos <- datos %>%
  filter(
    !is.na(edad_sex),
    edad_sex != 0   # <- CLAVE
  ) %>%
  count(edad_sex, name = "n") %>%
  mutate(campus = "Todos")

# 3. Fijar niveles de campus (con "Todos" primero)
niveles_campus <- c("Todos", "Bucaramanga", "Cucuta", "Valledupar")

# 4. Unir todos los datos
datos_final <- bind_rows(datos_plot, todos) %>%
  mutate(campus = factor(campus, levels = niveles_campus))

# 5. Crear gráfico de pastel con filtro
fig <- plot_ly(
  data = datos_final,
  labels = ~edad_sex,
  values = ~n,
  type = "pie",
  textinfo = "percent",
  textfont = list (size = 18),
  hoverinfo = "label+percent+value",
  marker = list(colors = brewer.pal(8, "Pastel1")),
  rotation = 90,
  transforms = list(
    list(
      type = 'filter',
      target = ~campus,
      operation = '=',
      value = "Todos"
    )
  )
) %>%
  layout(
    title = "",
    updatemenus = list(
      list(
        type = 'dropdown',
        active = 0,
        buttons = lapply(niveles_campus, function(c) {
          list(method = "restyle",
               args = list("transforms.0.value", c),
               label = c)
        })
      )
    )
  )

fig
```

### ¿Ha utilizado alguna vez métodos anticonceptivos?

::: {.callout-note title="Descripción para todos los campus"}
El **77.7% de los estudiantes encuestados indicó utilizar métodos anticonceptivos**, frente al 22.3% que no los usa. Esto sugiere un nivel alto de conciencia sobre la protección en las relaciones sexuales entre la población estudiantil.
:::

```{r, message=FALSE, warning=FALSE, include=TRUE, echo=FALSE}
library(dplyr)
library(plotly)
library(RColorBrewer)

# 1. Preparar los datos por campus y ¿Ha utilizado alguna vez métodos anticonceptivos?

# 1. Preparar los datos (QUITANDO LOS 0)
datos_plot <- datos %>%
  filter(
    !is.na(campus),
    !is.na(anticoncep),
    anticoncep != 0,   # <- CLAVE
    campus %in% c("Bucaramanga", "Cucuta", "Valledupar")
  ) %>%
  group_by(campus, anticoncep) %>%
  summarise(n = n(), .groups = "drop")

# 2. Agregar grupo "Todos" (TAMBIÉN QUITANDO LOS 0)
todos <- datos %>%
  filter(
    !is.na(anticoncep),
    anticoncep != 0   # <- CLAVE
  ) %>%
  count(anticoncep, name = "n") %>%
  mutate(campus = "Todos")

# 3. Fijar niveles de campus (con "Todos" primero)
niveles_campus <- c("Todos", "Bucaramanga", "Cucuta", "Valledupar")

# 4. Unir todos los datos
datos_final <- bind_rows(datos_plot, todos) %>%
  mutate(campus = factor(campus, levels = niveles_campus))

# 5. Crear gráfico de pastel con filtro
fig <- plot_ly(
  data = datos_final,
  labels = ~anticoncep,
  values = ~n,
  type = "pie",
  textinfo = "label+percent",
  hoverinfo = "label+percent+value",
  marker = list(colors = brewer.pal(8, "Pastel1")),
  rotation = 270+45,
  transforms = list(
    list(
      type = 'filter',
      target = ~campus,
      operation = '=',
      value = "Todos"
    )
  )
) %>%
  layout(
    title = "",
    updatemenus = list(
      list(
        type = 'dropdown',
        active = 0,
        buttons = lapply(niveles_campus, function(c) {
          list(method = "restyle",
               args = list("transforms.0.value", c),
               label = c)
        })
      )
    )
  )

fig
```

### Metódos anticonpcetivos usados

::: {.callout-note title="Descripción para todos los campus"}
La nube de palabras muestra que el **método anticonceptivo predominante es el preservativo**, el cual destaca ampliamente sobre las demás opciones. En segundo nivel aparecen alternativas como las **píldoras anticonceptivas orales**, los **inyectables** y los **implantes**, lo que indica diversidad en el uso de métodos, aunque con menor frecuencia. También se mencionan métodos de emergencia, lo que sugiere su uso ocasional. En conjunto, la información evidencia una clara preferencia por el preservativo como principal mecanismo de protección.
:::

```{r, message=FALSE, warning=FALSE, echo=FALSE, fig.width=10, fig.height=6}
# Librerías
library(ggplot2)
library(ggwordcloud)
library(dplyr)
library(stringr)

# Paso 1: Separar las respuestas múltiples por ';' y limpiar
# Suponiendo que la variable se llama datos$tipo_antc
palabras <- str_split(na.omit(datos$tipo_antc), ";") |> unlist()
palabras <- str_trim(palabras) # quitar espacios extra
palabras <- tolower(palabras)  # pasar a minúsculas

# Paso 2: Limpiar texto (remover palabras vacías y triviales)
palabras <- palabras[palabras != ""]
palabras <- palabras[!palabras %in% c("otros", "ninguno", "ninguna", "etc")]

# Paso 3: Crear tabla de frecuencia
df_palabras <- data.frame(word = palabras) |> 
  count(word, name = "freq") |> 
  arrange(desc(freq))

# Paso 4: Visualización con ggwordcloud
set.seed(123)
ggplot(df_palabras[1:50, ], aes(label = word, size = freq, color = word)) +
  geom_text_wordcloud_area(grid_size = 2, rm_outside = TRUE) +
  scale_size_area(max_size = 120) +
  scale_color_manual(values = sample(colors(), 50)) +
  theme_minimal()
```

### ¿De acuerdo con la definición de identidad de género, usted como se identifica?

::: {.callout-note title="Descripción para todos los campus"}
La distribución de identidad de género muestra que el **45.8% de los estudiantes se identifica como mujer cisgénero** y el **40.5% como hombre cisgénero**, mientras que el **13.6% prefirió no responder**.
:::

```{r, message=FALSE, warning=FALSE, include=TRUE, echo=FALSE}
library(dplyr)
library(plotly)
library(RColorBrewer)

# 1. Preparar los datos por campus y ¿De acuerdo con la definición de identidad de género, usted como se identifica

# 1. Preparar los datos (QUITANDO LOS 0)
datos_plot <- datos %>%
  filter(
    !is.na(campus),
    !is.na(id_gen),
    id_gen != 0,   # <- CLAVE
    campus %in% c("Bucaramanga", "Cucuta", "Valledupar")
  ) %>%
  group_by(campus, id_gen) %>%
  summarise(n = n(), .groups = "drop")

# 2. Agregar grupo "Todos" (TAMBIÉN QUITANDO LOS 0)
todos <- datos %>%
  filter(
    !is.na(id_gen),
    id_gen != 0   # <- CLAVE
  ) %>%
  count(id_gen, name = "n") %>%
  mutate(campus = "Todos")

# 3. Fijar niveles de campus (con "Todos" primero)
niveles_campus <- c("Todos", "Bucaramanga", "Cucuta", "Valledupar")

# 4. Unir todos los datos
datos_final <- bind_rows(datos_plot, todos) %>%
  mutate(campus = factor(campus, levels = niveles_campus))

# 5. Crear gráfico de pastel con filtro
fig <- plot_ly(
  data = datos_final,
  labels = ~id_gen,
  values = ~n,
  type = "pie",
  textinfo = "percent",
  textfont = list (size = 18),
  hoverinfo = "label+percent+value",
  marker = list(colors = brewer.pal(8, "Pastel1")),
  rotation = 90,
  transforms = list(
    list(
      type = 'filter',
      target = ~campus,
      operation = '=',
      value = "Todos"
    )
  )
) %>%
  layout(
    title = "",
    updatemenus = list(
      list(
        type = 'dropdown',
        active = 0,
        buttons = lapply(niveles_campus, function(c) {
          list(method = "restyle",
               args = list("transforms.0.value", c),
               label = c)
        })
      )
    )
  )

fig
```

### ¿Cuál es su orientación sexual?

::: {.callout-note title="Descripción para todos los campus"}
La orientación sexual predominante es la **heterosexual (92%)**, seguida por la **bisexual (3.6%)** y la **homosexual (1.9%)**. Otras orientaciones como la **pansexual (1%)**, **asexual (0.5%)** y **otras (0.6%)** presentan participaciones marginales.
:::

```{r, message=FALSE, warning=FALSE, include=TRUE, echo=FALSE}
library(dplyr)
library(plotly)
library(stringr)

# 1. Preparar datos
datos_plot <- datos %>%
  filter(
    !is.na(campus),
    !is.na(orient_sex),
    campus %in% c("Bucaramanga", "Cucuta", "Valledupar")
  ) %>%
  count(campus, orient_sex, name = "n")

# 2. Grupo "Todos"
todos <- datos %>%
  filter(!is.na(orient_sex)) %>%
  count(orient_sex, name = "n") %>%
  mutate(campus = "Todos")

# 3. Niveles de campus
niveles_campus <- c("Todos", "Bucaramanga", "Cucuta", "Valledupar")

# 4. Unir y calcular porcentaje
datos_final <- bind_rows(datos_plot, todos) %>%
  mutate(campus = factor(campus, levels = niveles_campus)) %>%
  group_by(campus) %>%
  mutate(pct = round(n / sum(n) * 100, 1)) %>%
  ungroup()

# 5. Ordenar categorías
niveles_orient <- datos_final %>%
  filter(campus == "Todos") %>%
  arrange(desc(pct)) %>%
  pull(orient_sex)

datos_final <- datos_final %>%
  mutate(orient_sex = factor(orient_sex, levels = niveles_orient))

# 6. Colores por campus
colores_campus <- c(
  "Todos" = "#7AA6C9",
  "Bucaramanga" = "#A2CFFE",
  "Cucuta" = "#FFD1DC",
  "Valledupar" = "#AAF0D1"
)

# 7. Gráfico de barras horizontales
fig <- plot_ly(
  data = datos_final,
  x = ~pct,
  y = ~reorder(orient_sex, pct),
  type = "bar",
  orientation = "h",
  text = ~paste0(pct, "%"),
  textposition = "outside",
  marker = list(color = ~colores_campus[campus]),
  hovertemplate = paste(
    "<b>Orientación:</b> %{y}<br>",
    "<b>Porcentaje:</b> %{x}%<br>",
    "<b>Frecuencia:</b> %{customdata}<extra></extra>"
  ),
  customdata = ~n,
  transforms = list(
    list(
      type = "filter",
      target = ~campus,
      operation = "=",
      value = "Todos"
    )
  )
) %>%
  layout(
    title = "",
    xaxis = list(title = "Porcentaje (%)"),
    yaxis = list(title = ""),
    updatemenus = list(
      list(
        type = "dropdown",
        active = 0,
        x = 1.05,
        y = 0.5,
        xanchor = "left",
        yanchor = "middle",
        buttons = lapply(niveles_campus, function(c) {
          list(
            method = "restyle",
            args = list("transforms[0].value", c),
            label = c
          )
        })
      )
    ),
    margin = list(l = 200, r = 120)
  )

fig
```

## Aspectos religiosos

### ¿Con cuál religión o creencia religiosa se identifica actualmente?

::: callout-note
A nivel religioso es predominante la **católica (≈60%)**, seguida por el grupo de **cristianos no católicos (17.5%)**. En menor proporción se encuentran quienes **prefieren no responder (6.4%)** y quienes **no tienen religión (5.8%)**. Las demás categorías presentan participaciones inferiores al 4%, lo que evidencia una clara concentración en tradiciones cristianas.
:::

```{r, message=FALSE, warning=FALSE, include=TRUE, echo=FALSE}
library(dplyr)
library(plotly)
library(stringr)

# 1. Preparar datos
datos_plot <- datos %>%
  filter(
    !is.na(campus),
    !is.na(religion),
    campus %in% c("Bucaramanga", "Cucuta", "Valledupar")
  ) %>%
  count(campus, religion, name = "n")

# 2. Grupo "Todos"
todos <- datos %>%
  filter(!is.na(religion)) %>%
  count(religion, name = "n") %>%
  mutate(campus = "Todos")

# 3. Niveles de campus
niveles_campus <- c("Todos", "Bucaramanga", "Cucuta", "Valledupar")

# 4. Unir y calcular porcentaje
datos_final <- bind_rows(datos_plot, todos) %>%
  mutate(campus = factor(campus, levels = niveles_campus)) %>%
  group_by(campus) %>%
  mutate(pct = round(n / sum(n) * 100, 1)) %>%
  ungroup()

# 5. Ordenar categorías
niveles_orient <- datos_final %>%
  filter(campus == "Todos") %>%
  arrange(desc(pct)) %>%
  pull(religion)

datos_final <- datos_final %>%
  mutate(religion = factor(religion, levels = niveles_orient))

# 6. Colores por campus
colores_campus <- c(
  "Todos" = "#7AA6C9",
  "Bucaramanga" = "#A2CFFE",
  "Cucuta" = "#FFD1DC",
  "Valledupar" = "#AAF0D1"
)

# 7. Gráfico de barras horizontales
fig <- plot_ly(
  data = datos_final,
  x = ~pct,
  y = ~reorder(religion, pct),
  type = "bar",
  orientation = "h",
  text = ~paste0(pct, "%"),
  textposition = "outside",
  marker = list(color = ~colores_campus[campus]),
  hovertemplate = paste(
    "<b>Orientación:</b> %{y}<br>",
    "<b>Porcentaje:</b> %{x}%<br>",
    "<b>Frecuencia:</b> %{customdata}<extra></extra>"
  ),
  customdata = ~n,
  transforms = list(
    list(
      type = "filter",
      target = ~campus,
      operation = "=",
      value = "Todos"
    )
  )
) %>%
  layout(
    title = "",
    xaxis = list(title = "Porcentaje (%)"),
    yaxis = list(title = ""),
    updatemenus = list(
      list(
        type = "dropdown",
        active = 0,
        x = 1.05,
        y = 0.5,
        xanchor = "left",
        yanchor = "middle",
        buttons = lapply(niveles_campus, function(c) {
          list(
            method = "restyle",
            args = list("transforms[0].value", c),
            label = c
          )
        })
      )
    ),
    margin = list(l = 200, r = 120)
  )

fig

```

## Estado de salud

### ¿Padece de alguna enfermedad diagnosticada que requiere tratamiento actualmente?

::: {.callout-note title="Descripción para todos los campus"}
El 6.6% de los estudiantes reportó tener alguna enfermedad diagnosticada, mientras que el restante indicó no tener enfermedades.
:::

```{r, message=FALSE, warning=FALSE, include=TRUE, echo=FALSE}
library(dplyr)
library(plotly)
library(RColorBrewer)

# 1. Preparar los datos por campus y ¿Padece de alguna enfermedad diagnosticada que requiere tratamiento actualmente?

# 1. Preparar datos
datos_plot <- datos %>%
  filter(
    !is.na(campus),
    !is.na(enf_diag),
    campus %in% c("Bucaramanga", "Cucuta", "Valledupar")
  ) %>%
  count(campus, enf_diag, name = "n")

# 2. Grupo "Todos"
todos <- datos %>%
  filter(!is.na(enf_diag)) %>%
  count(enf_diag, name = "n") %>%
  mutate(campus = "Todos")

# 3. Fijar niveles de campus (con "Todos" primero)
niveles_campus <- c("Todos", "Bucaramanga", "Cucuta", "Valledupar")

# 4. Unir todos los datos
datos_final <- bind_rows(datos_plot, todos) %>%
  mutate(campus = factor(campus, levels = niveles_campus))

# 5. Crear gráfico de pastel con filtro
fig <- plot_ly(
  data = datos_final,
  labels = ~enf_diag,
  values = ~n,
  type = "pie",
  textinfo = "percent",
  hoverinfo = "label+percent+value",
  marker = list(colors = brewer.pal(8, "Pastel1")),
  rotation = 270,
  transforms = list(
    list(
      type = 'filter',
      target = ~campus,
      operation = '=',
      value = "Todos"
    )
  )
) %>%
  layout(
    title = "",
    updatemenus = list(
      list(
        type = 'dropdown',
        active = 0,
        buttons = lapply(niveles_campus, function(c) {
          list(method = "restyle",
               args = list("transforms.0.value", c),
               label = c)
        })
      )
    )
  )

fig
```

### Indique si toma medicamentos como tratamiento de la enfermedad diagnosticada

::: {.callout-note title="Descripción para todos los campus"}
El **89% de los estudiantes no está tomando medicamentos**, mientras que el **11% sí reporta consumo**.
:::

```{r, message=FALSE, warning=FALSE, include=TRUE, echo=FALSE}
library(dplyr)
library(plotly)
library(RColorBrewer)

# 1. Preparar los datos por campus y Indique si toma medicamentos como tratamiento de la enfermedad diagnosticada

# 1. Preparar los datos (QUITANDO LOS 0)
datos_plot <- datos %>%
  filter(
    !is.na(campus),
    !is.na(medic_enf),
    medic_enf != 0,   # <- CLAVE
    campus %in% c("Bucaramanga", "Cucuta", "Valledupar")
  ) %>%
  group_by(campus, medic_enf) %>%
  summarise(n = n(), .groups = "drop")

# 2. Agregar grupo "Todos" (TAMBIÉN QUITANDO LOS 0)
todos <- datos %>%
  filter(
    !is.na(medic_enf),
    medic_enf != 0   # <- CLAVE
  ) %>%
  count(medic_enf, name = "n") %>%
  mutate(campus = "Todos")

# 3. Fijar niveles de campus (con "Todos" primero)
niveles_campus <- c("Todos", "Bucaramanga", "Cucuta", "Valledupar")

# 4. Unir todos los datos
datos_final <- bind_rows(datos_plot, todos) %>%
  mutate(campus = factor(campus, levels = niveles_campus))

# 5. Crear gráfico de pastel con filtro
fig <- plot_ly(
  data = datos_final,
  labels = ~medic_enf,
  values = ~n,
  type = "pie",
  textinfo = "label+percent",
  hoverinfo = "label+percent+value",
  marker = list(colors = brewer.pal(8, "Pastel1")),
  rotation = 270,
  transforms = list(
    list(
      type = 'filter',
      target = ~campus,
      operation = '=',
      value = "Todos"
    )
  )
) %>%
  layout(
    title = "",
    updatemenus = list(
      list(
        type = 'dropdown',
        active = 0,
        buttons = lapply(niveles_campus, function(c) {
          list(method = "restyle",
               args = list("transforms.0.value", c),
               label = c)
        })
      )
    )
  )

fig
```

## Discapacidad

### Tiene alguna discapacidad

::: {.callout-note title="Descripción para todos los campus"}
El **9.6% de los encuestados reportó tener algún tipo de discapacidad**, mientras que el **90.4% indicó no tener ninguna.** Este valor refleja la presencia de personas con discapacidad en el entorno universitario y puede orientar estrategias de inclusión y accesibilidad.
:::

```{r, message=FALSE, warning=FALSE, include=TRUE, echo=FALSE}
library(dplyr)
library(plotly)
library(RColorBrewer)

# 1. Preparar los datos por campus y Tiene alguna discapacidad
datos_plot <- datos %>%
  filter(!is.na(campus), !is.na(discap), campus %in% c("Bucaramanga", "Cucuta", "Valledupar")) %>%
  group_by(campus, discap) %>%
  summarise(n = n(), .groups = "drop")

# 2. Agregar grupo "Todos"
todos <- datos %>%
  filter(!is.na(discap)) %>%
  count(discap, name = "n") %>%
  mutate(campus = "Todos")

# 3. Fijar niveles de campus (con "Todos" primero)
niveles_campus <- c("Todos", "Bucaramanga", "Cucuta", "Valledupar")

# 4. Unir todos los datos
datos_final <- bind_rows(datos_plot, todos) %>%
  mutate(campus = factor(campus, levels = niveles_campus))

# 5. Crear gráfico de pastel con filtro
fig <- plot_ly(
  data = datos_final,
  labels = ~discap,
  values = ~n,
  type = "pie",
  textinfo = "label+percent",
  hoverinfo = "label+percent+value",
  marker = list(colors = brewer.pal(8, "Pastel1")),
  rotation = 270,
  transforms = list(
    list(
      type = 'filter',
      target = ~campus,
      operation = '=',
      value = "Todos"
    )
  )
) %>%
  layout(
    title = "",
    updatemenus = list(
      list(
        type = 'dropdown',
        active = 0,
        buttons = lapply(niveles_campus, function(c) {
          list(method = "restyle",
               args = list("transforms.0.value", c),
               label = c)
        })
      )
    )
  )

fig
```

### ¿Qué tipo de discapacidad posee?

::: {.callout-note title="Descripción para todos los campus"}
El tipo de discapacidad más reportado es la **visual baja visión irreversible (47%)**, seguida por la **visual ceguera (13%)**. También se registran la **psicosocial (12.2%)** y la **física (11.3%)**. En menor proporción aparecen la **auditiva (7%)** y la **intelectual (6.1%)**, mientras que otras condiciones presentan valores inferiores al 1%.
:::

```{r, message=FALSE, warning=FALSE, include=TRUE, echo=FALSE}
library(dplyr)
library(plotly)
library(stringr)

# 1. Preparar datos (QUITANDO "No", "No aplica", 0)
datos_plot <- datos %>%
  filter(
    !is.na(campus),
    !is.na(tipo_disc),
    tipo_disc != 0,
    !str_to_lower(tipo_disc) %in% c("no", "no aplica", "ninguna"),
    campus %in% c("Bucaramanga", "Cucuta", "Valledupar")
  ) %>%
  count(campus, tipo_disc, name = "n")

# 2. Grupo "Todos"
todos <- datos %>%
  filter(
    !is.na(tipo_disc),
    tipo_disc != 0,
    !str_to_lower(tipo_disc) %in% c("no", "no aplica", "ninguna")
  ) %>%
  count(tipo_disc, name = "n") %>%
  mutate(campus = "Todos")

# 3. Niveles de campus
niveles_campus <- c("Todos", "Bucaramanga", "Cucuta", "Valledupar")

# 4. Unir y calcular porcentaje
datos_final <- bind_rows(datos_plot, todos) %>%
  mutate(campus = factor(campus, levels = niveles_campus)) %>%
  group_by(campus) %>%
  mutate(pct = round(n / sum(n) * 100, 1)) %>%
  ungroup()

# 5. Ordenar categorías
niveles_tipo <- datos_final %>%
  filter(campus == "Todos") %>%
  arrange(desc(pct)) %>%
  pull(tipo_disc)

datos_final <- datos_final %>%
  mutate(tipo_disc = factor(tipo_disc, levels = niveles_tipo))

# 6. Gráfico horizontal
fig <- plot_ly(
  data = datos_final,
  x = ~pct,
  y = ~reorder(tipo_disc, pct),
  type = "bar",
  orientation = "h",
  text = ~paste0(pct, "%"),
  textposition = "outside",
  customdata = ~n,
  hovertemplate = paste(
    "<b>Tipo:</b> %{y}<br>",
    "<b>Porcentaje:</b> %{x}%<br>",
    "<b>Frecuencia:</b> %{customdata}<extra></extra>"
  ),
  marker = list(color = "#7AA6C9"),
  transforms = list(
    list(
      type = "filter",
      target = ~campus,
      operation = "=",
      value = "Todos"
    )
  )
) %>%
  layout(
    title = "",
    xaxis = list(title = "Porcentaje (%)"),
    yaxis = list(title = ""),
    updatemenus = list(
      list(
        type = "dropdown",
        active = 0,
        x = 1.05,
        y = 0.5,
        xanchor = "left",
        yanchor = "middle",
        buttons = lapply(niveles_campus, function(c) {
          list(
            method = "restyle",
            args = list("transforms[0].value", c),
            label = c
          )
        })
      )
    ),
    margin = list(l = 200, r = 120)
  )

fig


```
