# Aspectos metodológicos

## Ficha técnica

```{r, echo=FALSE, message=FALSE, warning=FALSE, echo=FALSE}

# Aspectos metodológicos

## Ficha técnica
library(kableExtra)

metodologia_data <- data.frame(
  Categoría = c(
    "Población objetivo",
    "Campus",
    "Total de estuantes de recién ingreso",
    "Método de recolección de datos",
    "Aspectos evaluados",
    "Periodo de aplicación",
    "Tasa de respuesta",
    "Herramienta de tabulación, análisis y divulgación"
  ),
  Descripción = c(
    "Estudiantes de recién ingreso a la Universidad de Santander en el periodo 2025-2",
    "Bucaramanga, Cúcuta, Valledupar",
    "Bucaramanga (467),<br>\nCúcuta (287), <br>\nValledupar (168)",
    "Formulario multicampus (111 preguntas)",
    "Sección 1. Información personal y académica <br> \nSección 2. Aspectos sociodemográficos <br>\nSección 3. Salud integral <br> \nSección 4. Fomento de la cultura <br> \nSección 5. Deportes y esparcimiento <br>\nSección 6. Desarrollo humano",
    "01 de agosto al 31 de agosto de 2025",
    "Bucaramanga [80% (373/467)],<br>\nCúcuta [99% (283/287)], <br>\nValledupar [99% (166/168)]",
    "Excel, RStudio, quarto, GitHub"
  ),
  stringsAsFactors = FALSE
)

metodologia_data %>%
  kable(
    format = "html",
    col.names = c("Categoría", "Descripción"),
    caption = "Ficha Técnica - Metodología del Estudio",
    escape = FALSE
  ) %>%
  kable_styling(
    bootstrap_options = c("striped", "hover", "condensed", "responsive"),
    full_width = TRUE,
    position = "center",
    font_size = 14
  ) %>%
  row_spec(0, background = "#4f46e5", color = "white", bold = TRUE) %>%
  column_spec(1, width = "25%", bold = TRUE, background = "#f8fafc") %>%
  column_spec(2, width = "75%")
```

## Número de estudiantes encuestados

La encuesta se aplicó a estudiantes de primer semestre, y en el gráfico se muestra la cantidad de estudiantes que la respondieron, distribuidos por programa académico y campus.

```{r, message=FALSE, warning=FALSE, include=TRUE, echo=FALSE}
library(readxl)

datos <- read_excel("C:/R-Proyectos/Alerta1_Cx_2025-2/data/Data20252.xlsx")

#View(datos)

attach(datos)

# head(datos)

# str(datos)

# names(datos)
```

```{r, message=FALSE, warning=FALSE, include=TRUE, echo=FALSE}
library(dplyr)
library(plotly)

# 1. Agrupar estudiantes por campus y programa
datos_plot <- datos %>%
  filter(!is.na(prog_abrev), !is.na(campus)) %>%
  group_by(campus, prog_abrev) %>%
  summarise(n = n(), .groups = "drop")

# 2. Agregar grupo "Todos"
todos <- datos %>%
  filter(!is.na(prog_abrev)) %>%
  group_by(prog_abrev) %>%
  summarise(n = n(), .groups = "drop") %>%
  mutate(campus = "Todos")

# 3. Unir todos los datos
datos_final <- bind_rows(datos_plot, todos) %>%
  mutate(
    campus = factor(campus, levels = c("Todos", sort(unique(datos_plot$campus)))),
    hover_text = paste0("Programa: ", prog_abrev, "<br>",
                        "Campus: ", campus, "<br>",
                        "Estudiantes: ", n)
  )

# 4. Gráfico interactivo
plot_ly(
  data = datos_final,
  x = ~reorder(prog_abrev, n),
  y = ~n,
  type = "bar",
  hovertext = ~hover_text,
  hoverinfo = "text",
  transforms = list(
    list(
      type = 'filter',
      target = ~campus,
      operation = '=',
      value = "Todos"
    )
  )
) %>%
  layout(
    title = "Número de estudiantes encuestados\npor programa y campus",
    xaxis = list(title = "Programa", tickangle = -45),
    yaxis = list(title = "Estudiantes"),
    updatemenus = list(
      list(
        type = 'dropdown',
        active = 0,
        buttons = lapply(levels(datos_final$campus), function(c) {
          list(method = "restyle",
               args = list("transforms[0].value", c),
               label = c)
        })
      )
    )
  )

```

::: {.callout-note title="Abreviaturas de programas académicos"}
**INAM**: Ingenieria Ambiental, **ADNI**: Administración de Negocios Internacionales, **COSP**: Comunicación Social y Periodismo, **FONO**: Fonoaudiología, **INAG**: Ingeniería Agroindustrial, **TSOC**: Tecnología en Supervisión de Obras Civiles, **MBIN**: Microbiología Industrial, **CONT**: Contaduría Pública, **DIGR**: Diseño Gráfico, **ININ**: Ingeniería Industrial, **DERE**: Derecho, **COEX**: Comercio Exterior, **INCI**: Ingeniería Civil, **TEOC**: Terapia Ocupacional, **PSIC**: Psicología, **TCGF**: Tecnología en Comunicación Gráfica, **INSI**: Ingeniería de Sistemas, **ADFI**: Administración Financiera, **ICCI**: Ingeniería en Ciencias de la Computación e Inteligencia Artificial, **INSO**: Ingeniería de Software, **INBO**: Instrumentación Quirúrgica (BOG), **INQU**: Instrumentación Quirúrgica, **ENFE**: Enfermería, **BACT**: Bacteriología y Laboratorio Clínico, **MYPB**: Mercadeo y Publicidad, **MVZC**: Medicina Veterinaria y Zootecnia, **FISI**: Fisioterapia, **MEDI**: Medicina, **MEVE**: Medicina Veterinaria.
:::

## Tasa de respuesta Bucarcamanga

muestra la cantidad de estudiantes que la respondieron, distribuidos por programa académico y campus.

```{r, echo=FALSE, warning=FALSE, message=FALSE}
library(kableExtra)
library(dplyr)

# Datos para la tabla
tabla_programas <- data.frame(
  Programa = c(
    "Administración de negocios internacionales", "Administración financiera", "Bacteriología y laboratorio clínico", "Comunicación social y periodismo", "Contaduría pública", "Derecho", "Enfermería", "Fisioterapia", "Fonoaudiología", "Ingeniería agroindustrial", "Ingeniería civil", "Ingeniería de software", "Ingeniería en ciencias de la computación e inteligencia artificial", "Instrumentación quirúrgica", "Instrumentación quirúrgica – BOG", "Medicina", "Medicina veterinaria", "Mercadeo y publicidad", "Microbiología industrial", "Psicología", "Tecnología en comunicación gráfica", "Tecnología supervisión de obras civiles", "Terapia ocupacional", "Total"
  ),
  Respuesta_encuesta = c(
    3, 0, 15, 0, 10, 4, 10, 27, 7, 7, 16, 21, 22, 29, 29, 33, 61, 16, 9, 17, 20, 7, 10, 373
  ),
  Matriculados_primer_semestre = c(
    15, 5, 15, 4, 11, 12, 11, 40, 9, 7, 18, 28, 22, 33, 29, 49, 70, 21, 9, 17, 20, 9, 13, 467
  ),
  Porcentaje_respuesta = c(
    20, 0, 100, 0, 91, 33, 91, 68, 78, 100, 89, 75, 100, 88, 100, 67, 87, 76, 100, 100, 100, 78, 77, 80
  ),
  stringsAsFactors = FALSE
)

# Nombres de columnas con saltos de línea
nombres_columnas <- c(
  "Programa Académico",
  "Respuesta<br>encuesta",
  "Matriculados<br>primer semestre",
  "% de<br>respuesta"
)

# Crear tabla sin la nota al pie
kable(tabla_programas,
      format = "html",
      caption = "<span style='font-size:18px'>Participación por Programa Académico - Campus Bucaramanga</span>",
      align = c("l", "c", "c", "c"),
      col.names = nombres_columnas,
      escape = FALSE) %>%
  kable_styling(
    bootstrap_options = c("striped", "hover", "condensed", "responsive"),
    full_width = FALSE,
    position = "center",
    font_size = 14,
    html_font = "Arial, sans-serif",
    fixed_thead = TRUE
  ) %>%
  row_spec(0, bold = TRUE, background = "#4f46e5", color = "white") %>%
  column_spec(1, width = "35%", bold = TRUE, background = "#f8fafc", extra_css = "white-space: normal;") %>%
  column_spec(2:4, width = "15%", extra_css = "text-align: center; vertical-align: middle;") %>%
  row_spec(1:nrow(tabla_programas), extra_css = "height: auto; min-height: 40px; padding: 8px;") %>%
  row_spec(nrow(tabla_programas), bold = TRUE, background = "#e6f3ff", color = "#003366") %>%
  scroll_box(width = "100%", height = "600px")
```

## Tasa de respuesta Cúcuta

```{r, echo=FALSE, warning=FALSE, message=FALSE}
library(kableExtra)
library(dplyr)

# Datos para campus Cúcuta
tabla_cucuta <- data.frame(
  Programa = c(
    "Administración financiera", 
    "Bacteriología y laboratorio clínico", 
    "Comercio exterior",
    "Derecho", 
    "Diseño gráfico", 
    "Enfermería", 
    "Fisioterapia",
    "Ingeniería de sistemas", 
    "Ingeniería industrial", 
    "Medicina",
    "Mercadeo y publicidad", 
    "Psicología", 
    "Terapia ocupacional", 
    "Total"
  ),
  Respuesta = c(24, 24, 14, 14, 8, 34, 36, 21, 10, 39, 30, 11, 18, 283),
  Matriculados = c(24, 24, 15, 15, 10, 34, 36, 20, 10, 39, 30, 12, 18, 287),
  Porcentaje = c(100, 100, 93, 93, 80, 100, 100, 105, 100, 100, 100, 92, 100, 99)
)

# Crear tabla con formato profesional
kable(tabla_cucuta,
      format = "html",
      caption = "<span style='font-size:18px'>Participación por Programa Académico - Campus Cúcuta</span>",
      col.names = c("Programa Académico", "Respuesta", "Matriculados", "% Respuesta"),
      align = c("l", "c", "c", "c"),
      escape = FALSE) %>%
  kable_styling(
    bootstrap_options = c("striped", "hover", "condensed", "responsive"),
    full_width = FALSE,
    position = "center",
    font_size = 14,
    html_font = "Arial, sans-serif"
  ) %>%
  row_spec(0, bold = TRUE, background = "#4f46e5", color = "white") %>%
  column_spec(1, width = "40%", bold = TRUE, background = "#f8fafc") %>%
  column_spec(2:4, width = "20%", background = "white") %>%
  row_spec(1:nrow(tabla_cucuta), extra_css = "height: 40px;") %>%
  row_spec(nrow(tabla_cucuta), bold = TRUE, background = "#e6f3ff") %>%
  column_spec(2:4, extra_css = "text-align: center;") %>%
  scroll_box(width = "100%", height = "500px")
```

## Tasa de respuesta Valledupar

```{r, echo=FALSE, warning=FALSE, message=FALSE}
library(kableExtra)
library(dplyr)

# Datos para campus Valledupar
tabla_valledupar <- data.frame(
  Programa = c(
    "Administración financiera", "Bacteriología y laboratorio clínico", "Comunicación social y periodismo",
    "Derecho", "Diseño gráfico", "Fisioterapia", "Ingeniería industrial",
    "Medicina", "Medicina veterinaria y zootecnia", "Psicología", "Total"
  ),
  Respuesta_encuesta = c(7, 20, 5, 8, 7, 36, 10, 27, 34, 12, 166),
  Matriculados_primer_semestre = c(7, 20, 5, 10, 7, 36, 10, 27, 34, 12, 168),
  Porcentaje_respuesta = c(100, 100, 100, 80, 100, 100, 100, 100, 100, 100, 99)
)

# Crear tabla con formato profesional
kable(tabla_valledupar,
      format = "html",
      caption = "<span style='font-size:18px'>Participación por Programa Académico - Campus Valledupar</span>",
      col.names = c("Programa Académico", "Respuesta", "Matriculados", "% Respuesta"),
      align = c("l", "c", "c", "c"),
      escape = FALSE) %>%
  kable_styling(
    bootstrap_options = c("striped", "hover", "condensed", "responsive"),
    full_width = FALSE,
    position = "center",
    font_size = 14,
    html_font = "Arial, sans-serif"
  ) %>%
  row_spec(0, bold = TRUE, background = "#4f46e5", color = "white") %>%
  column_spec(1, width = "40%", bold = TRUE, background = "#f8fafc") %>%
  column_spec(2:4, width = "20%", background = "white") %>%
  row_spec(1:nrow(tabla_valledupar), extra_css = "height: 40px;") %>%
  row_spec(nrow(tabla_valledupar), bold = TRUE, background = "#e6f3ff") %>%
  column_spec(2:4, extra_css = "text-align: center;") %>%
  scroll_box(width = "100%", height = "500px")
```
