---
title: "Sección 2. Aspectos sociodemográficos"
format: html
---

## Sesión. Aspectos sociodemográficos

## Movilidad

```{r, message=FALSE, warning=FALSE, include=TRUE, echo=FALSE}
library(readxl)
datos <- read_excel("C:/R-Proyectos/alerta1_Cx_2026-1/data/data20261.xlsx")
#View(datos)
attach(datos)
# head(datos)
# str(datos)
# names(datos)
```

```{r, message=FALSE, warning=FALSE, include=TRUE, echo=FALSE}
# Librerias necesarias
#install.packages(c("ggplot2", "psych", "skimr", "summarytools", "corrplot", "ggpubr"))
library(ggplot2)
library(psych)
library(skimr)
library(summarytools)
library(corrplot)
library(tidyr)
library(RColorBrewer)
library(ggpubr)
library(plotly)
library(lattice)
library(Hmisc)
library(skimr)
library(summarytools)
library(base)
library(ggpubr)
library(scales)
library(dplyr)
library(ggrepel)
library(tidyverse)
library(scales)
```

```{r, message=FALSE, warning=FALSE, echo=FALSE}
## Convertir las variables caracter a factor
# Lista de columnas que se convertirán en factores
cols_factor <- c(
  "tipo_doc","genero","campus","prog_acad","sexo_id","pais","est_civ",
  "ciu_orig","desemp_aca","leng_ext","cert_leng","ingles","frances",
  "portug","aleman","italiano","otra_leng","matema","comp_lec",
  "expr_oral","acompa","tipo_acomp","memoria","comp","adaptac",
  "atencion","analisis","hab_pub","est_orat","expr_amig","comp_nvos",
  "hb_fortaleza","hb_mejorar","transp_hab","combust","transp_comp",
  "comp_dispo","tip_familia","convive","grupo_pobl","grupo_pert",
  "grupo_etn","etnia_ind","pago_sem","eligio_udes","prim_univ",
  "niv_padre","niv_madre","estrato2","internet","tv_suscrip",
  "esp_estud","jorn_univ","trab_padre","trab_madre","bienes_hog",
  "remunera","sit_ec_hog","sust_psic","tipo_psic","ayuda_psic",
  "tipo_ayuda","fuma","mot_fuma","otra_resp","alcohol","mot_alc",
  "ocas_alc","anticoncep","tipo_antc","id_gen","gen_otro",
  "orient_sex","otra_orsex","enf_diag","tipo_enf","medic_enf",
  "discap","tipo_disc","arte_atra","hab_art","tipo_art",
  "aprend_art","dia_art","amb_prac","act_fisica","lectura",
  "deporte","tipo_dep","otros_dep","salud_ment","apoyo_fam",
  "red_apoyo","pareja","rel_pareja","rel_padres",
  "fam_origen","fam_formada"
)

# Convertir solo las columnas que realmente existen
cols_existentes <- intersect(cols_factor, names(datos))
datos[cols_existentes] <- lapply(datos[cols_existentes], as.factor)
```

::: {.callout-warning title="Aclaración importante"}
En los gráficos y filtros, el nombre Cúcuta aparecerá como Cucuta.
:::

### Medio de transporte habitual de su casa a la universidad

::: {.callout-note title="Descripción para todos los campus"}
A nivel general (todos los campus), la movilidad de los estudiantes muestra una **marcada predominancia de medios motorizados individuales**, destacándose la **motocicleta como el principal medio de transporte**, con cerca de una cuarta parte de los desplazamientos. Le siguen el **carro propio (19.6%)** y el **transporte público (14.3%)**, lo que confirma una fuerte dependencia de opciones motorizadas para el acceso a la universidad.

El **desplazamiento a pie (15.3%)** también presenta una participación relevante, lo que sugiere que una proporción importante de estudiantes reside en zonas cercanas a las sedes. En contraste, la **ruta institucional (8.8%)** y el **transporte por plataformas digitales (11.2%)** tienen una menor incidencia en el total, aunque siguen siendo alternativas utilizadas por un grupo significativo.

Los medios de transporte sostenibles como la **bicicleta (0.6%) y el monopatín (0.1%)** presentan una participación prácticamente marginal, lo que evidencia una muy baja adopción de estas opciones.
:::

```{r, message=FALSE, warning=FALSE, include=TRUE, echo=FALSE}
library(dplyr)
library(plotly)
library(stringr)

# 1. Preparar los datos por campus y medio de transporte habitual
datos_plot <- datos %>%
  filter(
    !is.na(campus),
    !is.na(transp_hab),
    campus %in% c("Bucaramanga", "Cucuta", "Valledupar")
  ) %>%
  mutate(
    transp_hab = str_trim(as.character(transp_hab))
  ) %>%
  count(campus, transp_hab, name = "n")

# 2. Agregar grupo "Todos"
todos <- datos %>%
  filter(!is.na(transp_hab)) %>%
  mutate(
    transp_hab = str_trim(as.character(transp_hab))
  ) %>%
  count(transp_hab, name = "n") %>%
  mutate(campus = "Todos")

# 3. Fijar niveles de campus
niveles_campus <- c("Todos", "Bucaramanga", "Cucuta", "Valledupar")

# 4. Unir y calcular porcentajes por campus
datos_final <- bind_rows(datos_plot, todos) %>%
  mutate(campus = factor(campus, levels = niveles_campus)) %>%
  group_by(campus) %>%
  mutate(pct = n / sum(n) * 100) %>%
  ungroup()

# 5. Colores por campus
colores_campus <- c(
  "Todos" = "#7AA6C9",
  "Bucaramanga" = "#A2CFFE",
  "Cucuta" = "#FFD1DC",
  "Valledupar" = "#AAF0D1"
)

# 6. Etiquetas bonitas
etiquetas_campus <- c(
  "Todos" = "Todos",
  "Bucaramanga" = "Bucaramanga",
  "Cucuta" = "Cúcuta",
  "Valledupar" = "Valledupar"
)

# 7. Crear una traza por campus para que cambie color
fig <- plot_ly()

for (i in seq_along(niveles_campus)) {
  camp <- niveles_campus[i]
  
  df <- datos_final %>%
    filter(campus == camp) %>%
    arrange(pct)
  
  fig <- fig %>%
    add_trace(
      data = df,
      x = ~pct,
      y = ~reorder(transp_hab, pct),
      type = "bar",
      orientation = "h",
      text = ~paste0(round(pct, 1), "%"),
      textposition = "outside",
      marker = list(color = colores_campus[[camp]]),
      customdata = ~n,
      hovertemplate = paste(
        "<b>Transporte:</b> %{y}<br>",
        "<b>Porcentaje:</b> %{x:.1f}%<br>",
        "<b>Frecuencia:</b> %{customdata}<extra></extra>"
      ),
      visible = ifelse(i == 1, TRUE, FALSE),
      name = etiquetas_campus[[camp]]
    )
}

# 8. Botones dropdown
botones <- lapply(seq_along(niveles_campus), function(i) {
  vis <- rep(FALSE, length(niveles_campus))
  vis[i] <- TRUE
  
  list(
    method = "update",
    args = list(
      list(visible = vis),
      list(
        title = paste("Medio de transporte habitual de su casa a la universidad -", etiquetas_campus[[niveles_campus[i]]])
      )
    ),
    label = etiquetas_campus[[niveles_campus[i]]]
  )
})

# 9. Layout final
fig %>%
  layout(
    title = "Medio de transporte habitual de su casa a la universidad - Todos",
    xaxis = list(title = "Porcentaje (%)"),
    yaxis = list(title = ""),
    showlegend = FALSE,
    updatemenus = list(
      list(
        type = "dropdown",
        active = 0,
        x = 1.02,
        y = 0.5,
        xanchor = "left",
        yanchor = "middle",
        direction = "down",
        buttons = botones
      )
    ),
    margin = list(l = 180, r = 120, t = 60, b = 40)
  )
```

### Su vehículo que tipo de combustible utiliza

::: {.callout-note title="Descripción para todos los campus"}
El análisis centrado en los estudiantes que **sí cuentan con vehículo propio** muestra una clara predominancia de la **gasolina como principal tipo de combustible**, con una participación ampliamente mayoritaria (alrededor del 51%). Esto indica que la gran mayoría de los vehículos utilizados por los estudiantes corresponden a tecnologías tradicionales de combustión interna.

En contraste, el uso de **diésel es muy bajo (2.5%)**, mientras que las alternativas más sostenibles como los **vehículos eléctricos (1%) e híbridos (0.8%) tienen poca presencia**. Estos resultados evidencian un uso **escaso de tecnologías limpias** dentro del parque automotor estudiantil.
:::

```{r, message=FALSE, warning=FALSE, include=TRUE, echo=FALSE}
library(dplyr)
library(plotly)
library(stringr)

# 1. Preparar datos por campus y tipo de combustible
datos_plot <- datos %>%
  filter(
    !is.na(campus),
    !is.na(combust),
    campus %in% c("Bucaramanga", "Cucuta", "Valledupar")
  ) %>%
  mutate(
    combust = str_trim(as.character(combust))
  ) %>%
  count(campus, combust, name = "n")

# 2. Agregar grupo "Todos"
todos <- datos %>%
  filter(!is.na(combust)) %>%
  mutate(
    combust = str_trim(as.character(combust))
  ) %>%
  count(combust, name = "n") %>%
  mutate(campus = "Todos")

# 3. Orden de campus
niveles_campus <- c("Todos", "Bucaramanga", "Cucuta", "Valledupar")

# 4. Unir y calcular porcentajes
datos_final <- bind_rows(datos_plot, todos) %>%
  mutate(campus = factor(campus, levels = niveles_campus)) %>%
  group_by(campus) %>%
  mutate(pct = n / sum(n) * 100) %>%
  ungroup()

# 5. Colores por campus
colores_campus <- c(
  "Todos" = "#7AA6C9",
  "Bucaramanga" = "#A2CFFE",
  "Cucuta" = "#FFD1DC",
  "Valledupar" = "#AAF0D1"
)

etiquetas_campus <- c(
  "Todos" = "Todos",
  "Bucaramanga" = "Bucaramanga",
  "Cucuta" = "Cúcuta",
  "Valledupar" = "Valledupar"
)

# 6. Crear una traza por campus para que cambie el color
fig <- plot_ly()

for (i in seq_along(niveles_campus)) {
  camp <- niveles_campus[i]
  
  df <- datos_final %>%
    filter(campus == camp) %>%
    arrange(pct)
  
  fig <- fig %>%
    add_trace(
      data = df,
      x = ~pct,
      y = ~reorder(combust, pct),
      type = "bar",
      orientation = "h",
      text = ~paste0(round(pct, 1), "%"),
      textposition = "outside",
      marker = list(color = colores_campus[[camp]]),
      customdata = ~n,
      hovertemplate = paste(
        "<b>Combustible:</b> %{y}<br>",
        "<b>Porcentaje:</b> %{x:.1f}%<br>",
        "<b>Frecuencia:</b> %{customdata}<extra></extra>"
      ),
      visible = ifelse(i == 1, TRUE, FALSE),
      name = etiquetas_campus[[camp]]
    )
}

# 7. Botones del dropdown
botones <- lapply(seq_along(niveles_campus), function(i) {
  vis <- rep(FALSE, length(niveles_campus))
  vis[i] <- TRUE
  
  list(
    method = "update",
    args = list(
      list(visible = vis),
      list(
        title = paste("Tipo de combustible utilizado -", etiquetas_campus[[niveles_campus[i]]])
      )
    ),
    label = etiquetas_campus[[niveles_campus[i]]]
  )
})

# 8. Layout final
fig %>%
  layout(
    title = "Tipo de combustible utilizado - Todos",
    xaxis = list(title = "Porcentaje (%)"),
    yaxis = list(title = ""),
    showlegend = FALSE,
    updatemenus = list(
      list(
        type = "dropdown",
        active = 0,
        x = 1.02,
        y = 0.5,
        xanchor = "left",
        yanchor = "middle",
        direction = "down",
        buttons = botones
      )
    ),
    margin = list(l = 180, r = 120, t = 60, b = 40)
  )
```

### Comparte con otras personas durante el trayecto su medio de transporte habitual

::: {.callout-note title="Descripción para todos los campus"}
El 33.1% de los estudiantes con vehículo no comparte sus desplazamientos, mientras que un 24.5% sí lo hace. Sin embargo, la proporción más alta (42.3%) corresponde a quienes no tienen transporte propio. Esto sugiere una baja práctica de movilidad compartida, pero al mismo tiempo deja ver un margen de mejora mediante estrategias de carpooling para reducir costos y emisiones.
:::

```{r, message=FALSE, warning=FALSE, include=TRUE, echo=FALSE}
library(dplyr)
library(plotly)
library(RColorBrewer)

# 1. Preparar los datos por campus y Comparte con otras personas durante el trayecto su medio de transporte habitual
datos_plot <- datos %>%
  filter(!is.na(campus), !is.na(transp_comp), campus %in% c("Bucaramanga", "Cucuta", "Valledupar")) %>%
  group_by(campus, transp_comp) %>%
  summarise(n = n(), .groups = "drop")

# 2. Agregar grupo "Todos"
todos <- datos %>%
  filter(!is.na(transp_comp)) %>%
  count(transp_comp, name = "n") %>%
  mutate(campus = "Todos")

# 3. Fijar niveles de campus (con "Todos" primero)
niveles_campus <- c("Todos", "Bucaramanga", "Cucuta", "Valledupar")

# 4. Unir todos los datos
datos_final <- bind_rows(datos_plot, todos) %>%
  mutate(campus = factor(campus, levels = niveles_campus))

# 5. Crear gráfico de pastel con filtro
fig <- plot_ly(
  data = datos_final,
  labels = ~transp_comp,
  values = ~n,
  type = "pie",
  textinfo = "percent",
  textfont = list(size = 18),
  hoverinfo = "label+percent+value",
  marker = list(colors = brewer.pal(8, "Pastel1")),
  rotation = 270+45,
  transforms = list(
    list(
      type = 'filter',
      target = ~campus,
      operation = '=',
      value = "Todos"
    )
  )
) %>%
layout(
    title = list(
      text = "<b></b>",
      font = list(size = 10),
      x = 0.5, xanchor = "center"
    ),
    updatemenus = list(                         # <--- AQUÍ va el menú
      list(
        type = "dropdown",
        active = 0,
        buttons = lapply(niveles_campus, function(c) {
          list(
            method = "restyle",
            args = list("transforms[0].value", c),  # apunta al 1er transform
            label = c
          )
        })
      )
    )
  )
fig
```

### ¿Estaría dispuesto a compartir su medio de transporte?

::: {.callout-note title="Descripción para todos los campus"}
Aunque actualmente pocos lo practican, existe una buena disposición: el 45.6% de los estudiantes con vehículo afirma que estaría dispuesto a compartirlo, mientras que solo un 12.1% se niega. Esto abre una oportunidad para implementar políticas institucionales de movilidad sostenible.
:::

```{r, message=FALSE, warning=FALSE, include=TRUE, echo=FALSE}
library(dplyr)
library(plotly)
library(RColorBrewer)

# 1. Preparar los datos por campus y ¿Estaría dispuesto a compartir su medio de transporte?
datos_plot <- datos %>%
  filter(!is.na(campus), !is.na(comp_dispo), campus %in% c("Bucaramanga", "Cucuta", "Valledupar")) %>%
  group_by(campus, comp_dispo) %>%
  summarise(n = n(), .groups = "drop")

# 2. Agregar grupo "Todos"
todos <- datos %>%
  filter(!is.na(comp_dispo)) %>%
  count(comp_dispo, name = "n") %>%
  mutate(campus = "Todos")

# 3. Fijar niveles de campus (con "Todos" primero)
niveles_campus <- c("Todos", "Bucaramanga", "Cucuta", "Valledupar")

# 4. Unir todos los datos
datos_final <- bind_rows(datos_plot, todos) %>%
  mutate(campus = factor(campus, levels = niveles_campus))

# 5. Crear gráfico de pastel con filtro
fig <- plot_ly(
  data = datos_final,
  labels = ~comp_dispo,
  values = ~n,
  type = "pie",
  textinfo = "percent",
  textfont = list(size = 18),   # <- AQUÍ va el tamaño del porcentaje
  hoverinfo = "label+percent+value",
  marker = list(colors = brewer.pal(8, "Pastel1")),
  rotation = 270+45,
  transforms = list(
    list(
      type = 'filter',
      target = ~campus,
      operation = '=',
      value = "Todos"
    )
  )
) %>%
layout(
    title = list(
      text = "<b></b>",
      font = list(size = 18),
      x = 0.5, xanchor = "center"
    ),
    updatemenus = list(                         # <--- AQUÍ va el menú
      list(
        type = "dropdown",
        active = 0,
        buttons = lapply(niveles_campus, function(c) {
          list(
            method = "restyle",
            args = list("transforms[0].value", c),  # apunta al 1er transform
            label = c
          )
        })
      )
    )
  )
fig

```

### Tiempo en promedio en desplazamiento de su casa a la universidad

::: {.callout-note title="Descripción para todos los campus"}
La mayoría de los estudiantes tarda entre 10 y 30 minutos en llegar a la universidad (53.7%), seguido de un 27.9% que invierte menos de 10 minutos. Un 12.6% dedica entre 30 y 60 minutos, y apenas un 5.77% supera la hora de viaje. Estos resultados evidencian que, en general, los campus se encuentran relativamente cercanos a las zonas de residencia estudiantil, aunque existe un grupo minoritario que enfrenta trayectos prolongados.
:::

```{r, message=FALSE, warning=FALSE, include=TRUE, echo=FALSE}
library(dplyr)
library(plotly)
library(RColorBrewer)

# 1. Preparar los datos por campus y tiempo de transporte
datos_plot <- datos %>%
  filter(!is.na(campus), !is.na(tiemp_trans), campus %in% c("Bucaramanga", "Cucuta", "Valledupar")) %>%
  group_by(campus, tiemp_trans) %>%
  summarise(n = n(), .groups = "drop")

# 2. Agregar grupo "Todos"
todos <- datos %>%
  filter(!is.na(tiemp_trans)) %>%
  count(tiemp_trans, name = "n") %>%
  mutate(campus = "Todos")

# 3. Fijar niveles de campus (con "Todos" primero)
niveles_campus <- c("Todos", "Bucaramanga", "Cucuta", "Valledupar")

# 4. Unir todos los datos
datos_final <- bind_rows(datos_plot, todos) %>%
  mutate(campus = factor(campus, levels = niveles_campus))

# 5. Crear gráfico de pastel con filtro
fig <- plot_ly(
  data = datos_final,
  labels = ~tiemp_trans,
  values = ~n,
  type = "pie",
  textinfo = "percent",
  textfont = list(size = 18),   # <- AQUÍ va el tamaño del porcentaje
  hoverinfo = "label+percent+value",
  marker = list(colors = brewer.pal(8, "Pastel1")),
  rotation = 270+45,
  transforms = list(
    list(
      type = 'filter',
      target = ~campus,
      operation = '=',
      value = "Todos"
    )
  )
) %>%
layout(
    title = list(
      text = "<b></b>",
      font = list(size = 18),
      x = 0.5, xanchor = "center"
    ),
    updatemenus = list(                         # <--- AQUÍ va el menú
      list(
        type = "dropdown",
        active = 0,
        buttons = lapply(niveles_campus, function(c) {
          list(
            method = "restyle",
            args = list("transforms[0].value", c),  # apunta al 1er transform
            label = c
          )
        })
      )
    )
  )
fig
```

### Dinero en transporte, en promedio, semanal en desplazamiento

::: {.callout-note title="Descripción para todos los campus"}
La mayor proporción de estudiantes reporta **no incurrir en gastos de desplazamiento**, seguida de quienes gastan **más de \$50.000 semanales**. A partir de este punto, la distribución disminuye progresivamente en los rangos superiores, lo que indica que los **costos de transporte son generalmente bajos o moderados** para la mayoría..
:::

```{r, message=FALSE, warning=FALSE, include=TRUE, echo=FALSE}
library(dplyr)
library(plotly)

# 1. Preparar los datos por campus y Dinero en transporte, en promedio, semanal en desplazamiento
datos_plot <- datos %>%
  filter(!is.na(campus) & !is.na(din_trans) & campus %in% c("Bucaramanga", "Cucuta", "Valledupar")) %>%
  group_by(campus, din_trans) %>%
  summarise(n = n(), .groups = "drop")

# 2. Agregar grupo "Todos"
todos <- datos %>%
  filter(!is.na(din_trans)) %>%
  count(din_trans, name = "n") %>%
  mutate(campus = "Todos")

# 3. Fijar niveles de campus (con "Todos" primero)
niveles_campus <- c("Todos", "Bucaramanga", "Cucuta", "Valledupar")

# 4. Unir todos los datos
datos_final <- bind_rows(datos_plot, todos) %>%
  mutate(campus = factor(campus, levels = niveles_campus))

# 5. Ordenar niveles de 'din_trans' por frecuencia total (grupo "Todos")
niveles_din_trans <- datos_final %>%
  filter(campus == "Todos") %>%
  arrange(desc(n)) %>%
  pull(din_trans)

datos_final <- datos_final %>%
  mutate(din_trans = factor(din_trans, levels = niveles_din_trans))

# 6. Calcular porcentajes por campus
datos_final <- datos_final %>%
  group_by(campus) %>%
  mutate(
    total_campus = sum(n),
    porcentaje = round((n / total_campus) * 100, 1)
  ) %>%
  ungroup()

# 7. Crear texto personalizado para el hover
datos_final <- datos_final %>%
  mutate(
    hover_text = paste0(
      "<b>", din_trans, "</b><br>",
      "Campus: ", campus, "<br>",
      "Frecuencia: ", n, "<br>",
      "Porcentaje: ", porcentaje, "%<br>",
      "<extra></extra>"
    )
  )

# 8. Crear gráfico de barras en celeste con filtro y tooltips personalizados
fig <- plot_ly(
  data = datos_final,
  x = ~din_trans,
  y = ~n,
  type = "bar",
  marker = list(color = "#a6cee3"),
  hovertemplate = ~hover_text,
  transforms = list(
    list(
      type = 'filter',
      target = ~campus,
      operation = '=',
      value = "Todos"
    )
  )
) %>%
layout(
  title = list(
    text = "<b></b>", # negrilla y salto de línea
    font = list(size = 10), # tamaño más pequeño (ajústalo a gusto: 12, 14, 16…)
    x = 0.5,                # centrar
    xanchor = "center"
  ),
  xaxis = list(title = "Gastos semanales por desplazamiento"),
  yaxis = list(title = "Número de estudiantes"),
  updatemenus = list(
    list(
      type = 'dropdown',
      active = 0,
      buttons = lapply(niveles_campus, function(c) {
        list(method = "restyle",
             args = list("transforms[0].value", c),
             label = c)
      })
    )
  )
)
fig
```

## Familia cercana

### ¿Cuál es la tipologia familiar de origen?

::: {.callout-note title="Descripción para todos los campus"}
La tipología familiar de origen de los estudiantes se concentra principalmente en la **familia nuclear biparental**, que representa cerca del 60% del total, evidenciando que la mayoría proviene de hogares tradicionales con ambos padres. En menor proporción, se destacan la **familia nuclear monoparental (13%)** y la **familia extensa (11.7%)**, lo que indica una presencia relevante de estructuras familiares diversas.

Las demás tipologías presentan participaciones considerablemente menores, cada una por debajo del 5%, lo que refleja que configuraciones como familias reconstruidas, homoparentales o adoptivas tienen poca incidencia en la población estudiantil.
:::

```{r, message=FALSE, warning=FALSE, include=TRUE, echo=FALSE}
library(dplyr)
library(plotly)

# 1. Preparar los datos
datos_plot <- datos %>%
  filter(!is.na(campus) & !is.na(tip_familia) & campus %in% c("Bucaramanga", "Cucuta", "Valledupar")) %>%
  group_by(campus, tip_familia) %>%
  summarise(n = n(), .groups = "drop")

# 2. Grupo "Todos"
todos <- datos %>%
  filter(!is.na(tip_familia)) %>%
  count(tip_familia, name = "n") %>%
  mutate(campus = "Todos")

# 3. Orden de campus
niveles_campus <- c("Todos", "Bucaramanga", "Cucuta", "Valledupar")

# 4. Unir
datos_final <- bind_rows(datos_plot, todos) %>%
  mutate(campus = factor(campus, levels = niveles_campus))

# 5. Ordenar categorías por "Todos"
niveles_tip <- datos_final %>%
  filter(campus == "Todos") %>%
  arrange(desc(n)) %>%
  pull(tip_familia)

datos_final <- datos_final %>%
  mutate(tip_familia = factor(tip_familia, levels = niveles_tip))

# 6. Calcular porcentaje
datos_final <- datos_final %>%
  group_by(campus) %>%
  mutate(
    porcentaje = (n / sum(n)) * 100
  ) %>%
  ungroup()

# 7. Colores por campus
colores_campus <- c(
  "Todos" = "#7AA6C9",
  "Bucaramanga" = "#A2CFFE",
  "Cucuta" = "#FFD1DC",
  "Valledupar" = "#AAF0D1"
)

etiquetas_campus <- c(
  "Todos" = "Todos",
  "Bucaramanga" = "Bucaramanga",
  "Cucuta" = "Cúcuta",
  "Valledupar" = "Valledupar"
)

# 8. Crear gráfico con cambio de color por campus
fig <- plot_ly()

for (i in seq_along(niveles_campus)) {
  camp <- niveles_campus[i]
  
  df <- datos_final %>%
    filter(campus == camp)
  
  fig <- fig %>%
    add_trace(
      data = df,
      x = ~tip_familia,
      y = ~porcentaje,
      type = "bar",
      marker = list(color = colores_campus[[camp]]),
      text = ~paste0(round(porcentaje,1), "%"),
      textposition = "outside",
      customdata = ~n,
      hovertemplate = paste(
        "<b>Tipología:</b> %{x}<br>",
        "<b>Porcentaje:</b> %{y:.1f}%<br>",
        "<b>Frecuencia:</b> %{customdata}<extra></extra>"
      ),
      visible = ifelse(i == 1, TRUE, FALSE),
      name = etiquetas_campus[[camp]]
    )
}

# 9. Dropdown
botones <- lapply(seq_along(niveles_campus), function(i) {
  vis <- rep(FALSE, length(niveles_campus))
  vis[i] <- TRUE
  
  list(
    method = "update",
    args = list(
      list(visible = vis),
      list(title = paste("Tipología familiar de origen -", etiquetas_campus[[niveles_campus[i]]]))
    ),
    label = etiquetas_campus[[niveles_campus[i]]]
  )
})

# 10. Layout final
fig %>%
  layout(
    title = "Tipología familiar de origen - Todos",
    xaxis = list(title = "Tipología familiar"),
    yaxis = list(title = "Porcentaje (%)"),
    showlegend = FALSE,
    updatemenus = list(
      list(
        type = "dropdown",
        active = 0,
        x = 1.02,
        y = 0.5,
        xanchor = "left",
        yanchor = "middle",
        buttons = botones
      )
    ),
    margin = list(l = 80, r = 120, t = 60, b = 120)
  )
```

### ¿Con cuántas personas convive?

::: {.callout-note title="Descripción para todos los campus"}
Más de la mitad de los estudiantes (56%) vive en hogares de 3 a 4 integrantes, seguido por un 20.9% que convive con 1 o 2 personas. Los hogares más numerosos (5 a 6 miembros o más) son menos frecuentes, aunque aún representan un grupo importante de estudiantes. Esto indica una tendencia a familias de tamaño medio.
:::

```{r, message=FALSE, warning=FALSE, include=TRUE, echo=FALSE}
library(dplyr)
library(plotly)

# 1. Preparar los datos por campus y ¿Cuál es la tipologia familiar de origen?
datos_plot <- datos %>%
  filter(!is.na(campus) & !is.na(convive) & campus %in% c("Bucaramanga", "Cucuta", "Valledupar")) %>%
  group_by(campus, convive) %>%
  summarise(n = n(), .groups = "drop")

# 2. Agregar grupo "Todos"
todos <- datos %>%
  filter(!is.na(convive)) %>%
  count(convive, name = "n") %>%
  mutate(campus = "Todos")

# 3. Fijar niveles de campus (con "Todos" primero)
niveles_campus <- c("Todos", "Bucaramanga", "Cucuta", "Valledupar")

# 4. Unir todos los datos
datos_final <- bind_rows(datos_plot, todos) %>%
  mutate(campus = factor(campus, levels = niveles_campus))

# 5. Ordenar niveles de 'convive' por frecuencia total (grupo "Todos")
niveles_din_trans <- datos_final %>%
  filter(campus == "Todos") %>%
  arrange(desc(n)) %>%
  pull(convive)

datos_final <- datos_final %>%
  mutate(convive = factor(convive, levels = niveles_din_trans))

# 6. Calcular porcentajes por campus
datos_final <- datos_final %>%
  group_by(campus) %>%
  mutate(
    total_campus = sum(n),
    porcentaje = round((n / total_campus) * 100, 1)
  ) %>%
  ungroup()

# 7. Crear texto personalizado para el hover
datos_final <- datos_final %>%
  mutate(
    hover_text = paste0(
      "<b>", convive, "</b><br>",
      "Campus: ", campus, "<br>",
      "Frecuencia: ", n, "<br>",
      "Porcentaje: ", porcentaje, "%<br>",
      "<extra></extra>"
    )
  )

# 8. Crear gráfico de barras en celeste con filtro y tooltips personalizados
fig <- plot_ly(
  data = datos_final,
  x = ~convive,
  y = ~n,
  type = "bar",
  marker = list(color = "#a6cee3"),
  hovertemplate = ~hover_text,
  transforms = list(
    list(
      type = 'filter',
      target = ~campus,
      operation = '=',
      value = "Todos"
    )
  )
) %>%
layout(
  title = list(
    text = "<b></b>", # negrilla y salto de línea
    font = list(size = 10), # tamaño más pequeño (ajústalo a gusto: 12, 14, 16…)
    x = 0.5,                # centrar
    xanchor = "center"
  ),
  xaxis = list(title = "Con cuántas personas convive"),
  yaxis = list(title = "Número de estudiantes"),
  updatemenus = list(
    list(
      type = 'dropdown',
      active = 0,
      buttons = lapply(niveles_campus, function(c) {
        list(method = "restyle",
             args = list("transforms[0].value", c),
             label = c)
        })
      )
    )
  )

fig

```

### En cuántos cuartos duermen las personas de su hogar

::: {.callout-note title="Descripción para todos los campus"}
La mayoría reside en viviendas de 3 cuartos (44.7%), seguidos por los que habitan en casas con 2 cuartos (26.1%). Un 15.8% vive en hogares con 4 habitaciones, mientras que un porcentaje reducido se distribuye entre 1 cuarto o más de 5 cuartos.
:::

```{r, message=FALSE, warning=FALSE, include=TRUE, echo=FALSE}
library(dplyr)
library(plotly)

# 1. Preparar los datos por campus y En cuántos cuartos duermen las personas de su hogar
datos_plot <- datos %>%
  filter(!is.na(campus) & !is.na(cuartos) & campus %in% c("Bucaramanga", "Cucuta", "Valledupar")) %>%
  group_by(campus, cuartos) %>%
  summarise(n = n(), .groups = "drop")

# 2. Agregar grupo "Todos"
todos <- datos %>%
  filter(!is.na(cuartos)) %>%
  count(cuartos, name = "n") %>%
  mutate(campus = "Todos")

# 3. Fijar niveles de campus (con "Todos" primero)
niveles_campus <- c("Todos", "Bucaramanga", "Cucuta", "Valledupar")

# 4. Unir todos los datos
datos_final <- bind_rows(datos_plot, todos) %>%
  mutate(campus = factor(campus, levels = niveles_campus))

# 5. Ordenar niveles de 'cuartos' por frecuencia total (grupo "Todos")
niveles_din_trans <- datos_final %>%
  filter(campus == "Todos") %>%
  arrange(desc(n)) %>%
  pull(cuartos)

datos_final <- datos_final %>%
  mutate(cuartos = factor(cuartos, levels = niveles_din_trans))

# 6. Calcular porcentajes por campus
datos_final <- datos_final %>%
  group_by(campus) %>%
  mutate(
    total_campus = sum(n),
    porcentaje = round((n / total_campus) * 100, 1)
  ) %>%
  ungroup()

# 7. Crear texto personalizado para el hover
datos_final <- datos_final %>%
  mutate(
    hover_text = paste0(
      "<b>", cuartos, "</b><br>",
      "Campus: ", campus, "<br>",
      "Frecuencia: ", n, "<br>",
      "Porcentaje: ", porcentaje, "%<br>",
      "<extra></extra>"
    )
  )

# 8. Crear gráfico de barras en celeste con filtro y tooltips personalizados
fig <- plot_ly(
  data = datos_final,
  x = ~cuartos,
  y = ~n,
  type = "bar",
  marker = list(color = "#a6cee3"),
  hovertemplate = ~hover_text,
  transforms = list(
    list(
      type = 'filter',
      target = ~campus,
      operation = '=',
      value = "Todos"
    )
  )
) %>%
layout(
  title = list(
    text = "<b></b>", # negrilla y salto de línea
    font = list(size = 10), # tamaño más pequeño (ajústalo a gusto: 12, 14, 16…)
    x = 0.5,                # centrar
    xanchor = "center"
  ),
  xaxis = list(title = "En cuántos cuartos duermen las personas"),
  yaxis = list(title = "Número de estudiantes"),
  updatemenus = list(
    list(
      type = 'dropdown',
      active = 0,
      buttons = lapply(niveles_campus, function(c) {
        list(method = "restyle",
             args = list("transforms[0].value", c),
             label = c)
        })
      )
    )
  )

fig

```

### ¿Tiene hijos?

::: {.callout-note title="Descripción para todos los campus"}
La gran mayoría de los estudiantes no tiene hijos (97%), mientras que un pequeño grupo equivalente al 3% sí es padre o madre.
:::

```{r, message=FALSE, warning=FALSE, include=TRUE, echo=FALSE}
library(dplyr)
library(plotly)
library(RColorBrewer)

# 1. Preparar los datos por campus y ¿Tiene hijos?
datos_plot <- datos %>%
  filter(!is.na(campus), !is.na(tiene_hijos), campus %in% c("Bucaramanga", "Cucuta", "Valledupar")) %>%
  group_by(campus, tiene_hijos) %>%
  summarise(n = n(), .groups = "drop")

# 2. Agregar grupo "Todos"
todos <- datos %>%
  filter(!is.na(tiene_hijos)) %>%
  count(tiene_hijos, name = "n") %>%
  mutate(campus = "Todos")

# 3. Fijar niveles de campus (con "Todos" primero)
niveles_campus <- c("Todos", "Bucaramanga", "Cucuta", "Valledupar")

# 4. Unir todos los datos
datos_final <- bind_rows(datos_plot, todos) %>%
  mutate(campus = factor(campus, levels = niveles_campus))

# 5. Crear gráfico de pastel con filtro
fig <- plot_ly(
  data = datos_final,
  labels = ~tiene_hijos,
  values = ~n,
  type = "pie",
  textinfo = "label+percent",
  hoverinfo = "label+percent+value",
  marker = list(colors = brewer.pal(8, "Pastel1")),
  rotation = 90,
  transforms = list(
    list(
      type = 'filter',
      target = ~campus,
      operation = '=',
      value = "Todos"
    )
  )
) %>%
layout(
    title = list(
      text = "<b></b>",
      font = list(size = 10),
      x = 0.5, xanchor = "center"
    ),
    updatemenus = list(                         # <--- AQUÍ va el menú
      list(
        type = "dropdown",
        active = 0,
        buttons = lapply(niveles_campus, function(c) {
          list(
            method = "restyle",
            args = list("transforms[0].value", c),  # apunta al 1er transform
            label = c
          )
        })
      )
    )
  )
fig
```

### ¿Cuántos hijos tiene?

::: {.callout-note title="Descripción para todos los campus"}
La distribución del número de hijos evidencia que la gran mayoría de los estudiantes no tiene hijos (97.7%), lo que confirma que se trata principalmente de población joven en etapa inicial de formación universitaria.

La presencia de estudiantes con hijos es poca: apenas un 2.1% tiene un hijo y proporciones aún menores reportan dos o más. Este comportamiento sugiere bajas cargas familiares directas, lo que puede favorecer la dedicación académica, aunque existe un grupo reducido que podría requerir apoyos diferenciados para compatibilizar sus responsabilidades familiares con la vida universitaria.
:::

```{r, message=FALSE, warning=FALSE, include=TRUE, echo=FALSE}
library(dplyr)
library(plotly)
library(stringr)

# 1. Preparar datos por campus y número de hijos
datos_plot <- datos %>%
  filter(
    !is.na(campus),
    !is.na(num_hijos),
    campus %in% c("Bucaramanga", "Cucuta", "Valledupar")
  ) %>%
  mutate(
    num_hijos = str_trim(as.character(num_hijos))
  ) %>%
  count(campus, num_hijos, name = "n")

# 2. Agregar grupo "Todos"
todos <- datos %>%
  filter(!is.na(num_hijos)) %>%
  mutate(
    num_hijos = str_trim(as.character(num_hijos))
  ) %>%
  count(num_hijos, name = "n") %>%
  mutate(campus = "Todos")

# 3. Orden de campus
niveles_campus <- c("Todos", "Bucaramanga", "Cucuta", "Valledupar")

# 4. Unir y calcular porcentajes
datos_final <- bind_rows(datos_plot, todos) %>%
  mutate(campus = factor(campus, levels = niveles_campus)) %>%
  group_by(campus) %>%
  mutate(pct = n / sum(n) * 100) %>%
  ungroup()

# 5. Ordenar categorías según "Todos"
orden_hijos <- datos_final %>%
  filter(campus == "Todos") %>%
  arrange(as.numeric(num_hijos)) %>%
  pull(num_hijos)

datos_final <- datos_final %>%
  mutate(num_hijos = factor(num_hijos, levels = unique(orden_hijos)))

# 6. Colores por campus
colores_campus <- c(
  "Todos" = "#7AA6C9",
  "Bucaramanga" = "#A2CFFE",
  "Cucuta" = "#FFD1DC",
  "Valledupar" = "#AAF0D1"
)

etiquetas_campus <- c(
  "Todos" = "Todos",
  "Bucaramanga" = "Bucaramanga",
  "Cucuta" = "Cúcuta",
  "Valledupar" = "Valledupar"
)

# 7. Crear una traza por campus para cambio de color
fig <- plot_ly()

for (i in seq_along(niveles_campus)) {
  camp <- niveles_campus[i]
  
  df <- datos_final %>%
    filter(campus == camp)
  
  fig <- fig %>%
    add_trace(
      data = df,
      x = ~num_hijos,
      y = ~pct,
      type = "bar",
      marker = list(color = colores_campus[[camp]]),
      text = ~paste0(round(pct, 1), "%"),
      textposition = "outside",
      customdata = ~n,
      hovertemplate = paste(
        "<b>Número de hijos:</b> %{x}<br>",
        "<b>Porcentaje:</b> %{y:.1f}%<br>",
        "<b>Frecuencia:</b> %{customdata}<extra></extra>"
      ),
      visible = ifelse(i == 1, TRUE, FALSE),
      name = etiquetas_campus[[camp]]
    )
}

# 8. Botones del dropdown
botones <- lapply(seq_along(niveles_campus), function(i) {
  vis <- rep(FALSE, length(niveles_campus))
  vis[i] <- TRUE
  
  list(
    method = "update",
    args = list(
      list(visible = vis),
      list(title = paste("Número de hijos -", etiquetas_campus[[niveles_campus[i]]]))
    ),
    label = etiquetas_campus[[niveles_campus[i]]]
  )
})

# 9. Layout final
fig %>%
  layout(
    title = "Número de hijos - Todos",
    xaxis = list(title = "Número de hijos"),
    yaxis = list(title = "Porcentaje (%)"),
    showlegend = FALSE,
    updatemenus = list(
      list(
        type = "dropdown",
        active = 0,
        x = 1.02,
        y = 0.5,
        xanchor = "left",
        yanchor = "middle",
        direction = "down",
        buttons = botones
      )
    ),
    margin = list(l = 80, r = 120, t = 60, b = 80)
  )
```

## Diversidad y Pertenencia a grupos poblacionales

### Grupo poblacional

::: {.callout-note title="Descripción para todos los campus"}
Entre los estudiantes de nuevo ingreso, se observa que cerca de un tercio de ellos, específicamente el 27.3%, manifestó identificarse con algún grupo poblacional, mientras que la mayoría (72.6%) no lo hace.
:::

```{r, message=FALSE, warning=FALSE, include=TRUE, echo=FALSE}
library(dplyr)
library(plotly)
library(RColorBrewer)

# 1. Preparar los datos por campus y Grupos poblacionales
datos_plot <- datos %>%
  filter(!is.na(campus), !is.na(grupo_pobl), campus %in% c("Bucaramanga", "Cucuta", "Valledupar")) %>%
  group_by(campus, grupo_pobl) %>%
  summarise(n = n(), .groups = "drop")

# 2. Agregar grupo "Todos"
todos <- datos %>%
  filter(!is.na(grupo_pobl)) %>%
  count(grupo_pobl, name = "n") %>%
  mutate(campus = "Todos")

# 3. Fijar niveles de campus (con "Todos" primero)
niveles_campus <- c("Todos", "Bucaramanga", "Cucuta", "Valledupar")

# 4. Unir todos los datos
datos_final <- bind_rows(datos_plot, todos) %>%
  mutate(campus = factor(campus, levels = niveles_campus))

# 5. Crear gráfico de pastel con filtro
fig <- plot_ly(
  data = datos_final,
  labels = ~grupo_pobl,
  values = ~n,
  type = "pie",
  textinfo = "label+percent",
  hoverinfo = "label+percent+value",
  marker = list(colors = brewer.pal(8, "Pastel1")),
  rotation = 90,
  transforms = list(
    list(
      type = 'filter',
      target = ~campus,
      operation = '=',
      value = "Todos"
    )
  )
) %>%
layout(
    title = list(
      text = "<b></b>",
      font = list(size = 10),
      x = 0.5, xanchor = "center"
    ),
    updatemenus = list(                         # <--- AQUÍ va el menú
      list(
        type = "dropdown",
        active = 0,
        buttons = lapply(niveles_campus, function(c) {
          list(
            method = "restyle",
            args = list("transforms[0].value", c),  # apunta al 1er transform
            label = c
          )
        })
      )
    )
  )
fig

```

### ¿A cuál de los siguientes grupos poblacionales considera usted que pertenece?

::: {.callout-note title="Descripción para todos los campus"}
El análisis de los grupos poblacionales muestra una **concentración clara en pocos grupos**. Destaca en primer lugar la **población víctima del conflicto (19.3%)**, seguida por los **grupos étnicos (18%)** y las **culturas urbanas (13.8%)**, lo que indica que una proporción importante de estudiantes pertenece a contextos sociales con características culturales o históricas particulares.

En un segundo nivel aparecen la **población desmovilizada (10.1%)**, la **población campesina (9.5%)** y la **población desplazada o desvinculada del conflicto armado (8.3%)**, evidenciando la presencia de trayectorias marcadas por dinámicas territoriales y sociales complejas.

Los demás grupos presentan participaciones menores, como **LGBTIQ+ (3.7%)**, **talentos excepcionales (2.5%)**, **migrantes (1.8%)**, **habitantes de frontera (1.5%)**, **personas con discapacidad (0.9%)** y **población en pobreza (0.9%)**, lo que sugiere una menor representación relativa, aunque igualmente relevante para la atención institucional.
:::

```{r, message=FALSE, warning=FALSE, include=TRUE, echo=FALSE}
library(dplyr)
library(plotly)
library(stringr)

# 1. Preparar los datos por campus y grupo poblacional
datos_plot <- datos %>%
  filter(
    !is.na(campus),
    !is.na(grupo_pert),
    campus %in% c("Bucaramanga", "Cucuta", "Valledupar"),
    grupo_pert != "No pertenece a ningún grupo poblacional"
  ) %>%
  mutate(
    grupo_pert = str_trim(as.character(grupo_pert))
  ) %>%
  count(campus, grupo_pert, name = "n")

# 2. Agregar grupo "Todos"
todos <- datos %>%
  filter(
    !is.na(grupo_pert),
    grupo_pert != "No pertenece a ningún grupo poblacional"
  ) %>%
  mutate(
    grupo_pert = str_trim(as.character(grupo_pert))
  ) %>%
  count(grupo_pert, name = "n") %>%
  mutate(campus = "Todos")

# 3. Fijar niveles de campus
niveles_campus <- c("Todos", "Bucaramanga", "Cucuta", "Valledupar")

# 4. Unir datos
datos_final <- bind_rows(datos_plot, todos) %>%
  mutate(campus = factor(campus, levels = niveles_campus))

# 5. Ordenar niveles de grupo_pert según "Todos"
niveles_grupo_pert <- datos_final %>%
  filter(campus == "Todos") %>%
  arrange(desc(n)) %>%
  pull(grupo_pert)

datos_final <- datos_final %>%
  mutate(grupo_pert = factor(grupo_pert, levels = niveles_grupo_pert))

# 6. Calcular porcentaje por campus
datos_final <- datos_final %>%
  group_by(campus) %>%
  mutate(
    porcentaje = (n / sum(n)) * 100
  ) %>%
  ungroup()

# 7. Colores por campus
colores_campus <- c(
  "Todos" = "#7AA6C9",
  "Bucaramanga" = "#A2CFFE",
  "Cucuta" = "#FFD1DC",
  "Valledupar" = "#AAF0D1"
)

etiquetas_campus <- c(
  "Todos" = "Todos",
  "Bucaramanga" = "Bucaramanga",
  "Cucuta" = "Cúcuta",
  "Valledupar" = "Valledupar"
)

# 8. Crear una traza por campus para que cambie color
fig <- plot_ly()

for (i in seq_along(niveles_campus)) {
  camp <- niveles_campus[i]
  
  df <- datos_final %>%
    filter(campus == camp)
  
  fig <- fig %>%
    add_trace(
      data = df,
      x = ~grupo_pert,
      y = ~porcentaje,
      type = "bar",
      marker = list(color = colores_campus[[camp]]),
      text = ~paste0(round(porcentaje, 1), "%"),
      textposition = "outside",
      customdata = ~n,
      hovertemplate = paste(
        "<b>Grupo poblacional:</b> %{x}<br>",
        "<b>Porcentaje:</b> %{y:.1f}%<br>",
        "<b>Frecuencia:</b> %{customdata}<extra></extra>"
      ),
      visible = ifelse(i == 1, TRUE, FALSE),
      name = etiquetas_campus[[camp]]
    )
}

# 9. Botones dropdown
botones <- lapply(seq_along(niveles_campus), function(i) {
  vis <- rep(FALSE, length(niveles_campus))
  vis[i] <- TRUE
  
  list(
    method = "update",
    args = list(
      list(visible = vis),
      list(title = paste("Grupos poblacionales -", etiquetas_campus[[niveles_campus[i]]]))
    ),
    label = etiquetas_campus[[niveles_campus[i]]]
  )
})

# 10. Layout final
fig %>%
  layout(
    title = "Grupos poblacionales - Todos",
    xaxis = list(title = "Grupos poblacionales"),
    yaxis = list(title = "Porcentaje (%)"),
    showlegend = FALSE,
    updatemenus = list(
      list(
        type = "dropdown",
        active = 0,
        x = 1.02,
        y = 0.5,
        xanchor = "left",
        yanchor = "middle",
        direction = "down",
        buttons = botones
      )
    ),
    margin = list(l = 80, r = 120, t = 60, b = 120)
  )
```

### ¿A cuál de los siguientes grupos étnicos pertenece?

::: {.callout-note title="Descripción para todos los campus"}
La distribución de pertenencia a grupos étnicos muestra una **concentración clara en dos grupos principales**. Predominan los **pueblos indígenas (51%)**, seguidos por las **comunidades negras, afrocolombianas (43.5%)**, lo que evidencia que la gran mayoría de estudiantes que reportan pertenencia étnica se identifican con estos dos colectivos.

En menor proporción aparecen los **mestizos (3.2%)** y las **poblaciones raizales (1.6%)**, con participaciones más bajas.
:::

```{r, message=FALSE, warning=FALSE, include=TRUE, echo=FALSE}
library(dplyr)
library(plotly)
library(stringr)

# 1. Preparar datos (solo quienes sí pertenecen)
datos_plot <- datos %>%
  mutate(
    grupo_etn = str_trim(as.character(grupo_etn))
  ) %>%
  filter(
    !is.na(campus),
    !is.na(grupo_etn),
    campus %in% c("Bucaramanga", "Cucuta", "Valledupar"),
    !grupo_etn %in% c("0", "Ninguno", "No pertenece", "", "No aplica")
  ) %>%
  count(campus, grupo_etn, name = "n")

# 2. Grupo "Todos"
todos <- datos %>%
  mutate(
    grupo_etn = str_trim(as.character(grupo_etn))
  ) %>%
  filter(
    !is.na(grupo_etn),
    !grupo_etn %in% c("0", "Ninguno", "No pertenece", "", "No aplica")
  ) %>%
  count(grupo_etn, name = "n") %>%
  mutate(campus = "Todos")

# 3. Niveles de campus
niveles_campus <- c("Todos", "Bucaramanga", "Cucuta", "Valledupar")

# 4. Unir
datos_final <- bind_rows(datos_plot, todos) %>%
  mutate(campus = factor(campus, levels = niveles_campus)) %>%
  filter(n > 0)

# 5. Ordenar categorías según "Todos"
niveles_grupo <- datos_final %>%
  filter(campus == "Todos") %>%
  arrange(desc(n)) %>%
  pull(grupo_etn)

datos_final <- datos_final %>%
  mutate(grupo_etn = factor(grupo_etn, levels = niveles_grupo))

# 6. Calcular porcentaje
datos_final <- datos_final %>%
  group_by(campus) %>%
  mutate(pct = (n / sum(n)) * 100) %>%
  ungroup()

# 7. Colores por campus
colores <- c(
  "Todos" = "#7AA6C9",
  "Bucaramanga" = "#A2CFFE",
  "Cucuta" = "#FFD1DC",
  "Valledupar" = "#AAF0D1"
)

labels_campus <- c(
  "Todos" = "Todos",
  "Bucaramanga" = "Bucaramanga",
  "Cucuta" = "Cúcuta",
  "Valledupar" = "Valledupar"
)

# 8. Crear gráfico
fig <- plot_ly()

for (i in seq_along(niveles_campus)) {
  camp <- niveles_campus[i]
  
  df <- datos_final %>%
    filter(campus == camp)
  
  fig <- fig %>%
    add_trace(
      data = df,
      x = ~pct,
      y = ~reorder(grupo_etn, pct),
      type = "bar",
      orientation = "h",
      marker = list(color = colores[[camp]]),
      text = ~paste0(round(pct, 1), "%"),
      textposition = "outside",
      customdata = ~n,
      hovertemplate = paste(
        "<b>Grupo étnico:</b> %{y}<br>",
        "<b>Porcentaje:</b> %{x:.1f}%<br>",
        "<b>Frecuencia:</b> %{customdata}<extra></extra>"
      ),
      visible = ifelse(i == 1, TRUE, FALSE),
      name = labels_campus[[camp]]
    )
}

# 9. Dropdown
botones <- lapply(seq_along(niveles_campus), function(i) {
  vis <- rep(FALSE, length(niveles_campus))
  vis[i] <- TRUE
  
  list(
    method = "update",
    args = list(
      list(visible = vis),
      list(title = paste("Grupos étnicos -", labels_campus[[niveles_campus[i]]]))
    ),
    label = labels_campus[[niveles_campus[i]]]
  )
})

# 10. Layout final
fig %>%
  layout(
    title = "Grupos étnicos - Todos",
    xaxis = list(title = "Porcentaje (%)"),
    yaxis = list(title = ""),
    showlegend = FALSE,
    updatemenus = list(
      list(
        type = "dropdown",
        active = 0,
        x = 1.02,
        y = 0.5,
        xanchor = "left",
        yanchor = "middle",
        buttons = botones
      )
    ),
    margin = list(l = 180, r = 120, t = 60, b = 40)
  )
```

### Comunidad indígena a la que pertenece

::: {.callout-note title="Descripción para todos los campus"}
La distribución de pertenencia a comunidades indígenas muestra una **concentración en pocos grupos específicos**. Destaca principalmente la comunidad **Wayúu**, que registra la mayor participación (**31.3%**), seguida por la comunidad **Kankuama (15.6%)** y la comunidad **Zenú (9.4%)**.

En un segundo nivel aparecen comunidades como **San Martín de Amacayacu**, **Resguardo indígena provincial Barrancas La Guajira** y **Chimila**, cada una con participaciones cercanas al **6.2%**. Las demás comunidades presentan proporciones menores, alrededor del **3.1%**, lo que evidencia una representación más dispersa pero significativa.
:::

```{r, message=FALSE, warning=FALSE, include=TRUE, echo=FALSE}
library(dplyr)
library(plotly)
library(stringr)

# 1. Preparar datos (limpiando valores inválidos)
datos_plot <- datos %>%
  mutate(etnia_ind = str_trim(as.character(etnia_ind))) %>%
  filter(
    !is.na(campus),
    !is.na(etnia_ind),
    campus %in% c("Bucaramanga", "Cucuta", "Valledupar"),
    !etnia_ind %in% c("0", "Ninguno", "No pertenece", "", "No aplica")
  ) %>%
  count(campus, etnia_ind, name = "n")

# 2. Grupo "Todos"
todos <- datos %>%
  mutate(etnia_ind = str_trim(as.character(etnia_ind))) %>%
  filter(
    !is.na(etnia_ind),
    !etnia_ind %in% c("0", "Ninguno", "No pertenece", "", "No aplica")
  ) %>%
  count(etnia_ind, name = "n") %>%
  mutate(campus = "Todos")

# 3. Niveles de campus
niveles_campus <- c("Todos", "Bucaramanga", "Cucuta", "Valledupar")

# 4. Unir datos
datos_final <- bind_rows(datos_plot, todos) %>%
  mutate(campus = factor(campus, levels = niveles_campus))

# 5. Ordenar categorías según "Todos"
niveles_etnia <- datos_final %>%
  filter(campus == "Todos") %>%
  arrange(desc(n)) %>%
  pull(etnia_ind)

datos_final <- datos_final %>%
  mutate(etnia_ind = factor(etnia_ind, levels = niveles_etnia))

# 6. Calcular porcentaje
datos_final <- datos_final %>%
  group_by(campus) %>%
  mutate(pct = (n / sum(n)) * 100) %>%
  ungroup()

# 7. Colores por campus
colores <- c(
  "Todos" = "#7AA6C9",
  "Bucaramanga" = "#A2CFFE",
  "Cucuta" = "#FFD1DC",
  "Valledupar" = "#AAF0D1"
)

labels_campus <- c(
  "Todos" = "Todos",
  "Bucaramanga" = "Bucaramanga",
  "Cucuta" = "Cúcuta",
  "Valledupar" = "Valledupar"
)

# 8. Crear gráfico
fig <- plot_ly()

for (i in seq_along(niveles_campus)) {
  camp <- niveles_campus[i]
  
  df <- datos_final %>%
    filter(campus == camp)
  
  fig <- fig %>%
    add_trace(
      data = df,
      x = ~pct,
      y = ~reorder(etnia_ind, pct),
      type = "bar",
      orientation = "h",
      marker = list(color = colores[[camp]]),
      text = ~paste0(round(pct, 1), "%"),
      textposition = "outside",
      customdata = ~n,
      hovertemplate = paste(
        "<b>Comunidad indígena:</b> %{y}<br>",
        "<b>Porcentaje:</b> %{x:.1f}%<br>",
        "<b>Frecuencia:</b> %{customdata}<extra></extra>"
      ),
      visible = ifelse(i == 1, TRUE, FALSE),
      name = labels_campus[[camp]]
    )
}

# 9. Dropdown
botones <- lapply(seq_along(niveles_campus), function(i) {
  vis <- rep(FALSE, length(niveles_campus))
  vis[i] <- TRUE
  
  list(
    method = "update",
    args = list(
      list(visible = vis),
      list(title = paste("Comunidades indígenas -", labels_campus[[niveles_campus[i]]]))
    ),
    label = labels_campus[[niveles_campus[i]]]
  )
})

# 10. Layout final
fig %>%
  layout(
    title = "Comunidades indígenas - Todos",
    xaxis = list(title = "Porcentaje (%)"),
    yaxis = list(title = ""),
    showlegend = FALSE,
    updatemenus = list(
      list(
        type = "dropdown",
        active = 0,
        x = 1.02,
        y = 0.5,
        xanchor = "left",
        yanchor = "middle",
        buttons = botones
      )
    ),
    margin = list(l = 180, r = 120, t = 60, b = 40)
  )
```

## Perfil económico y Académico de los padres

### ¿Quién cubre sus gastos de matrícula?

::: {.callout-note title="Descripción para todos los campus"}
En el plano económico, la financiación de la matrícula recae principalmente en el núcleo familiar. Aproximadamente el **45.7% de los estudiantes** depende de sus **padres**, constituyéndose en la principal fuente de apoyo. Le siguen quienes financian sus estudios con el respaldo exclusivo del **padre (alrededor del 20.8%)** y de la **madre (cerca del 14%)**.

Las alternativas externas presentan una menor participación. La **financiación mediante entidades financieras** representa cerca del **7%**, mientras que la **financiación propia** alcanza aproximadamente el **6.6%**. Por su parte, los apoyos provenientes de **otros familiares** corresponden a cerca del **5.2%**, y las **becas** tienen una incidencia marginal, cercana al **0.7%**.
:::

```{r, message=FALSE, warning=FALSE, include=TRUE, echo=FALSE}
library(dplyr)
library(plotly)

# 1. Preparar los datos por campus y ¿Quién cubre sus gastos de matrícula?
datos_plot <- datos %>%
  filter(!is.na(campus) & !is.na(gastos_mat) & campus %in% c("Bucaramanga", "Cucuta", "Valledupar")) %>%
  group_by(campus, gastos_mat) %>%
  summarise(n = n(), .groups = "drop")

# 2. Agregar grupo "Todos"
todos <- datos %>%
  filter(!is.na(gastos_mat)) %>%
  count(gastos_mat, name = "n") %>%
  mutate(campus = "Todos")

# 3. Fijar niveles de campus (con "Todos" primero)
niveles_campus <- c("Todos", "Bucaramanga", "Cucuta", "Valledupar")

# 4. Unir todos los datos
datos_final <- bind_rows(datos_plot, todos) %>%
  mutate(campus = factor(campus, levels = niveles_campus))

# 5. Ordenar niveles de 'gastos_mat' por frecuencia total (grupo "Todos")
niveles_din_trans <- datos_final %>%
  filter(campus == "Todos") %>%
  arrange(desc(n)) %>%
  pull(gastos_mat)

datos_final <- datos_final %>%
  mutate(gastos_mat = factor(gastos_mat, levels = niveles_din_trans))

# 6. Calcular porcentajes por campus
datos_final <- datos_final %>%
  group_by(campus) %>%
  mutate(
    total_campus = sum(n),
    porcentaje = round((n / total_campus) * 100, 1)
  ) %>%
  ungroup()

# 7. Crear texto personalizado para el hover
datos_final <- datos_final %>%
  mutate(
    hover_text = paste0(
      "<b>", gastos_mat, "</b><br>",
      "Campus: ", campus, "<br>",
      "Frecuencia: ", n, "<br>",
      "Porcentaje: ", porcentaje, "%<br>",
      "<extra></extra>"
    )
  )

# 8. Crear gráfico de barras en celeste con filtro y tooltips personalizados
fig <- plot_ly(
  data = datos_final,
  x = ~gastos_mat,
  y = ~n,
  type = "bar",
  marker = list(color = "#a6cee3"),
  hovertemplate = ~hover_text,
  transforms = list(
    list(
      type = 'filter',
      target = ~campus,
      operation = '=',
      value = "Todos"
    )
  )
) %>%
layout(
  title = list(
    text = "<b></b>", # negrilla y salto de línea
    font = list(size = 10), # tamaño más pequeño (ajústalo a gusto: 12, 14, 16…)
    x = 0.5,                # centrar
    xanchor = "center"
  ),
  xaxis = list(title = "Gastos de matrícula"),
  yaxis = list(title = "Número de estudiantes"),
  updatemenus = list(
    list(
      type = 'dropdown',
      active = 0,
      buttons = lapply(niveles_campus, function(c) {
        list(method = "restyle",
             args = list("transforms[0].value", c),
             label = c)
      })
    )
  )
)
fig
```

### ¿Cuál es la forma de pago del semestre en la Universidad?

::: {.callout-note title="Descripción para todos los campus"}
La forma de pago del semestre evidencia una **alta dependencia de recursos propios y familiares**. El **efectivo** se posiciona como el principal mecanismo de financiación (**45.7%**), seguido por el **crédito con alguna entidad financiera (31.5%)**, lo que indica una combinación entre pago directo y endeudamiento como estrategias predominantes.

En menor proporción, se encuentran alternativas como **otros mecanismos de pago (11.4%)** y el **autofinanciamiento (6.4%)**, que reflejan esfuerzos individuales o fuentes complementarias. Por su parte, opciones institucionales como **ICETEX (2.9%)** y **becas (1.2%)** presentan una participación limitada.
:::

```{r, message=FALSE, warning=FALSE, include=TRUE, echo=FALSE}
library(dplyr)
library(plotly)
library(stringr)

# 1. Preparar datos por campus y forma de pago
datos_plot <- datos %>%
  filter(
    !is.na(campus),
    !is.na(pago_sem),
    campus %in% c("Bucaramanga", "Cucuta", "Valledupar")
  ) %>%
  mutate(
    pago_sem = str_trim(as.character(pago_sem))
  ) %>%
  count(campus, pago_sem, name = "n")

# 2. Grupo "Todos"
todos <- datos %>%
  filter(!is.na(pago_sem)) %>%
  mutate(
    pago_sem = str_trim(as.character(pago_sem))
  ) %>%
  count(pago_sem, name = "n") %>%
  mutate(campus = "Todos")

# 3. Orden de campus
niveles_campus <- c("Todos", "Bucaramanga", "Cucuta", "Valledupar")

# 4. Unir datos
datos_final <- bind_rows(datos_plot, todos) %>%
  mutate(campus = factor(campus, levels = niveles_campus))

# 5. Ordenar categorías según "Todos"
niveles_pago <- datos_final %>%
  filter(campus == "Todos") %>%
  arrange(desc(n)) %>%
  pull(pago_sem)

datos_final <- datos_final %>%
  mutate(pago_sem = factor(pago_sem, levels = niveles_pago))

# 6. Calcular porcentaje por campus
datos_final <- datos_final %>%
  group_by(campus) %>%
  mutate(
    porcentaje = (n / sum(n)) * 100
  ) %>%
  ungroup()

# 7. Colores por campus
colores_campus <- c(
  "Todos" = "#7AA6C9",
  "Bucaramanga" = "#A2CFFE",
  "Cucuta" = "#FFD1DC",
  "Valledupar" = "#AAF0D1"
)

etiquetas_campus <- c(
  "Todos" = "Todos",
  "Bucaramanga" = "Bucaramanga",
  "Cucuta" = "Cúcuta",
  "Valledupar" = "Valledupar"
)

# 8. Crear una traza por campus para que cambie el color
fig <- plot_ly()

for (i in seq_along(niveles_campus)) {
  camp <- niveles_campus[i]
  
  df <- datos_final %>%
    filter(campus == camp)
  
  fig <- fig %>%
    add_trace(
      data = df,
      x = ~pago_sem,
      y = ~porcentaje,
      type = "bar",
      marker = list(color = colores_campus[[camp]]),
      text = ~paste0(round(porcentaje, 1), "%"),
      textposition = "outside",
      customdata = ~n,
      hovertemplate = paste(
        "<b>Forma de pago:</b> %{x}<br>",
        "<b>Porcentaje:</b> %{y:.1f}%<br>",
        "<b>Frecuencia:</b> %{customdata}<extra></extra>"
      ),
      visible = ifelse(i == 1, TRUE, FALSE),
      name = etiquetas_campus[[camp]]
    )
}

# 9. Botones dropdown
botones <- lapply(seq_along(niveles_campus), function(i) {
  vis <- rep(FALSE, length(niveles_campus))
  vis[i] <- TRUE
  
  list(
    method = "update",
    args = list(
      list(visible = vis),
      list(title = paste("Forma de pago del semestre -", etiquetas_campus[[niveles_campus[i]]]))
    ),
    label = etiquetas_campus[[niveles_campus[i]]]
  )
})

# 10. Layout final
fig %>%
  layout(
    title = "Forma de pago del semestre - Todos",
    xaxis = list(title = "Forma de pago del semestre"),
    yaxis = list(title = "Porcentaje (%)"),
    showlegend = FALSE,
    updatemenus = list(
      list(
        type = "dropdown",
        active = 0,
        x = 1.02,
        y = 0.5,
        xanchor = "left",
        yanchor = "middle",
        buttons = botones
      )
    ),
    margin = list(l = 80, r = 120, t = 60, b = 120)
  )
```

### Si solicitó ingreso en otras universidades, ¿por qué eligió la Universidad de Santander?

::: {.callout-note title="Descripción para todos los campus"}
Al analizar las motivaciones que llevaron a los estudiantes a elegir la Universidad de Santander, se observa que la **“calidad”** se posiciona como el factor central en la decisión, destacándose con mayor relevancia frente a los demás términos. Este elemento está acompañado por palabras como **“positivas”** y **“referencias”**, lo que evidencia el peso de la percepción institucional y las recomendaciones en el proceso de elección.

Asimismo, términos como **“carrera”**, **“ingreso”** y **“solicitó”** reflejan la relación con la oferta académica y el proceso de admisión, mientras que aparecen factores complementarios como **“colegio”**, **“padres”**, **“visita”** y **“economía”**, que dan cuenta de la influencia del entorno educativo, familiar y de las condiciones económicas.
:::

```{r, message=FALSE, warning=FALSE, include=TRUE, echo=FALSE}
# Instala y carga las librerías necesarias
if(!require(tm)) install.packages("tm", dependencies = TRUE); library(tm)
if(!require(SnowballC)) install.packages("SnowballC", dependencies = TRUE); library(SnowballC)
if(!require(wordcloud2)) install.packages("wordcloud2", dependencies = TRUE); library(wordcloud2)
if(!require(RColorBrewer)) install.packages("RColorBrewer", dependencies = TRUE); library(RColorBrewer)

# ✅ Extraer la variable beligio_udescomo texto
text <- paste(na.omit(datos$eligio_udes), collapse = " ")

# ✅ Crear el corpus
docs <- Corpus(VectorSource(text))

# ✅ Limpieza del texto
toSpace <- content_transformer(function (x, pattern) gsub(pattern, " ", x))
docs <- tm_map(docs, toSpace, "/")
docs <- tm_map(docs, toSpace, "@")
docs <- tm_map(docs, toSpace, "\\|")
docs <- tm_map(docs, toSpace, "'")
docs <- tm_map(docs, toSpace, "`")

docs <- tm_map(docs, removePunctuation)
docs <- tm_map(docs, content_transformer(tolower))
docs <- tm_map(docs, removeNumbers)
docs <- tm_map(docs, removeWords, stopwords("spanish")) 
docs <- tm_map(docs, stripWhitespace)

# ✅ Eliminar palabras poco informativas según tu contexto
docs <- tm_map(docs, removeWords, c("hogar", "tiene", "con", "sin", "ninguno", "ninguna", "por", "porque", "la", "el", "en", "de", "para", 
                          "con", "una", "un", "es", "son", "fue", "muy", 
                          "más", "menos", "solo", "no", "mi", "los", "las", 
                          "del", "al", "se", "su", "sus", "como", "pero", 
                          "que", "le", "udes", "universidad", "santander"))

# ✅ Eliminar caracteres especiales preservando tildes y ñ
removeSpecialChars <- function(x) gsub("[^a-zA-ZáéíóúÁÉÍÓÚñÑ0-9 ]", "", x)
docs <- tm_map(docs, content_transformer(removeSpecialChars))

# ✅ Crear matriz de términos y frecuencias
dtm <- TermDocumentMatrix(docs)
m <- as.matrix(dtm)
v <- sort(rowSums(m), decreasing = TRUE)
d <- data.frame(word = names(v), freq = v)

# ✅ Generar la nube de palabras
wordcloud2(d, color = "random-light", backgroundColor = "white")

```

### Después de cuánto tiempo, de haber terminado el colegio, ingreso a la Universidad (por favor responder en semestres)

::: {.callout-note title="Descripción para todos los campus"}
El tiempo de ingreso a la universidad evidencia una incorporación mayoritariamente inmediata al sistema educativo superior. El **62.4% de los estudiantes** accede **inmediatamente después de finalizar el colegio**, lo que refleja una continuidad directa en su trayectoria académica.

En menor proporción, un **15.7% ingresa dos semestres después**, mientras que un **12% lo hace entre 2 y 3 años después**, indicando la existencia de pausas intermedias antes de iniciar la formación universitaria. Por su parte, un **6.9% tarda más de 4 años** en ingresar, y solo un **3% lo hace tras un semestre de espera**.
:::

```{r, message=FALSE, warning=FALSE, include=TRUE, echo=FALSE}
library(dplyr)
library(plotly)
library(stringr)

# 1. Preparar datos por campus y tiempo de ingreso
datos_plot <- datos %>%
  filter(
    !is.na(campus),
    !is.na(tiempo_ing),
    campus %in% c("Bucaramanga", "Cucuta", "Valledupar")
  ) %>%
  mutate(
    tiempo_ing = str_trim(as.character(tiempo_ing))
  ) %>%
  count(campus, tiempo_ing, name = "n")

# 2. Grupo "Todos"
todos <- datos %>%
  filter(!is.na(tiempo_ing)) %>%
  mutate(
    tiempo_ing = str_trim(as.character(tiempo_ing))
  ) %>%
  count(tiempo_ing, name = "n") %>%
  mutate(campus = "Todos")

# 3. Orden de campus
niveles_campus <- c("Todos", "Bucaramanga", "Cucuta", "Valledupar")

# 4. Unir datos
datos_final <- bind_rows(datos_plot, todos) %>%
  mutate(campus = factor(campus, levels = niveles_campus))

# 5. Ordenar categorías según "Todos"
niveles_tiempo <- datos_final %>%
  filter(campus == "Todos") %>%
  arrange(desc(n)) %>%
  pull(tiempo_ing)

datos_final <- datos_final %>%
  mutate(tiempo_ing = factor(tiempo_ing, levels = niveles_tiempo))

# 6. Calcular porcentaje
datos_final <- datos_final %>%
  group_by(campus) %>%
  mutate(pct = (n / sum(n)) * 100) %>%
  ungroup()

# 7. Colores por campus
colores <- c(
  "Todos" = "#7AA6C9",
  "Bucaramanga" = "#A2CFFE",
  "Cucuta" = "#FFD1DC",
  "Valledupar" = "#AAF0D1"
)

labels_campus <- c(
  "Todos" = "Todos",
  "Bucaramanga" = "Bucaramanga",
  "Cucuta" = "Cúcuta",
  "Valledupar" = "Valledupar"
)

# 8. Crear gráfico
fig <- plot_ly()

for (i in seq_along(niveles_campus)) {
  camp <- niveles_campus[i]
  
  df <- datos_final %>%
    filter(campus == camp) %>%
    arrange(pct)
  
  fig <- fig %>%
    add_trace(
      data = df,
      x = ~pct,
      y = ~reorder(tiempo_ing, pct),
      type = "bar",
      orientation = "h",
      marker = list(color = colores[[camp]]),
      text = ~paste0(round(pct, 1), "%"),
      textposition = "outside",
      customdata = ~n,
      hovertemplate = paste(
        "<b>Tiempo de ingreso:</b> %{y}<br>",
        "<b>Porcentaje:</b> %{x:.1f}%<br>",
        "<b>Frecuencia:</b> %{customdata}<extra></extra>"
      ),
      visible = ifelse(i == 1, TRUE, FALSE),
      name = labels_campus[[camp]]
    )
}

# 9. Dropdown
botones <- lapply(seq_along(niveles_campus), function(i) {
  vis <- rep(FALSE, length(niveles_campus))
  vis[i] <- TRUE
  
  list(
    method = "update",
    args = list(
      list(visible = vis),
      list(title = paste("Tiempo de ingreso a la Universidad -", labels_campus[[niveles_campus[i]]]))
    ),
    label = labels_campus[[niveles_campus[i]]]
  )
})

# 10. Layout final
fig %>%
  layout(
    title = "Tiempo de ingreso a la Universidad - Todos",
    xaxis = list(title = "Porcentaje (%)"),
    yaxis = list(title = ""),
    showlegend = FALSE,
    updatemenus = list(
      list(
        type = "dropdown",
        active = 0,
        x = 1.02,
        y = 0.5,
        xanchor = "left",
        yanchor = "middle",
        direction = "down",
        buttons = botones
      )
    ),
    margin = list(l = 180, r = 120, t = 60, b = 40)
  )
```

### ¿Usted es el primero en su familia inmediata en asistir a la universidad?

::: {.callout-note title="Descripción para todos los campus"}
En el ámbito familiar, un 27.4% de los estudiantes reportó ser el primero en su núcleo inmediato en asistir a la universidad, un dato que refleja un avance en la apertura de oportunidades educativas. Sin embargo, la mayoría (72.6%) proviene de familias donde ya existía experiencia universitaria previa, lo que podría constituir una ventaja en términos de acompañamiento académico y cultural.
:::

```{r, message=FALSE, warning=FALSE, include=TRUE, echo=FALSE}
library(dplyr)
library(plotly)
library(RColorBrewer)

# 1. Preparar los datos por campus y ¿Usted es el primero en su familia inmediata en asistir a la universidad?
datos_plot <- datos %>%
  filter(!is.na(campus), !is.na(prim_univ), campus %in% c("Bucaramanga", "Cucuta", "Valledupar")) %>%
  group_by(campus, prim_univ) %>%
  summarise(n = n(), .groups = "drop")

# 2. Agregar grupo "Todos"
todos <- datos %>%
  filter(!is.na(prim_univ)) %>%
  count(prim_univ, name = "n") %>%
  mutate(campus = "Todos")

# 3. Fijar niveles de campus (con "Todos" primero)
niveles_campus <- c("Todos", "Bucaramanga", "Cucuta", "Valledupar")

# 4. Unir todos los datos
datos_final <- bind_rows(datos_plot, todos) %>%
  mutate(campus = factor(campus, levels = niveles_campus))

# 5. Crear gráfico de pastel con filtro
fig <- plot_ly(
  data = datos_final,
  labels = ~prim_univ,
  values = ~n,
  type = "pie",
  textinfo = "label+percent",
  hoverinfo = "label+percent+value",
  marker = list(colors = brewer.pal(8, "Pastel1")),
  rotation = 270+45,
  transforms = list(
    list(
      type = 'filter',
      target = ~campus,
      operation = '=',
      value = "Todos"
    )
  )
) %>%
layout(
    title = list(
    text = "<b></b>",
    font = list(size = 10),   # ajusta 14 al tamaño que quieras
    x = 0.5, xanchor = "center"
  ),
    updatemenus = list(
      list(
        type = 'dropdown',
        active = 0,
        buttons = lapply(niveles_campus, function(c) {
          list(method = "restyle",
               args = list("transforms.0.value", c),
               label = c)
        })
      )
    )
  )
fig
```

### ¿Cuál es el nivel educativo más alto alcanzado por su padre?

::: {.callout-note title="Descripción para todos los campus"}
El nivel educativo del padre se concentra principalmente en niveles medios. Predomina la **secundaria completa (22.8%)** y la **educación profesional completa (21.8%)**, lo que indica que una proporción importante de estudiantes proviene de hogares con formación académica consolidada.

En un segundo nivel se encuentran la **educación técnica o tecnológica completa (11.4%)** y categorías como **no sabe (8.4%)** y **secundaria incompleta (8.2%)**, lo que evidencia cierta heterogeneidad en la formación.

Los niveles más bajos, como **primaria** y **educación incompleta**, presentan participaciones menores, mientras que el **posgrado (7.3%)** tiene una presencia moderada.
:::

```{r, message=FALSE, warning=FALSE, include=TRUE, echo=FALSE}
library(dplyr)
library(plotly)
library(stringr)

# 1. Preparar datos por campus y nivel educativo del padre
datos_plot <- datos %>%
  filter(
    !is.na(campus),
    !is.na(niv_padre),
    campus %in% c("Bucaramanga", "Cucuta", "Valledupar")
  ) %>%
  mutate(
    niv_padre = str_trim(as.character(niv_padre))
  ) %>%
  count(campus, niv_padre, name = "n")

# 2. Grupo "Todos"
todos <- datos %>%
  filter(!is.na(niv_padre)) %>%
  mutate(
    niv_padre = str_trim(as.character(niv_padre))
  ) %>%
  count(niv_padre, name = "n") %>%
  mutate(campus = "Todos")

# 3. Orden de campus
niveles_campus <- c("Todos", "Bucaramanga", "Cucuta", "Valledupar")

# 4. Unir datos
datos_final <- bind_rows(datos_plot, todos) %>%
  mutate(campus = factor(campus, levels = niveles_campus))

# 5. Ordenar categorías según "Todos"
niveles_padre <- datos_final %>%
  filter(campus == "Todos") %>%
  arrange(desc(n)) %>%
  pull(niv_padre)

datos_final <- datos_final %>%
  mutate(niv_padre = factor(niv_padre, levels = niveles_padre))

# 6. Calcular porcentaje por campus
datos_final <- datos_final %>%
  group_by(campus) %>%
  mutate(
    porcentaje = (n / sum(n)) * 100
  ) %>%
  ungroup()

# 7. Colores por campus
colores_campus <- c(
  "Todos" = "#7AA6C9",
  "Bucaramanga" = "#A2CFFE",
  "Cucuta" = "#FFD1DC",
  "Valledupar" = "#AAF0D1"
)

etiquetas_campus <- c(
  "Todos" = "Todos",
  "Bucaramanga" = "Bucaramanga",
  "Cucuta" = "Cúcuta",
  "Valledupar" = "Valledupar"
)

# 8. Crear una traza por campus para que cambie el color
fig <- plot_ly()

for (i in seq_along(niveles_campus)) {
  camp <- niveles_campus[i]
  
  df <- datos_final %>%
    filter(campus == camp)
  
  fig <- fig %>%
    add_trace(
      data = df,
      x = ~niv_padre,
      y = ~porcentaje,
      type = "bar",
      marker = list(color = colores_campus[[camp]]),
      text = ~paste0(round(porcentaje, 1), "%"),
      textposition = "outside",
      customdata = ~n,
      hovertemplate = paste(
        "<b>Nivel educativo del padre:</b> %{x}<br>",
        "<b>Porcentaje:</b> %{y:.1f}%<br>",
        "<b>Frecuencia:</b> %{customdata}<extra></extra>"
      ),
      visible = ifelse(i == 1, TRUE, FALSE),
      name = etiquetas_campus[[camp]]
    )
}

# 9. Botones dropdown
botones <- lapply(seq_along(niveles_campus), function(i) {
  vis <- rep(FALSE, length(niveles_campus))
  vis[i] <- TRUE
  
  list(
    method = "update",
    args = list(
      list(visible = vis),
      list(title = paste("Nivel educativo del padre -", etiquetas_campus[[niveles_campus[i]]]))
    ),
    label = etiquetas_campus[[niveles_campus[i]]]
  )
})

# 10. Layout final
fig %>%
  layout(
    title = "Nivel educativo del padre - Todos",
    xaxis = list(title = "Nivel educativo del padre"),
    yaxis = list(title = "Porcentaje (%)"),
    showlegend = FALSE,
    updatemenus = list(
      list(
        type = "dropdown",
        active = 0,
        x = 1.02,
        y = 0.5,
        xanchor = "left",
        yanchor = "middle",
        buttons = botones
      )
    ),
    margin = list(l = 80, r = 120, t = 60, b = 140)
  )
```

### ¿Cuál es el nivel educativo más alto alcanzado por su madre?

::: {.callout-note title="Descripción para todos los campus"}
El nivel educativo de la madre presenta una mayor concentración en niveles medios y altos. Predomina la **educación profesional completa (26.7%)**, seguida de la **secundaria completa (20.8%)** y la **educación técnica o tecnológica completa (17.1%)**, lo que indica que una proporción significativa de estudiantes proviene de hogares con formación académica consolidada.

En niveles intermedios se ubican el **posgrado (8.5%)** y la **secundaria incompleta (5.9%)**, mientras que los niveles básicos como **primaria completa e incompleta** tienen una participación menor. Asimismo, categorías como **no sabe** y niveles técnicos incompletos reflejan cierta heterogeneidad en la formación.
:::

```{r, message=FALSE, warning=FALSE, include=TRUE, echo=FALSE}
library(dplyr)
library(plotly)
library(stringr)

# 1. Preparar datos por campus y nivel educativo de la madre
datos_plot <- datos %>%
  filter(
    !is.na(campus),
    !is.na(niv_madre),
    campus %in% c("Bucaramanga", "Cucuta", "Valledupar")
  ) %>%
  mutate(
    niv_madre = str_trim(as.character(niv_madre))
  ) %>%
  count(campus, niv_madre, name = "n")

# 2. Grupo "Todos"
todos <- datos %>%
  filter(!is.na(niv_madre)) %>%
  mutate(
    niv_madre = str_trim(as.character(niv_madre))
  ) %>%
  count(niv_madre, name = "n") %>%
  mutate(campus = "Todos")

# 3. Orden de campus
niveles_campus <- c("Todos", "Bucaramanga", "Cucuta", "Valledupar")

# 4. Unir datos
datos_final <- bind_rows(datos_plot, todos) %>%
  mutate(campus = factor(campus, levels = niveles_campus))

# 5. Ordenar categorías según "Todos"
niveles_madre <- datos_final %>%
  filter(campus == "Todos") %>%
  arrange(desc(n)) %>%
  pull(niv_madre)

datos_final <- datos_final %>%
  mutate(niv_madre = factor(niv_madre, levels = niveles_madre))

# 6. Calcular porcentaje por campus
datos_final <- datos_final %>%
  group_by(campus) %>%
  mutate(
    porcentaje = (n / sum(n)) * 100
  ) %>%
  ungroup()

# 7. Colores por campus
colores_campus <- c(
  "Todos" = "#7AA6C9",
  "Bucaramanga" = "#A2CFFE",
  "Cucuta" = "#FFD1DC",
  "Valledupar" = "#AAF0D1"
)

etiquetas_campus <- c(
  "Todos" = "Todos",
  "Bucaramanga" = "Bucaramanga",
  "Cucuta" = "Cúcuta",
  "Valledupar" = "Valledupar"
)

# 8. Crear una traza por campus para que cambie el color
fig <- plot_ly()

for (i in seq_along(niveles_campus)) {
  camp <- niveles_campus[i]
  
  df <- datos_final %>%
    filter(campus == camp)
  
  fig <- fig %>%
    add_trace(
      data = df,
      x = ~niv_madre,
      y = ~porcentaje,
      type = "bar",
      marker = list(color = colores_campus[[camp]]),
      text = ~paste0(round(porcentaje, 1), "%"),
      textposition = "outside",
      customdata = ~n,
      hovertemplate = paste(
        "<b>Nivel educativo de la madre:</b> %{x}<br>",
        "<b>Porcentaje:</b> %{y:.1f}%<br>",
        "<b>Frecuencia:</b> %{customdata}<extra></extra>"
      ),
      visible = ifelse(i == 1, TRUE, FALSE),
      name = etiquetas_campus[[camp]]
    )
}

# 9. Botones dropdown
botones <- lapply(seq_along(niveles_campus), function(i) {
  vis <- rep(FALSE, length(niveles_campus))
  vis[i] <- TRUE
  
  list(
    method = "update",
    args = list(
      list(visible = vis),
      list(title = paste("Nivel educativo de la madre -", etiquetas_campus[[niveles_campus[i]]]))
    ),
    label = etiquetas_campus[[niveles_campus[i]]]
  )
})

# 10. Layout final
fig %>%
  layout(
    title = "Nivel educativo de la madre - Todos",
    xaxis = list(title = "Nivel educativo de la madre"),
    yaxis = list(title = "Porcentaje (%)"),
    showlegend = FALSE,
    updatemenus = list(
      list(
        type = "dropdown",
        active = 0,
        x = 1.02,
        y = 0.5,
        xanchor = "left",
        yanchor = "middle",
        buttons = botones
      )
    ),
    margin = list(l = 80, r = 120, t = 60, b = 140)
  )
```

## Servicios de Internet y Espacios en el hogar

### ¿Cuenta su hogar con servicio de conexión a internet?

::: {.callout-note title="Descripción para todos los campus"}
En cuanto al acceso a recursos digitales, la gran mayoría de los hogares (93,6%) dispone de conexión a internet, lo que asegura un nivel adecuado de conectividad. Sin embargo, un 6,4% aún no cuenta con este servicio, lo que puede representar limitaciones para el acceso a plataformas virtuales de aprendizaje
:::

```{r, message=FALSE, warning=FALSE, include=TRUE, echo=FALSE}
library(dplyr)
library(plotly)
library(RColorBrewer)

# 1. Preparar los datos por campus y ¿Cuenta su hogar con servicio de conexión a internet?
datos_plot <- datos %>%
  filter(!is.na(campus), !is.na(internet), campus %in% c("Bucaramanga", "Cucuta", "Valledupar")) %>%
  group_by(campus, internet) %>%
  summarise(n = n(), .groups = "drop")

# 2. Agregar grupo "Todos"
todos <- datos %>%
  filter(!is.na(internet)) %>%
  count(internet, name = "n") %>%
  mutate(campus = "Todos")

# 3. Fijar niveles de campus (con "Todos" primero)
niveles_campus <- c("Todos", "Bucaramanga", "Cucuta", "Valledupar")

# 4. Unir todos los datos
datos_final <- bind_rows(datos_plot, todos) %>%
  mutate(campus = factor(campus, levels = niveles_campus))

# 5. Crear gráfico de pastel con filtro
fig <- plot_ly(
  data = datos_final,
  labels = ~internet,
  values = ~n,
  type = "pie",
  textinfo = "label+percent",
  hoverinfo = "label+percent+value",
  marker = list(colors = brewer.pal(8, "Pastel1")),
  rotation = 270+45,
  transforms = list(
    list(
      type = 'filter',
      target = ~campus,
      operation = '=',
      value = "Todos"
    )
  )
) %>%
layout(
title = list(
    text = "<b></b>",
    font = list(size = 10),   # ajusta 14 al tamaño que quieras
    x = 0.5, xanchor = "center"
  ),
    updatemenus = list(
      list(
        type = 'dropdown',
        active = 0,
        buttons = lapply(niveles_campus, function(c) {
          list(method = "restyle",
               args = list("transforms.0.value", c),
               label = c)
        })
      )
    )
  )
fig
```

### ¿Cuenta su hogar con servicio de suscripción de televisión (cable, parabólica o satelital)?

::: {.callout-note title="Descripción para todos los campus"}
El 79,9% de los hogares tiene acceso a televisión por suscripción, frente a un 20,1% que carece de este servicio, evidenciando una diferencia en el acceso a medios de información y entretenimiento.
:::

```{r, message=FALSE, warning=FALSE, include=TRUE, echo=FALSE}
library(dplyr)
library(plotly)
library(RColorBrewer)

# 1. Preparar los datos por campus y ¿Cuenta su hogar con servicio de suscripción de televisión (cable, parabólica o satelital)?
datos_plot <- datos %>%
  filter(!is.na(campus), !is.na(tv_suscrip), campus %in% c("Bucaramanga", "Cucuta", "Valledupar")) %>%
  group_by(campus, tv_suscrip) %>%
  summarise(n = n(), .groups = "drop")

# 2. Agregar grupo "Todos"
todos <- datos %>%
  filter(!is.na(tv_suscrip)) %>%
  count(tv_suscrip, name = "n") %>%
  mutate(campus = "Todos")

# 3. Fijar niveles de campus (con "Todos" primero)
niveles_campus <- c("Todos", "Bucaramanga", "Cucuta", "Valledupar")

# 4. Unir todos los datos
datos_final <- bind_rows(datos_plot, todos) %>%
  mutate(campus = factor(campus, levels = niveles_campus))

# 5. Crear gráfico de pastel con filtro
fig <- plot_ly(
  data = datos_final,
  labels = ~tv_suscrip,
  values = ~n,
  type = "pie",
  textinfo = "label+percent",
  hoverinfo = "label+percent+value",
  marker = list(colors = brewer.pal(8, "Pastel1")),
  rotation = 270+45,
  transforms = list(
    list(
      type = 'filter',
      target = ~campus,
      operation = '=',
      value = "Todos"
    )
  )
) %>%
layout(
title = list(
    text = "<b></b>",
    font = list(size = 10),   # ajusta 14 al tamaño que quieras
    x = 0.5, xanchor = "center"
  ),
    updatemenus = list(
      list(
        type = 'dropdown',
        active = 0,
        buttons = lapply(niveles_campus, function(c) {
          list(method = "restyle",
               args = list("transforms.0.value", c),
               label = c)
        })
      )
    )
  )
fig
```

### ¿Cuántos libros físicos o electrónicos hay en su hogar excluyendo periódicos, revistas,directorios telefónicos y libros del colegio?

::: {.callout-note title="Descripción para todos los campus"}
Respecto a la disponibilidad de material de lectura en los hogares, se observa que más de la mitad de los estudiantes (51,1%) cuenta con entre 0 y 10 libros. Otro 26,8% dispone de entre 11 y 25 libros, mientras que un 14.2% tiene entre 26 y 100, y apenas un 3.85% supera los 100 libros.
:::

```{r, message=FALSE, warning=FALSE, include=TRUE, echo=FALSE}
library(dplyr)
library(plotly)
library(RColorBrewer)

# 1. Preparar los datos por campus y ¿Cuántos libros físicos o electrónicos hay en su hogar excluyendo periódicos, revistas,directorios telefónicos y libros del colegio?
datos_plot <- datos %>%
  filter(!is.na(campus), !is.na(libros), campus %in% c("Bucaramanga", "Cucuta", "Valledupar")) %>%
  group_by(campus, libros) %>%
  summarise(n = n(), .groups = "drop")

# 2. Agregar grupo "Todos"
todos <- datos %>%
  filter(!is.na(libros)) %>%
  count(libros, name = "n") %>%
  mutate(campus = "Todos")

# 3. Fijar niveles de campus (con "Todos" primero)
niveles_campus <- c("Todos", "Bucaramanga", "Cucuta", "Valledupar")

# 4. Unir todos los datos
datos_final <- bind_rows(datos_plot, todos) %>%
  mutate(campus = factor(campus, levels = niveles_campus))

# 5. Crear gráfico de pastel con filtro
fig <- plot_ly(
  data = datos_final,
  labels = ~libros,
  values = ~n,
  type = "pie",
  textinfo = "percent",
  textfont = list(size = 18),   # <- AQUÍ va el tamaño del porcentaje
  hoverinfo = "label+percent+value",
  marker = list(colors = brewer.pal(8, "Pastel1")),
  rotation = 270+45,
  transforms = list(
    list(
      type = 'filter',
      target = ~campus,
      operation = '=',
      value = "Todos"
    )
  )
) %>%
layout(
  title = list(
    text = "<b></b>",
    font = list(size = 18),   # ajusta 14 al tamaño que quieras
    x = 0.5, xanchor = "center"
  ),
    updatemenus = list(
      list(
        type = 'dropdown',
        active = 0,
        buttons = lapply(niveles_campus, function(c) {
          list(method = "restyle",
               args = list("transforms[0].value", c),
               label = c)
        })
      )
    )
  )

fig
```

### ¿Cuánto tiempo al día dedica a leer por entretenimiento?

::: {.callout-note title="Descripción para todos los campus"}
Los hábitos de lectura por entretenimiento evidencian una **baja dedicación de tiempo entre los estudiantes**. El **35.6% manifiesta no leer por entretenimiento**, proporción que se iguala con quienes leen **30 minutos o menos (35.6%)**, lo que indica que cerca de **7 de cada 10 estudiantes presentan una vinculación limitada con la lectura recreativa**.

En niveles intermedios, un **18.1% dedica entre 30 y 60 minutos**, mientras que solo un **7.2% lee entre 1 y 2 horas**, y un **3.5% supera las 2 horas**.
:::

```{r, message=FALSE, warning=FALSE, include=TRUE, echo=FALSE}
library(dplyr)
library(plotly)
library(RColorBrewer)

# 1. Preparar los datos por campus y ¿cuánto tiempo al día dedica a leer por entretenimiento?
datos_plot <- datos %>%
  filter(!is.na(campus), !is.na(tiempo_lect), campus %in% c("Bucaramanga", "Cucuta", "Valledupar")) %>%
  group_by(campus, tiempo_lect) %>%
  summarise(n = n(), .groups = "drop")

# 2. Agregar grupo "Todos"
todos <- datos %>%
  filter(!is.na(tiempo_lect)) %>%
  count(tiempo_lect, name = "n") %>%
  mutate(campus = "Todos")

# 3. Fijar niveles de campus (con "Todos" primero)
niveles_campus <- c("Todos", "Bucaramanga", "Cucuta", "Valledupar")

# 4. Unir todos los datos
datos_final <- bind_rows(datos_plot, todos) %>%
  mutate(campus = factor(campus, levels = niveles_campus))

# 5. Crear gráfico de pastel con filtro
fig <- plot_ly(
  data = datos_final,
  labels = ~tiempo_lect,
  values = ~n,
  type = "pie",
  textinfo = "percent",
  textfont = list(size = 18),   # <- AQUÍ va el tamaño del porcentaje
  hoverinfo = "label+percent+value",
  marker = list(colors = brewer.pal(8, "Pastel1")),
  rotation = 270 + 45,
  transforms = list(
    list(
      type = "filter",
      target = ~campus,
      operation = "=",
      value = "Todos"
    )
  )
) %>%
  layout(
    title = list(
      text = "<b></b>",
      font = list(size = 18),
      x = 0.5, xanchor = "center"
    ),
    updatemenus = list(                         # <--- AQUÍ va el menú
      list(
        type = "dropdown",
        active = 0,
        buttons = lapply(niveles_campus, function(c) {
          list(
            method = "restyle",
            args = list("transforms[0].value", c),  # apunta al 1er transform
            label = c
          )
        })
      )
    )
  )

fig
```

### ¿Cuánto tiempo al día dedica a navegar en internet? Excluya actividades académica

::: {.callout-note title="Descripción para todos los campus"}
El tiempo de uso de internet muestra una **alta intensidad de conexión entre los estudiantes**. La mayor proporción se concentra en quienes navegan **entre 1 y 3 horas (35.5%)**, seguida por un **27.1% que supera las 3 horas**, lo que indica que más del **60% dedica al menos una hora diaria a internet**.

En niveles intermedios, un **23.3% navega entre 30 y 60 minutos**, mientras que un **12.1% lo hace por 30 minutos o menos**. Por su parte, el porcentaje de estudiantes que **no utiliza internet es marginal (1.9%)**.
:::

```{r, message=FALSE, warning=FALSE, include=TRUE, echo=FALSE}
library(dplyr)
library(plotly)
library(RColorBrewer)

# 1. Preparar los datos por campus y ¿cuánto tiempo al día dedica a navegar en internet? Excluya actividades académica
datos_plot <- datos %>%
  filter(!is.na(campus), !is.na(tiemp_net), campus %in% c("Bucaramanga", "Cucuta", "Valledupar")) %>%
  group_by(campus, tiemp_net) %>%
  summarise(n = n(), .groups = "drop")

# 2. Agregar grupo "Todos"
todos <- datos %>%
  filter(!is.na(tiemp_net)) %>%
  count(tiemp_net, name = "n") %>%
  mutate(campus = "Todos")

# 3. Fijar niveles de campus (con "Todos" primero)
niveles_campus <- c("Todos", "Bucaramanga", "Cucuta", "Valledupar")

# 4. Unir todos los datos
datos_final <- bind_rows(datos_plot, todos) %>%
  mutate(campus = factor(campus, levels = niveles_campus))

# 5. Crear gráfico de pastel con filtro
fig <- plot_ly(
  data = datos_final,
  labels = ~tiemp_net,
  values = ~n,
  type = "pie",
  textinfo = "percent",
  textfont = list(size = 18),   # <- AQUÍ va el tamaño del porcentaje
  hoverinfo = "label+percent+value",
  marker = list(colors = brewer.pal(8, "Pastel1")),
  rotation = 270 + 45,
  transforms = list(
    list(
      type = "filter",
      target = ~campus,
      operation = "=",
      value = "Todos"
    )
  )
) %>%
  layout(
    title = list(
      text = "<b></b>",
      font = list(size = 18),
      x = 0.5, xanchor = "center"
    ),
    updatemenus = list(                         # <--- AQUÍ va el menú
      list(
        type = "dropdown",
        active = 0,
        buttons = lapply(niveles_campus, function(c) {
          list(
            method = "restyle",
            args = list("transforms[0].value", c),  # apunta al 1er transform
            label = c
          )
        })
      )
    )
  )

fig
```

### ¿Dispone de un espacio privado para estudiar en casa?

::: {.callout-note title="Descripción para todos los campus"}
El **86% de los estudiantes** reporta contar con un espacio privado para estudiar en casa, lo que constituye una ventaja importante en términos de concentración y desempeño académico. Sin embargo, un **14% no dispone de este recurso**, lo que puede generar desventajas frente a ruidos, falta de privacidad y ambientes menos propicios para el aprendizaje autónomo.
:::

```{r, message=FALSE, warning=FALSE, include=TRUE, echo=FALSE}
library(dplyr)
library(plotly)
library(RColorBrewer)

# 1. Preparar los datos por campus y ¿Dispone de un espacio privado para estudiar en casa?
datos_plot <- datos %>%
  filter(!is.na(campus), !is.na(esp_estud), campus %in% c("Bucaramanga", "Cucuta", "Valledupar")) %>%
  group_by(campus, esp_estud) %>%
  summarise(n = n(), .groups = "drop")

# 2. Agregar grupo "Todos"
todos <- datos %>%
  filter(!is.na(esp_estud)) %>%
  count(esp_estud, name = "n") %>%
  mutate(campus = "Todos")

# 3. Fijar niveles de campus (con "Todos" primero)
niveles_campus <- c("Todos", "Bucaramanga", "Cucuta", "Valledupar")

# 4. Unir todos los datos
datos_final <- bind_rows(datos_plot, todos) %>%
  mutate(campus = factor(campus, levels = niveles_campus))

# 5. Crear gráfico de pastel con filtro
fig <- plot_ly(
  data = datos_final,
  labels = ~esp_estud,
  values = ~n,
  type = "pie",
  textinfo = "label+percent",
  hoverinfo = "label+percent+value",
  marker = list(colors = brewer.pal(8, "Pastel1")),
  rotation = 270+45,
  transforms = list(
    list(
      type = 'filter',
      target = ~campus,
      operation = '=',
      value = "Todos"
    )
  )
) %>%
layout(
  title = list(
    text = "<b></b>",
    font = list(size = 10),   # ajusta 14 al tamaño que quieras
    x = 0.5, xanchor = "center"
  ),
    updatemenus = list(
      list(
        type = 'dropdown',
        active = 0,
        buttons = lapply(niveles_campus, function(c) {
          list(method = "restyle",
               args = list("transforms.0.value", c),
               label = c)
        })
      )
    )
  )

fig
```

### ¿Cuánto tiempo le dedica semanalmente a su jornada de estudios en la Universidad?

::: {.callout-note title="Descripción para todos los campus"}
El tiempo de estudio semanal se concentra principalmente en niveles moderados. El **32.1% de los estudiantes dedica entre 1 y 5 horas**, seguido muy de cerca por un **31.8% que invierte entre 6 y 10 horas**, lo que evidencia que la mayoría mantiene una dedicación académica intermedia fuera de clase.

**A medida que aumenta la intensidad del estudio**, un **18.2% destina entre 11 y 15 horas**, mientras que un **9.6% alcanza entre 16 y 20 horas**. Finalmente, un **8.3% supera las 20 horas semanales**, conformando el grupo con mayor nivel de dedicación.
:::

```{r, message=FALSE, warning=FALSE, include=TRUE, echo=FALSE}
library(dplyr)
library(plotly)
library(RColorBrewer)

# 1. Preparar los datos por campus y jornada de estudios en la Universidad
datos_plot <- datos %>%
  filter(!is.na(campus), !is.na(jorn_univ), campus %in% c("Bucaramanga", "Cucuta", "Valledupar")) %>%
  group_by(campus, jorn_univ) %>%
  summarise(n = n(), .groups = "drop")

# 2. Agregar grupo "Todos"
todos <- datos %>%
  filter(!is.na(jorn_univ)) %>%
  count(jorn_univ, name = "n") %>%
  mutate(campus = "Todos")

# 3. Fijar niveles de campus
niveles_campus <- c("Todos", "Bucaramanga", "Cucuta", "Valledupar")

# 4. Unir todos los datos
datos_final <- bind_rows(datos_plot, todos) %>%
  mutate(campus = factor(campus, levels = niveles_campus))

# 5. Crear gráfico de pastel con filtro
fig <- plot_ly(
  data = datos_final,
  labels = ~jorn_univ,
  values = ~n,
  type = "pie",
  textinfo = "percent",
  textfont = list(size = 18),   # <- AQUÍ va el tamaño del porcentaje
  hoverinfo = "label+percent+value",
  marker = list(colors = brewer.pal(8, "Pastel1")),
  rotation = 315,
  transforms = list(
    list(
      type = "filter",
      target = ~campus,
      operation = "=",
      value = "Todos"
    )
  )
) %>%
  layout(
    title = list(
      text = "<b></b>",
      x = 0.5,
      xanchor = "center"
    ),
    updatemenus = list(
      list(
        type = "dropdown",
        active = 0,
        buttons = lapply(niveles_campus, function(c) {
          list(
            method = "restyle",
            args = list("transforms[0].value", c),
            label = c
          )
        })
      )
    )
  )

fig
```

### ¿Cuánto tiempo permanece en la Universidad?

::: {.callout-note title="Descripción para todos los campus"}
La permanencia de los estudiantes en la universidad se concentra principalmente en el tiempo estrictamente académico. El **58.1% permanece únicamente durante las clases**, lo que evidencia una dinámica centrada en asistir y retirarse sin prolongar su estancia en el campus.

Por su parte, un **21% asiste solo en la mañana**, mientras que un **17.2% permanece todo el día**, lo que sugiere un mayor aprovechamiento de espacios institucionales o actividades complementarias. En contraste, el grupo más reducido corresponde a quienes asisten **solo en la tarde (3.7%)**.
:::

```{r, message=FALSE, warning=FALSE, include=TRUE, echo=FALSE}
library(dplyr)
library(plotly)
library(RColorBrewer)

# 1. Preparar los datos por campus y tiempo de permanencia en la universidad
datos_plot <- datos %>%
  filter(
    !is.na(campus),
    !is.na(tiemp_univ),
    campus %in% c("Bucaramanga", "Cucuta", "Valledupar")
  ) %>%
  group_by(campus, tiemp_univ) %>%
  summarise(n = n(), .groups = "drop")

# 2. Agregar grupo "Todos"
todos <- datos %>%
  filter(!is.na(tiemp_univ)) %>%
  count(tiemp_univ, name = "n") %>%
  mutate(campus = "Todos")

# 3. Fijar niveles de campus
niveles_campus <- c("Todos", "Bucaramanga", "Cucuta", "Valledupar")

# 4. Unir todos los datos
datos_final <- bind_rows(datos_plot, todos) %>%
  mutate(campus = factor(campus, levels = niveles_campus))

# 5. Crear gráfico de pastel con filtro
fig <- plot_ly(
  data = datos_final,
  labels = ~tiemp_univ,
  values = ~n,
  type = "pie",
  textinfo = "percent",
  textfont = list(size = 18),
  hoverinfo = "label+percent+value",
  marker = list(colors = brewer.pal(8, "Pastel1")),
  rotation = 315,
  transforms = list(
    list(
      type = "filter",
      target = ~campus,
      operation = "=",
      value = "Todos"
    )
  )
) %>%
  layout(
    title = list(
      text = "<b></b>",
      font = list(size = 10),
      x = 0.5,
      xanchor = "center"
    ),
    updatemenus = list(
      list(
        type = "dropdown",
        active = 0,
        buttons = lapply(niveles_campus, function(c) {
          list(
            method = "restyle",
            args = list("transforms[0].value", c),
            label = c
          )
        })
      )
    )
  )

fig
```
