---
title: "Sección 2. Aspectos sociodemográficos"
---

## Sesión. Aspectos sociodemográficos

## Movilidad

```{r, message=FALSE, warning=FALSE, include=TRUE, echo=FALSE}
library(readxl)
datos <- read_excel("C:/R-Proyectos/Alerta1_Cx_2025-2/data/Data20252.xlsx")
#View(datos)
attach(datos)
# head(datos)
# str(datos)
# names(datos)
```

```{r, message=FALSE, warning=FALSE, include=TRUE, echo=FALSE}
# Librerias necesarias
#install.packages(c("ggplot2", "psych", "skimr", "summarytools", "corrplot", "ggpubr"))
library(ggplot2)
library(psych)
library(skimr)
library(summarytools)
library(corrplot)
library(tidyr)
library(RColorBrewer)
library(ggpubr)
library(plotly)
library(lattice)
library(Hmisc)
library(skimr)
library(summarytools)
library(base)
library(ggpubr)
library(scales)
library(dplyr)
library(ggrepel)
library(tidyverse)
library(scales)
```

```{r, message=FALSE, warning=FALSE, echo=FALSE}
## Convertir las variables caracter a factor
# Lista de columnas que se convertirán en factores
cols_factor <- c(
  "tipo_doc", "genero", "depto", "ciudad", "barrio", "estrato...12",
  "colegio", "salud", "programa", "pensum", "jornada", "campus", 
  "prog_acad", "sexo_id", "pais", "est_civ", "ciu_orig", "desemp_aca", 
  "leng_ext", "cert_leng", "ingles", "frances", "portug", "aleman", 
  "italiano", "otra_leng", "matema", "comp_lec", "expr_oral", "acompa", 
  "tipo_acomp", "memoria", "comp", "adaptac", "atencion", "analisis", 
  "hab_pub", "est_orat", "expr_amig", "comp_nvos", "transp_hab", 
  "combust", "transp_comp", "comp_dispo", "tip_familia", "grupo_pobl", 
  "grupo_pert", "grupo_etn", "etnia_ind", "pago_sem", "eligio_udes", 
  "prim_univ", "niv_padre", "niv_madre", "internet", "tv_suscrip", 
  "esp_estud", "jorn_univ", "trab_padre", "trab_madre", "bienes_hog", 
  "remunera", "sit_ec_hog", "sust_psic", "tipo_psic", "ayuda_psic", 
  "tipo_ayuda", "fuma", "mot_fuma", "otra_resp", "alcohol", "mot_alc", 
  "ocas_alc", "anticoncep", "tipo_antc", "id_gen", "gen_otro", 
  "orient_sex", "otra_orsex", "enf_diag", "tipo_enf", "medic_enf", 
  "discap", "tipo_disc", "arte_atra", "hab_art", "tipo_art", 
  "aprend_art", "dia_art", "amb_prac", "act_fisica", "lectura", 
  "deporte", "tipo_dep", "otros_dep", "salud_ment", "apoyo_fam", 
  "red_apoyo", "pareja", "rel_pareja", "rel_padres", "fam_origen", 
  "fam_formada"
)

# Convertir solo las columnas que realmente existen
cols_existentes <- intersect(cols_factor, names(datos))
datos[cols_existentes] <- lapply(datos[cols_existentes], as.factor)
```

::: {.callout-warning title="Aclaración importante"}
En los gráficos y filtros, el nombre Cúcuta aparecerá como Cucuta.
:::

### Medio de transporte habitual de su casa a la universidad

::: {.callout-note title="Descripción para todos los campus"}
El **transporte público** es la opción más utilizada (30.6%), seguido muy de cerca por la **motocicleta** (28.3%). Otros medios de uso frecuente son el **carro particular** (14.6%), el **transporte por aplicaciones digitales** (13.9%) y el **desplazamiento a pie** (10.7%). En contraste, el uso de la **bicicleta** es casi nulo (0.6%), lo que muestra una oportunidad para promover el uso de medios de transporte alternativos sostenibles.
:::

```{r, message=FALSE, warning=FALSE, include=TRUE, echo=FALSE}
library(dplyr)
library(plotly)
library(RColorBrewer)

# 1. Preparar los datos por campus y Medio de transporte habitual de su casa a la universidad
datos_plot <- datos %>%
  filter(!is.na(campus), !is.na(transp_hab), campus %in% c("Bucaramanga", "Cucuta", "Valledupar")) %>%
  group_by(campus, transp_hab) %>%
  summarise(n = n(), .groups = "drop")

# 2. Agregar grupo "Todos"
todos <- datos %>%
  filter(!is.na(transp_hab)) %>%
  count(transp_hab, name = "n") %>%
  mutate(campus = "Todos")

# 3. Fijar niveles de campus (con "Todos" primero)
niveles_campus <- c("Todos", "Bucaramanga", "Cucuta", "Valledupar")

# 4. Unir todos los datos
datos_final <- bind_rows(datos_plot, todos) %>%
  mutate(campus = factor(campus, levels = niveles_campus))

# 5. Crear gráfico de pastel con filtro
fig <- plot_ly(
  data = datos_final,
  labels = ~transp_hab,
  values = ~n,
  type = "pie",
  textinfo = "label+percent",
  hoverinfo = "label+percent+value",
  marker = list(colors = brewer.pal(8, "Pastel1")),
  rotation = 270+120,
  transforms = list(
    list(
      type = 'filter',
      target = ~campus,
      operation = '=',
      value = "Todos"
    )
  )
) %>%
  layout(
    title = "Distribución del medio de transporte \nhabitual de su casa a la universidad por campus",
    updatemenus = list(
      list(
        type = 'dropdown',
        active = 0,
        buttons = lapply(niveles_campus, function(c) {
          list(method = "restyle",
               args = list("transforms.0.value", c),
               label = c)
        })
      )
    )
  )

fig
```

### Su vehículo que tipo de combustible utiliza

::: {.callout-note title="Descripción para todos los campus"}
Entre los estudiantes con transporte propio, la **gasolina** domina ampliamente (50%), mientras que combustibles como **diésel** (2%), **híbrido** (1.2%) y **eléctrico** (0.7%) tienen una participación mínima. Es relevante que el 46% no cuenta con transporte propio, lo cual reduce su dependencia directa del combustible y brinda la oportunidad de trabajar es estrageías que fomenten el transporte colectivo.
:::

```{r, message=FALSE, warning=FALSE, include=TRUE, echo=FALSE}
library(dplyr)
library(plotly)
library(RColorBrewer)

# 1. Preparar los datos por campus y tipo de combustible utiliza
datos_plot <- datos %>%
  filter(!is.na(campus), !is.na(combust), campus %in% c("Bucaramanga", "Cucuta", "Valledupar")) %>%
  group_by(campus, combust) %>%
  summarise(n = n(), .groups = "drop")

# 2. Agregar grupo "Todos"
todos <- datos %>%
  filter(!is.na(combust)) %>%
  count(combust, name = "n") %>%
  mutate(campus = "Todos")

# 3. Fijar niveles de campus (con "Todos" primero)
niveles_campus <- c("Todos", "Bucaramanga", "Cucuta", "Valledupar")

# 4. Unir todos los datos
datos_final <- bind_rows(datos_plot, todos) %>%
  mutate(campus = factor(campus, levels = niveles_campus))

# 5. Crear gráfico de pastel con filtro
fig <- plot_ly(
  data = datos_final,
  labels = ~combust,
  values = ~n,
  type = "pie",
  textinfo = "label+percent",
  hoverinfo = "label+percent+value",
  marker = list(colors = brewer.pal(8, "Pastel1")),
  rotation = 270+45,
  transforms = list(
    list(
      type = 'filter',
      target = ~campus,
      operation = '=',
      value = "Todos"
    )
  )
) %>%
  layout(
    title = "Distribución del tipo de combustible \npor campus",
    updatemenus = list(
      list(
        type = 'dropdown',
        active = 0,
        buttons = lapply(niveles_campus, function(c) {
          list(method = "restyle",
               args = list("transforms.0.value", c),
               label = c)
        })
      )
    )
  )

fig
```

### Comparte con otras personas durante el trayecto su medio de transporte habitual

::: {.callout-note title="Descripción para todos los campus"}
El 36.7% de los estudiantes con vehículo no comparte sus desplazamientos, mientras que un 20.7% sí lo hace. Sin embargo, la proporción más alta (42.6%) corresponde a quienes no tienen transporte propio. Esto sugiere una baja práctica de movilidad compartida, pero al mismo tiempo deja ver un margen de mejora mediante estrategias de carpooling para reducir costos y emisiones.
:::

```{r, message=FALSE, warning=FALSE, include=TRUE, echo=FALSE}
library(dplyr)
library(plotly)
library(RColorBrewer)

# 1. Preparar los datos por campus y Comparte con otras personas durante el trayecto su medio de transporte habitual
datos_plot <- datos %>%
  filter(!is.na(campus), !is.na(transp_comp), campus %in% c("Bucaramanga", "Cucuta", "Valledupar")) %>%
  group_by(campus, transp_comp) %>%
  summarise(n = n(), .groups = "drop")

# 2. Agregar grupo "Todos"
todos <- datos %>%
  filter(!is.na(transp_comp)) %>%
  count(transp_comp, name = "n") %>%
  mutate(campus = "Todos")

# 3. Fijar niveles de campus (con "Todos" primero)
niveles_campus <- c("Todos", "Bucaramanga", "Cucuta", "Valledupar")

# 4. Unir todos los datos
datos_final <- bind_rows(datos_plot, todos) %>%
  mutate(campus = factor(campus, levels = niveles_campus))

# 5. Crear gráfico de pastel con filtro
fig <- plot_ly(
  data = datos_final,
  labels = ~transp_comp,
  values = ~n,
  type = "pie",
  textinfo = "label+percent",
  hoverinfo = "label+percent+value",
  marker = list(colors = brewer.pal(8, "Pastel1")),
  rotation = 270+45,
  transforms = list(
    list(
      type = 'filter',
      target = ~campus,
      operation = '=',
      value = "Todos"
    )
  )
) %>%
  layout(
    title = "Distribución de comparte transporte \npor campus",
    updatemenus = list(
      list(
        type = 'dropdown',
        active = 0,
        buttons = lapply(niveles_campus, function(c) {
          list(method = "restyle",
               args = list("transforms.0.value", c),
               label = c)
        })
      )
    )
  )

fig
```

### ¿Estaría dispuesto a compartir su medio de transporte?

::: {.callout-note title="Descripción para todos los campus"}
Aunque actualmente pocos lo practican, existe una buena disposición: el 42.9% de los estudiantes con vehículo afirma que estaría dispuesto a compartirlo, mientras que solo un 13.8% se niega. Esto abre una oportunidad para implementar políticas institucionales de movilidad sostenible.
:::

```{r, message=FALSE, warning=FALSE, include=TRUE, echo=FALSE}
library(dplyr)
library(plotly)
library(RColorBrewer)

# 1. Preparar los datos por campus y ¿Estaría dispuesto a compartir su medio de transporte?
datos_plot <- datos %>%
  filter(!is.na(campus), !is.na(comp_dispo), campus %in% c("Bucaramanga", "Cucuta", "Valledupar")) %>%
  group_by(campus, comp_dispo) %>%
  summarise(n = n(), .groups = "drop")

# 2. Agregar grupo "Todos"
todos <- datos %>%
  filter(!is.na(comp_dispo)) %>%
  count(comp_dispo, name = "n") %>%
  mutate(campus = "Todos")

# 3. Fijar niveles de campus (con "Todos" primero)
niveles_campus <- c("Todos", "Bucaramanga", "Cucuta", "Valledupar")

# 4. Unir todos los datos
datos_final <- bind_rows(datos_plot, todos) %>%
  mutate(campus = factor(campus, levels = niveles_campus))

# 5. Crear gráfico de pastel con filtro
fig <- plot_ly(
  data = datos_final,
  labels = ~comp_dispo,
  values = ~n,
  type = "pie",
  textinfo = "label+percent",
  hoverinfo = "label+percent+value",
  marker = list(colors = brewer.pal(8, "Pastel1")),
  rotation = 270+45,
  transforms = list(
    list(
      type = 'filter',
      target = ~campus,
      operation = '=',
      value = "Todos"
    )
  )
) %>%
  layout(
    title = "Distribución dispuesto a compartir \nsu medio de transporte por campus",
    updatemenus = list(
      list(
        type = 'dropdown',
        active = 0,
        buttons = lapply(niveles_campus, function(c) {
          list(method = "restyle",
               args = list("transforms.0.value", c),
               label = c)
        })
      )
    )
  )

fig

```

### Tiempo en promedio en desplazamiento de su casa a la universidad

::: {.callout-note title="Descripción para todos los campus"}
La mayoría de los estudiantes tarda entre 10 y 30 minutos en llegar a la universidad (56%), seguido de un 22.3% que invierte menos de 10 minutos. Un 16.1% dedica entre 30 y 60 minutos, y apenas un 5.6% supera la hora de viaje. Estos resultados evidencian que, en general, los campus se encuentran relativamente cercanos a las zonas de residencia estudiantil, aunque existe un grupo minoritario que enfrenta trayectos prolongados.
:::

```{r, message=FALSE, warning=FALSE, include=TRUE, echo=FALSE}
library(dplyr)
library(plotly)
library(RColorBrewer)

# 1. Preparar los datos por campus y tiempo de transporte
datos_plot <- datos %>%
  filter(!is.na(campus), !is.na(tiemp_trans), campus %in% c("Bucaramanga", "Cucuta", "Valledupar")) %>%
  group_by(campus, tiemp_trans) %>%
  summarise(n = n(), .groups = "drop")

# 2. Agregar grupo "Todos"
todos <- datos %>%
  filter(!is.na(tiemp_trans)) %>%
  count(tiemp_trans, name = "n") %>%
  mutate(campus = "Todos")

# 3. Fijar niveles de campus (con "Todos" primero)
niveles_campus <- c("Todos", "Bucaramanga", "Cucuta", "Valledupar")

# 4. Unir todos los datos
datos_final <- bind_rows(datos_plot, todos) %>%
  mutate(campus = factor(campus, levels = niveles_campus))

# 5. Crear gráfico de pastel con filtro
fig <- plot_ly(
  data = datos_final,
  labels = ~tiemp_trans,
  values = ~n,
  type = "pie",
  textinfo = "label+percent",
  hoverinfo = "label+percent+value",
  marker = list(colors = brewer.pal(8, "Pastel1")),
  rotation = 270+45,
  transforms = list(
    list(
      type = 'filter',
      target = ~campus,
      operation = '=',
      value = "Todos"
    )
  )
) %>%
  layout(
    title = "Distribución tiempo promedio de desplazamiento \n(en minutos) por campus",
    updatemenus = list(
      list(
        type = 'dropdown',
        active = 0,
        buttons = lapply(niveles_campus, function(c) {
          list(method = "restyle",
               args = list("transforms.0.value", c),
               label = c)
        })
      )
    )
  )

fig
```

### Dinero en transporte, en promedio, semanal en desplazamiento

::: {.callout-note title="Descripción para todos los campus"}
Se observa que el 21% no gasta nada, probablemente porque vive cerca o se desplaza a pie. Sin embargo, un 17.4% invierte más de **\$50.000** semanales, lo que representa un grupo con altos costos de movilidad. Otros rangos significativos son: **\$10.000** a **\$20.000** (15.1%), **\$30.000** a **\$40.000** (12.5%) y **\$20.000** a **\$30.000** (11.7%). 
:::

```{r, message=FALSE, warning=FALSE, include=TRUE, echo=FALSE}
library(dplyr)
library(plotly)

# 1. Preparar los datos por campus y Dinero en transporte, en promedio, semanal en desplazamiento
datos_plot <- datos %>%
  filter(!is.na(campus) & !is.na(din_trans) & campus %in% c("Bucaramanga", "Cucuta", "Valledupar")) %>%
  group_by(campus, din_trans) %>%
  summarise(n = n(), .groups = "drop")

# 2. Agregar grupo "Todos"
todos <- datos %>%
  filter(!is.na(din_trans)) %>%
  count(din_trans, name = "n") %>%
  mutate(campus = "Todos")

# 3. Fijar niveles de campus (con "Todos" primero)
niveles_campus <- c("Todos", "Bucaramanga", "Cucuta", "Valledupar")

# 4. Unir todos los datos
datos_final <- bind_rows(datos_plot, todos) %>%
  mutate(campus = factor(campus, levels = niveles_campus))

# 5. Ordenar niveles de 'din_trans' por frecuencia total (grupo "Todos")
niveles_din_trans <- datos_final %>%
  filter(campus == "Todos") %>%
  arrange(desc(n)) %>%
  pull(din_trans)

datos_final <- datos_final %>%
  mutate(din_trans = factor(din_trans, levels = niveles_din_trans))

# 6. Calcular porcentajes por campus
datos_final <- datos_final %>%
  group_by(campus) %>%
  mutate(
    total_campus = sum(n),
    porcentaje = round((n / total_campus) * 100, 1)
  ) %>%
  ungroup()

# 7. Crear texto personalizado para el hover
datos_final <- datos_final %>%
  mutate(
    hover_text = paste0(
      "<b>", din_trans, "</b><br>",
      "Campus: ", campus, "<br>",
      "Frecuencia: ", n, "<br>",
      "Porcentaje: ", porcentaje, "%<br>",
      "<extra></extra>"
    )
  )

# 8. Crear gráfico de barras en celeste con filtro y tooltips personalizados
fig <- plot_ly(
  data = datos_final,
  x = ~din_trans,
  y = ~n,
  type = "bar",
  marker = list(color = "#a6cee3"),
  hovertemplate = ~hover_text,
  transforms = list(
    list(
      type = 'filter',
      target = ~campus,
      operation = '=',
      value = "Todos"
    )
  )
) %>%
  layout(
    title = "Distribución gastos semanales \nen desplazamiento por campus",
    xaxis = list(title = "Gastos semanales por desplazamiento"),
    yaxis = list(title = "Número de estudiantes"),
    updatemenus = list(
      list(
        type = 'dropdown',
        active = 0,
        buttons = lapply(niveles_campus, function(c) {
          list(method = "restyle",
               args = list("transforms[0].value", c),
               label = c)
        })
      )
    )
  )

fig
```

## Familia cercana

### ¿Cuál es la tipologia familiar de origen?

::: {.callout-note title="Descripción para todos los campus"}
La familia nuclear biparental predomina ampliamente (64.8%), seguida por la monoparental y la extensa, aunque en menor medida. Otros tipos de familia (reconstruida, homoparental, adoptiva, acogida) aparecen con porcentajes mínimos. Esto sugiere que la mayoría de los estudiantes provienen de hogares tradicionales con padre y madre presentes.
:::

```{r, message=FALSE, warning=FALSE, include=TRUE, echo=FALSE}
library(dplyr)
library(plotly)

# 1. Preparar los datos por campus y ¿Cuál es la tipologia familiar de origen?
datos_plot <- datos %>%
  filter(!is.na(campus) & !is.na(tip_familia) & campus %in% c("Bucaramanga", "Cucuta", "Valledupar")) %>%
  group_by(campus, tip_familia) %>%
  summarise(n = n(), .groups = "drop")

# 2. Agregar grupo "Todos"
todos <- datos %>%
  filter(!is.na(tip_familia)) %>%
  count(tip_familia, name = "n") %>%
  mutate(campus = "Todos")

# 3. Fijar niveles de campus (con "Todos" primero)
niveles_campus <- c("Todos", "Bucaramanga", "Cucuta", "Valledupar")

# 4. Unir todos los datos
datos_final <- bind_rows(datos_plot, todos) %>%
  mutate(campus = factor(campus, levels = niveles_campus))

# 5. Ordenar niveles de 'tip_familia' por frecuencia total (grupo "Todos")
niveles_din_trans <- datos_final %>%
  filter(campus == "Todos") %>%
  arrange(desc(n)) %>%
  pull(tip_familia)

datos_final <- datos_final %>%
  mutate(tip_familia = factor(tip_familia, levels = niveles_din_trans))

# 6. Calcular porcentajes por campus
datos_final <- datos_final %>%
  group_by(campus) %>%
  mutate(
    total_campus = sum(n),
    porcentaje = round((n / total_campus) * 100, 1)
  ) %>%
  ungroup()

# 7. Crear texto personalizado para el hover
datos_final <- datos_final %>%
  mutate(
    hover_text = paste0(
      "<b>", tip_familia, "</b><br>",
      "Campus: ", campus, "<br>",
      "Frecuencia: ", n, "<br>",
      "Porcentaje: ", porcentaje, "%<br>",
      "<extra></extra>"
    )
  )

# 8. Crear gráfico de barras en celeste con filtro y tooltips personalizados
fig <- plot_ly(
  data = datos_final,
  x = ~tip_familia,
  y = ~n,
  type = "bar",
  marker = list(color = "#a6cee3"),
  hovertemplate = ~hover_text,
  transforms = list(
    list(
      type = 'filter',
      target = ~campus,
      operation = '=',
      value = "Todos"
    )
  )
) %>%
  layout(
    title = "Distribución tipologia familiar de origen \n por campus",
    xaxis = list(title = "Tipologia familiar de origen"),
    yaxis = list(title = "Número de estudiantes"),
    updatemenus = list(
      list(
        type = 'dropdown',
        active = 0,
        buttons = lapply(niveles_campus, function(c) {
          list(method = "restyle",
               args = list("transforms[0].value", c),
               label = c)
        })
      )
    )
  )

fig

```

### ¿Con cuántas personas convive?

::: {.callout-note title="Descripción para todos los campus"}
Más de la mitad de los estudiantes (57.2%) vive en hogares de 3 a 4 integrantes, seguido por un 19.7% que convive con 1 o 2 personas. Los hogares más numerosos (5 a 6 miembros o más) son menos frecuentes, aunque aún representan un grupo importante de estudiantes. Esto indica una tendencia a familias de tamaño medio.
:::

```{r, message=FALSE, warning=FALSE, include=TRUE, echo=FALSE}
library(dplyr)
library(plotly)

# 1. Preparar los datos por campus y ¿Cuál es la tipologia familiar de origen?
datos_plot <- datos %>%
  filter(!is.na(campus) & !is.na(convive) & campus %in% c("Bucaramanga", "Cucuta", "Valledupar")) %>%
  group_by(campus, convive) %>%
  summarise(n = n(), .groups = "drop")

# 2. Agregar grupo "Todos"
todos <- datos %>%
  filter(!is.na(convive)) %>%
  count(convive, name = "n") %>%
  mutate(campus = "Todos")

# 3. Fijar niveles de campus (con "Todos" primero)
niveles_campus <- c("Todos", "Bucaramanga", "Cucuta", "Valledupar")

# 4. Unir todos los datos
datos_final <- bind_rows(datos_plot, todos) %>%
  mutate(campus = factor(campus, levels = niveles_campus))

# 5. Ordenar niveles de 'convive' por frecuencia total (grupo "Todos")
niveles_din_trans <- datos_final %>%
  filter(campus == "Todos") %>%
  arrange(desc(n)) %>%
  pull(convive)

datos_final <- datos_final %>%
  mutate(convive = factor(convive, levels = niveles_din_trans))

# 6. Calcular porcentajes por campus
datos_final <- datos_final %>%
  group_by(campus) %>%
  mutate(
    total_campus = sum(n),
    porcentaje = round((n / total_campus) * 100, 1)
  ) %>%
  ungroup()

# 7. Crear texto personalizado para el hover
datos_final <- datos_final %>%
  mutate(
    hover_text = paste0(
      "<b>", convive, "</b><br>",
      "Campus: ", campus, "<br>",
      "Frecuencia: ", n, "<br>",
      "Porcentaje: ", porcentaje, "%<br>",
      "<extra></extra>"
    )
  )

# 8. Crear gráfico de barras en celeste con filtro y tooltips personalizados
fig <- plot_ly(
  data = datos_final,
  x = ~convive,
  y = ~n,
  type = "bar",
  marker = list(color = "#a6cee3"),
  hovertemplate = ~hover_text,
  transforms = list(
    list(
      type = 'filter',
      target = ~campus,
      operation = '=',
      value = "Todos"
    )
  )
) %>%
  layout(
    title = "Distribución con cuántas personas \nconvive actualmente por campus",
    xaxis = list(title = "Con cuántas personas convive"),
    yaxis = list(title = "Número de estudiantes"),
    updatemenus = list(
      list(
        type = 'dropdown',
        active = 0,
        buttons = lapply(niveles_campus, function(c) {
          list(method = "restyle",
               args = list("transforms[0].value", c),
               label = c)
        })
      )
    )
  )

fig

```

### En cuántos cuartos duermen las personas de su hogar

::: {.callout-note title="Descripción para todos los campus"}
La mayoría reside en viviendas de 3 cuartos (46.7%), seguidos por los que habitan en casas con 2 cuartos (25.5%). Un 15.1% vive en hogares con 4 habitaciones, mientras que un porcentaje reducido se distribuye entre 1 cuarto o más de 5 cuartos.
:::

```{r, message=FALSE, warning=FALSE, include=TRUE, echo=FALSE}
library(dplyr)
library(plotly)

# 1. Preparar los datos por campus y En cuántos cuartos duermen las personas de su hogar
datos_plot <- datos %>%
  filter(!is.na(campus) & !is.na(cuartos) & campus %in% c("Bucaramanga", "Cucuta", "Valledupar")) %>%
  group_by(campus, cuartos) %>%
  summarise(n = n(), .groups = "drop")

# 2. Agregar grupo "Todos"
todos <- datos %>%
  filter(!is.na(cuartos)) %>%
  count(cuartos, name = "n") %>%
  mutate(campus = "Todos")

# 3. Fijar niveles de campus (con "Todos" primero)
niveles_campus <- c("Todos", "Bucaramanga", "Cucuta", "Valledupar")

# 4. Unir todos los datos
datos_final <- bind_rows(datos_plot, todos) %>%
  mutate(campus = factor(campus, levels = niveles_campus))

# 5. Ordenar niveles de 'cuartos' por frecuencia total (grupo "Todos")
niveles_din_trans <- datos_final %>%
  filter(campus == "Todos") %>%
  arrange(desc(n)) %>%
  pull(cuartos)

datos_final <- datos_final %>%
  mutate(cuartos = factor(cuartos, levels = niveles_din_trans))

# 6. Calcular porcentajes por campus
datos_final <- datos_final %>%
  group_by(campus) %>%
  mutate(
    total_campus = sum(n),
    porcentaje = round((n / total_campus) * 100, 1)
  ) %>%
  ungroup()

# 7. Crear texto personalizado para el hover
datos_final <- datos_final %>%
  mutate(
    hover_text = paste0(
      "<b>", cuartos, "</b><br>",
      "Campus: ", campus, "<br>",
      "Frecuencia: ", n, "<br>",
      "Porcentaje: ", porcentaje, "%<br>",
      "<extra></extra>"
    )
  )

# 8. Crear gráfico de barras en celeste con filtro y tooltips personalizados
fig <- plot_ly(
  data = datos_final,
  x = ~cuartos,
  y = ~n,
  type = "bar",
  marker = list(color = "#a6cee3"),
  hovertemplate = ~hover_text,
  transforms = list(
    list(
      type = 'filter',
      target = ~campus,
      operation = '=',
      value = "Todos"
    )
  )
) %>%
  layout(
    title = "Distribución con cuántas personas \nconvive actualmente por campus",
    xaxis = list(title = "COn cuántas personas convive"),
    yaxis = list(title = "Número de estudiantes"),
    updatemenus = list(
      list(
        type = 'dropdown',
        active = 0,
        buttons = lapply(niveles_campus, function(c) {
          list(method = "restyle",
               args = list("transforms[0].value", c),
               label = c)
        })
      )
    )
  )

fig

```

### ¿Tiene hijos?

::: {.callout-note title="Descripción para todos los campus"}
La gran mayoría de los estudiantes no tiene hijos (95.2%), mientras que un pequeño grupo equivalente al 4.8% sí es padre o madre.
:::

```{r, message=FALSE, warning=FALSE, include=TRUE, echo=FALSE}
library(dplyr)
library(plotly)
library(RColorBrewer)

# 1. Preparar los datos por campus y ¿Tiene hijos?
datos_plot <- datos %>%
  filter(!is.na(campus), !is.na(tiene_hijos), campus %in% c("Bucaramanga", "Cucuta", "Valledupar")) %>%
  group_by(campus, tiene_hijos) %>%
  summarise(n = n(), .groups = "drop")

# 2. Agregar grupo "Todos"
todos <- datos %>%
  filter(!is.na(tiene_hijos)) %>%
  count(tiene_hijos, name = "n") %>%
  mutate(campus = "Todos")

# 3. Fijar niveles de campus (con "Todos" primero)
niveles_campus <- c("Todos", "Bucaramanga", "Cucuta", "Valledupar")

# 4. Unir todos los datos
datos_final <- bind_rows(datos_plot, todos) %>%
  mutate(campus = factor(campus, levels = niveles_campus))

# 5. Crear gráfico de pastel con filtro
fig <- plot_ly(
  data = datos_final,
  labels = ~tiene_hijos,
  values = ~n,
  type = "pie",
  textinfo = "label+percent",
  hoverinfo = "label+percent+value",
  marker = list(colors = brewer.pal(8, "Pastel1")),
  rotation = 90,
  transforms = list(
    list(
      type = 'filter',
      target = ~campus,
      operation = '=',
      value = "Todos"
    )
  )
) %>%
  layout(
    title = "Distribución tiene hijos\n por campus",
    updatemenus = list(
      list(
        type = 'dropdown',
        active = 0,
        buttons = lapply(niveles_campus, function(c) {
          list(method = "restyle",
               args = list("transforms.0.value", c),
               label = c)
        })
      )
    )
  )

fig
```

### ¿Cuántos hijos tiene?

::: {.callout-note title="Descripción para todos los campus"}
Entre quienes son padres, la mayoría tiene 1 hijo (65%), un 27.5% tiene 2 hijos, y un 7.5% cuenta con 3 o más hijos. Esto confirma que, aunque pocos estudiantes son padres, dentro de ese grupo predominan hogares pequeños.
:::

```{r, message=FALSE, warning=FALSE, include=TRUE, echo=FALSE}
library(dplyr)
library(plotly)
library(RColorBrewer)

# 1. Preparar los datos por campus y ¿Cuántos hijos tiene?
datos_plot <- datos %>%
  filter(!is.na(campus), !is.na(num_hijos), campus %in% c("Bucaramanga", "Cucuta", "Valledupar")) %>%
  group_by(campus, num_hijos) %>%
  summarise(n = n(), .groups = "drop")

# 2. Agregar grupo "Todos"
todos <- datos %>%
  filter(!is.na(num_hijos)) %>%
  count(num_hijos, name = "n") %>%
  mutate(campus = "Todos")

# 3. Fijar niveles de campus (con "Todos" primero)
niveles_campus <- c("Todos", "Bucaramanga", "Cucuta", "Valledupar")

# 4. Unir todos los datos
datos_final <- bind_rows(datos_plot, todos) %>%
  mutate(campus = factor(campus, levels = niveles_campus))

# 5. Crear gráfico de pastel con filtro
fig <- plot_ly(
  data = datos_final,
  labels = ~num_hijos,
  values = ~n,
  type = "pie",
  textinfo = "label+percent",
  hoverinfo = "label+percent+value",
  marker = list(colors = brewer.pal(8, "Pastel1")),
  rotation = 90,
  transforms = list(
    list(
      type = 'filter',
      target = ~campus,
      operation = '=',
      value = "Todos"
    )
  )
) %>%
  layout(
    title = "Distribución número de hijos\n por campus",
    updatemenus = list(
      list(
        type = 'dropdown',
        active = 0,
        buttons = lapply(niveles_campus, function(c) {
          list(method = "restyle",
               args = list("transforms.0.value", c),
               label = c)
        })
      )
    )
  )

fig

```

## Diversidad y Pertenencia a grupos poblacionales

### Grupo poblacional
::: {.callout-note title="Descripción para todos los campus"}
Entre los estudiantes de nuevo ingreso, se observa que cerca de un tercio de ellos, específicamente el 27.3%, manifestó identificarse con algún grupo poblacional, mientras que la mayoría (72.7%) no lo hace.
:::

```{r, message=FALSE, warning=FALSE, include=TRUE, echo=FALSE}
library(dplyr)
library(plotly)
library(RColorBrewer)

# 1. Preparar los datos por campus y Grupos poblacionales
datos_plot <- datos %>%
  filter(!is.na(campus), !is.na(grupo_pobl), campus %in% c("Bucaramanga", "Cucuta", "Valledupar")) %>%
  group_by(campus, grupo_pobl) %>%
  summarise(n = n(), .groups = "drop")

# 2. Agregar grupo "Todos"
todos <- datos %>%
  filter(!is.na(grupo_pobl)) %>%
  count(grupo_pobl, name = "n") %>%
  mutate(campus = "Todos")

# 3. Fijar niveles de campus (con "Todos" primero)
niveles_campus <- c("Todos", "Bucaramanga", "Cucuta", "Valledupar")

# 4. Unir todos los datos
datos_final <- bind_rows(datos_plot, todos) %>%
  mutate(campus = factor(campus, levels = niveles_campus))

# 5. Crear gráfico de pastel con filtro
fig <- plot_ly(
  data = datos_final,
  labels = ~grupo_pobl,
  values = ~n,
  type = "pie",
  textinfo = "label+percent",
  hoverinfo = "label+percent+value",
  marker = list(colors = brewer.pal(8, "Pastel1")),
  rotation = 90,
  transforms = list(
    list(
      type = 'filter',
      target = ~campus,
      operation = '=',
      value = "Todos"
    )
  )
) %>%
  layout(
    title = "Distribución grupo poblacional \n por campus",
    updatemenus = list(
      list(
        type = 'dropdown',
        active = 0,
        buttons = lapply(niveles_campus, function(c) {
          list(method = "restyle",
               args = list("transforms.0.value", c),
               label = c)
        })
      )
    )
  )

fig

```

### ¿A cuál de los siguientes grupos poblacionales considera usted que pertenece?

::: {.callout-note title="Descripción para todos los campus"}
Entre los grupos poblacionales con mayor representación destacan aquellos que han sido víctimas del conflicto armado, que reúnen aproximadamente un 20% de los estudiantes, seguidos por los grupos étnicos (17.6%) y las culturas urbanas (15.5%). Asimismo, la población LGBTIQ+ alcanza una participación del 11.6% y un 10.3% se reconoce como población desplazada, mientras que un 9.5% proviene de contextos campesinos.
:::

```{r, message=FALSE, warning=FALSE, include=TRUE, echo=FALSE}
library(dplyr)
library(plotly)

# 1. Preparar los datos por campus y grupo poblacional (excluyendo la categoría específica)
datos_plot <- datos %>%
  filter(
    !is.na(campus),
    !is.na(grupo_pert),
    campus %in% c("Bucaramanga", "Cucuta", "Valledupar"),
    grupo_pert != "No pertenece a ningún grupo poblacional"
  ) %>%
  group_by(campus, grupo_pert) %>%
  summarise(n = n(), .groups = "drop")

# 2. Agregar grupo "Todos" (también excluyendo la categoría)
todos <- datos %>%
  filter(
    !is.na(grupo_pert),
    grupo_pert != "No pertenece a ningún grupo poblacional"
  ) %>%
  count(grupo_pert, name = "n") %>%
  mutate(campus = "Todos")

# 3. Fijar niveles de campus (con "Todos" primero)
niveles_campus <- c("Todos", "Bucaramanga", "Cucuta", "Valledupar")

# 4. Unir todos los datos
datos_final <- bind_rows(datos_plot, todos) %>%
  mutate(campus = factor(campus, levels = niveles_campus))

# 5. Ordenar niveles de grupo_pert por frecuencia total (grupo "Todos")
niveles_grupo_pert <- datos_final %>%
  filter(campus == "Todos") %>%
  arrange(desc(n)) %>%
  pull(grupo_pert)

datos_final <- datos_final %>%
  mutate(grupo_pert = factor(grupo_pert, levels = niveles_grupo_pert))

# 6. Crear gráfico de barras en celeste con filtro
fig <- plot_ly(
  data = datos_final,
  x = ~grupo_pert,
  y = ~n,
  type = "bar",
  marker = list(color = "#a6cee3"),
  transforms = list(
    list(
      type = 'filter',
      target = ~campus,
      operation = '=',
      value = "Todos"
    )
  )
) %>%
  layout(
    title = "Distribución de pertenencia a grupos poblacionales \npor campus (sin categoría 'No pertenece')",
    xaxis = list(title = "Grupos poblacionales", tickangle = -45),
    yaxis = list(title = "Número de estudiantes"),
    updatemenus = list(
      list(
        type = 'dropdown',
        active = 0,
        buttons = lapply(niveles_campus, function(c) {
          list(method = "restyle",
               args = list("transforms[0].value", c),
               label = c)
        })
      )
    )
  )

fig
```

### ¿A cuál de los siguientes grupos étnicos pertenece?

::: {.callout-note title="Descripción para todos los campus"}
Dentro de los grupos étnicos, se identifica un 46.7% corresponde a pueblos indígenas, un 44.4% a comunidades afrocolombianas y un pequeño porcentaje a poblaciones raizales (2.2%) y mestizas (4.5%). 
:::

```{r, message=FALSE, warning=FALSE, include=TRUE, echo=FALSE}
library(dplyr)
library(plotly)
library(RColorBrewer)

# 1. Preparar los datos por campus y grupos étnicos pertenecea
datos_plot <- datos %>%
  filter(!is.na(campus), !is.na(grupo_etn), campus %in% c("Bucaramanga", "Cucuta", "Valledupar")) %>%
  group_by(campus, grupo_etn) %>%
  summarise(n = n(), .groups = "drop")

# 2. Agregar grupo "Todos"
todos <- datos %>%
  filter(!is.na(grupo_etn)) %>%
  count(grupo_etn, name = "n") %>%
  mutate(campus = "Todos")

# 3. Fijar niveles de campus (con "Todos" primero)
niveles_campus <- c("Todos", "Bucaramanga", "Cucuta", "Valledupar")

# 4. Unir todos los datos
datos_final <- bind_rows(datos_plot, todos) %>%
  mutate(campus = factor(campus, levels = niveles_campus))

# 5. Crear gráfico de pastel con filtro
fig <- plot_ly(
  data = datos_final,
  labels = ~grupo_etn,
  values = ~n,
  type = "pie",
  textinfo = "label+percent",
  hoverinfo = "label+percent+value",
  marker = list(colors = brewer.pal(8, "Pastel1")),
  rotation = 270+45,
  transforms = list(
    list(
      type = 'filter',
      target = ~campus,
      operation = '=',
      value = "Todos"
    )
  )
) %>%
  layout(
    title = "Distribución de grupos étnicos a los \nque pertenece por campus",
    updatemenus = list(
      list(
        type = 'dropdown',
        active = 0,
        buttons = lapply(niveles_campus, function(c) {
          list(method = "restyle",
               args = list("transforms.0.value", c),
               label = c)
        })
      )
    )
  )

fig

```

### Comunidad indígena a la que pertenece

::: {.callout-note title="Descripción para todos los campus"}
Entre las comunidades indígenas con mayor presencia sobresalen los Wayúu (19%), los Kankuamo (19%) y los U’wa (9.5%), mientras que otros pueblos como los Zenú, Sinu, Mokana, Kichwa o Malamba aparecen en menor proporción.
:::

```{r, message=FALSE, warning=FALSE, include=TRUE, echo=FALSE}
library(dplyr)
library(plotly)
library(RColorBrewer)

# 1. Preparar los datos por campus y Comunidad indígena a la que pertenece
datos_plot <- datos %>%
  filter(!is.na(campus), !is.na(etnia_ind), campus %in% c("Bucaramanga", "Cucuta", "Valledupar")) %>%
  group_by(campus, etnia_ind) %>%
  summarise(n = n(), .groups = "drop")

# 2. Agregar grupo "Todos"
todos <- datos %>%
  filter(!is.na(etnia_ind)) %>%
  count(etnia_ind, name = "n") %>%
  mutate(campus = "Todos")

# 3. Fijar niveles de campus (con "Todos" primero)
niveles_campus <- c("Todos", "Bucaramanga", "Cucuta", "Valledupar")

# 4. Unir todos los datos
datos_final <- bind_rows(datos_plot, todos) %>%
  mutate(campus = factor(campus, levels = niveles_campus))

# 5. Crear gráfico de pastel con filtro
fig <- plot_ly(
  data = datos_final,
  labels = ~etnia_ind,
  values = ~n,
  type = "pie",
  textinfo = "label+percent",
  hoverinfo = "label+percent+value",
  marker = list(colors = brewer.pal(8, "Pastel1")),
  rotation = 270+45,
  transforms = list(
    list(
      type = 'filter',
      target = ~campus,
      operation = '=',
      value = "Todos"
    )
  )
) %>%
  layout(
    title = "Distribución de Comunidad indígena \na la que pertenece por campus",
    updatemenus = list(
      list(
        type = 'dropdown',
        active = 0,
        buttons = lapply(niveles_campus, function(c) {
          list(method = "restyle",
               args = list("transforms.0.value", c),
               label = c)
        })
      )
    )
  )

fig
```

## Perfil económico y Académico de los padres

### ¿Quién cubre sus gastos de matrícula?

::: {.callout-note title="Descripción para todos los campus"}
En el plano económico, la financiación de la matrícula recae principalmente en el núcleo familiar. El 47.5% de los estudiantes reportó que sus padres asumen conjuntamente este gasto, mientras que un 21.2% depende únicamente del padre y un 12.6% exclusivamente de la madre. En contraste, las becas cubren a cerca del 9% de los estudiantes y las entidades financieras al 7%, lo que muestra que, aunque existen alternativas externas de apoyo, estas aún tienen un alcance limitado frente a la alta proporción de estudiantes que dependen directamente de sus familias.
:::

```{r, message=FALSE, warning=FALSE, include=TRUE, echo=FALSE}
library(dplyr)
library(plotly)

# 1. Preparar los datos por campus y ¿Quién cubre sus gastos de matrícula?
datos_plot <- datos %>%
  filter(!is.na(campus) & !is.na(gastos_mat) & campus %in% c("Bucaramanga", "Cucuta", "Valledupar")) %>%
  group_by(campus, gastos_mat) %>%
  summarise(n = n(), .groups = "drop")

# 2. Agregar grupo "Todos"
todos <- datos %>%
  filter(!is.na(gastos_mat)) %>%
  count(gastos_mat, name = "n") %>%
  mutate(campus = "Todos")

# 3. Fijar niveles de campus (con "Todos" primero)
niveles_campus <- c("Todos", "Bucaramanga", "Cucuta", "Valledupar")

# 4. Unir todos los datos
datos_final <- bind_rows(datos_plot, todos) %>%
  mutate(campus = factor(campus, levels = niveles_campus))

# 5. Ordenar niveles de 'gastos_mat' por frecuencia total (grupo "Todos")
niveles_din_trans <- datos_final %>%
  filter(campus == "Todos") %>%
  arrange(desc(n)) %>%
  pull(gastos_mat)

datos_final <- datos_final %>%
  mutate(gastos_mat = factor(gastos_mat, levels = niveles_din_trans))

# 6. Calcular porcentajes por campus
datos_final <- datos_final %>%
  group_by(campus) %>%
  mutate(
    total_campus = sum(n),
    porcentaje = round((n / total_campus) * 100, 1)
  ) %>%
  ungroup()

# 7. Crear texto personalizado para el hover
datos_final <- datos_final %>%
  mutate(
    hover_text = paste0(
      "<b>", gastos_mat, "</b><br>",
      "Campus: ", campus, "<br>",
      "Frecuencia: ", n, "<br>",
      "Porcentaje: ", porcentaje, "%<br>",
      "<extra></extra>"
    )
  )

# 8. Crear gráfico de barras en celeste con filtro y tooltips personalizados
fig <- plot_ly(
  data = datos_final,
  x = ~gastos_mat,
  y = ~n,
  type = "bar",
  marker = list(color = "#a6cee3"),
  hovertemplate = ~hover_text,
  transforms = list(
    list(
      type = 'filter',
      target = ~campus,
      operation = '=',
      value = "Todos"
    )
  )
) %>%
  layout(
    title = "Distribución gastos de matrícular \n por campus",
    xaxis = list(title = "Quién cubre los gastos de matrícula"),
    yaxis = list(title = "Número de estudiantes"),
    updatemenus = list(
      list(
        type = 'dropdown',
        active = 0,
        buttons = lapply(niveles_campus, function(c) {
          list(method = "restyle",
               args = list("transforms[0].value", c),
               label = c)
        })
      )
    )
  )

fig

```

### ¿Cuál es la forma de pago del semestre en la Universidad?

::: {.callout-note title="Descripción para todos los campus"}
Respecto a la forma de pago del semestre, la opción más frecuente es el pago en efectivo (44.5%), seguido por el uso de créditos con entidades financieras (28.4%). Una proporción menor recurre a becas, al ICETEX o a otras modalidades, lo que evidencia que el acceso a la educación superior sigue asociado en buena medida a la capacidad de pago inmediato de las familias o al endeudamiento a corto y mediano plazo.
:::

```{r, message=FALSE, warning=FALSE, include=TRUE, echo=FALSE}
library(dplyr)
library(plotly)

# 1. Preparar los datos por campus y ¿Cuál es la forma de pago del semestre en la Universidad?
datos_plot <- datos %>%
  filter(!is.na(campus) & !is.na(pago_sem) & campus %in% c("Bucaramanga", "Cucuta", "Valledupar")) %>%
  group_by(campus, pago_sem) %>%
  summarise(n = n(), .groups = "drop")

# 2. Agregar grupo "Todos"
todos <- datos %>%
  filter(!is.na(pago_sem)) %>%
  count(pago_sem, name = "n") %>%
  mutate(campus = "Todos")

# 3. Fijar niveles de campus (con "Todos" primero)
niveles_campus <- c("Todos", "Bucaramanga", "Cucuta", "Valledupar")

# 4. Unir todos los datos
datos_final <- bind_rows(datos_plot, todos) %>%
  mutate(campus = factor(campus, levels = niveles_campus))

# 5. Ordenar niveles de 'pago_sem' por frecuencia total (grupo "Todos")
niveles_din_trans <- datos_final %>%
  filter(campus == "Todos") %>%
  arrange(desc(n)) %>%
  pull(pago_sem)

datos_final <- datos_final %>%
  mutate(pago_sem = factor(pago_sem, levels = niveles_din_trans))

# 6. Calcular porcentajes por campus
datos_final <- datos_final %>%
  group_by(campus) %>%
  mutate(
    total_campus = sum(n),
    porcentaje = round((n / total_campus) * 100, 1)
  ) %>%
  ungroup()

# 7. Crear texto personalizado para el hover
datos_final <- datos_final %>%
  mutate(
    hover_text = paste0(
      "<b>", pago_sem, "</b><br>",
      "Campus: ", campus, "<br>",
      "Frecuencia: ", n, "<br>",
      "Porcentaje: ", porcentaje, "%<br>",
      "<extra></extra>"
    )
  )

# 8. Crear gráfico de barras en celeste con filtro y tooltips personalizados
fig <- plot_ly(
  data = datos_final,
  x = ~pago_sem,
  y = ~n,
  type = "bar",
  marker = list(color = "#a6cee3"),
  hovertemplate = ~hover_text,
  transforms = list(
    list(
      type = 'filter',
      target = ~campus,
      operation = '=',
      value = "Todos"
    )
  )
) %>%
  layout(
    title = "Distribución forma de pago del \nsemestre por campus",
    xaxis = list(title = "Forma de pago del semestre"),
    yaxis = list(title = "Número de estudiantes"),
    updatemenus = list(
      list(
        type = 'dropdown',
        active = 0,
        buttons = lapply(niveles_campus, function(c) {
          list(method = "restyle",
               args = list("transforms[0].value", c),
               label = c)
        })
      )
    )
  )

fig
```

### Si solicitó ingreso en otras universidades, ¿por qué eligió la Universidad de Santander?

::: {.callout-note title="Descripción para todos los campus"}
Al indagar sobre las motivaciones que llevaron a los estudiantes a elegir la Universidad de Santander, la palabra “calidad” emerge como el factor decisivo, acompañada de términos como “referencias”, “positivas”, “carrera” y “ofrece”, lo cual resalta la importancia de la reputación institucional y la pertinencia académica en el proceso de decisión. También aparecen menciones a la decisión de los padres, las visitas a colegios y aspectos relacionados con la economía, que complementan el panorama y ponen de relieve la influencia del entorno familiar y social en la elección universitaria.
:::

```{r, message=FALSE, warning=FALSE, include=TRUE, echo=FALSE}
# Instala y carga las librerías necesarias
if(!require(tm)) install.packages("tm", dependencies = TRUE); library(tm)
if(!require(SnowballC)) install.packages("SnowballC", dependencies = TRUE); library(SnowballC)
if(!require(wordcloud2)) install.packages("wordcloud2", dependencies = TRUE); library(wordcloud2)
if(!require(RColorBrewer)) install.packages("RColorBrewer", dependencies = TRUE); library(RColorBrewer)

# ✅ Extraer la variable beligio_udescomo texto
text <- paste(na.omit(datos$eligio_udes), collapse = " ")

# ✅ Crear el corpus
docs <- Corpus(VectorSource(text))

# ✅ Limpieza del texto
toSpace <- content_transformer(function (x, pattern) gsub(pattern, " ", x))
docs <- tm_map(docs, toSpace, "/")
docs <- tm_map(docs, toSpace, "@")
docs <- tm_map(docs, toSpace, "\\|")
docs <- tm_map(docs, toSpace, "'")
docs <- tm_map(docs, toSpace, "`")

docs <- tm_map(docs, removePunctuation)
docs <- tm_map(docs, content_transformer(tolower))
docs <- tm_map(docs, removeNumbers)
docs <- tm_map(docs, removeWords, stopwords("spanish")) 
docs <- tm_map(docs, stripWhitespace)

# ✅ Eliminar palabras poco informativas según tu contexto
docs <- tm_map(docs, removeWords, c("hogar", "tiene", "con", "sin", "ninguno", "ninguna", "por", "porque", "la", "el", "en", "de", "para", 
                          "con", "una", "un", "es", "son", "fue", "muy", 
                          "más", "menos", "solo", "no", "mi", "los", "las", 
                          "del", "al", "se", "su", "sus", "como", "pero", 
                          "que", "le", "udes", "universidad", "santander"))

# ✅ Eliminar caracteres especiales preservando tildes y ñ
removeSpecialChars <- function(x) gsub("[^a-zA-ZáéíóúÁÉÍÓÚñÑ0-9 ]", "", x)
docs <- tm_map(docs, content_transformer(removeSpecialChars))

# ✅ Crear matriz de términos y frecuencias
dtm <- TermDocumentMatrix(docs)
m <- as.matrix(dtm)
v <- sort(rowSums(m), decreasing = TRUE)
d <- data.frame(word = names(v), freq = v)

# ✅ Generar la nube de palabras
wordcloud2(d, color = "random-light", backgroundColor = "white")

```

### Después de cuánto tiempo, de haber terminado el colegio, ingreso a la Universidad (por favor responder en semestres)

::: {.callout-note title="Descripción para todos los campus"}
El análisis del tiempo transcurrido entre el grado del colegio y el ingreso a la Universidad de Santander muestra que más de la mitad de los estudiantes (52.6%) ingresaron un semestre después de culminar sus estudios, lo que evidencia una transición rápida hacia la educación superior. Un grupo más reducido (5.16%) lo hizo de manera inmediata, mientras que un 12.1% ingresó dos semestres después, lo que sugiere pequeñas pausas. Por otro lado, un 18.2% retrasó su ingreso entre dos y tres años, y un 11.9% esperó más de cuatro años para iniciar estudios universitarios, reflejando trayectorias más prolongadas antes de acceder a la formación profesional.
:::

```{r, message=FALSE, warning=FALSE, include=TRUE, echo=FALSE}
library(dplyr)
library(plotly)
library(RColorBrewer)

# 1. Preparar los datos por campus y Después de cuánto tiempo, de haber terminado el colegio, ingreso a la Universidad (por favor responder en semestre
datos_plot <- datos %>%
  filter(!is.na(campus), !is.na(tiempo_ing), campus %in% c("Bucaramanga", "Cucuta", "Valledupar")) %>%
  group_by(campus, tiempo_ing) %>%
  summarise(n = n(), .groups = "drop")

# 2. Agregar grupo "Todos"
todos <- datos %>%
  filter(!is.na(tiempo_ing)) %>%
  count(tiempo_ing, name = "n") %>%
  mutate(campus = "Todos")

# 3. Fijar niveles de campus (con "Todos" primero)
niveles_campus <- c("Todos", "Bucaramanga", "Cucuta", "Valledupar")

# 4. Unir todos los datos
datos_final <- bind_rows(datos_plot, todos) %>%
  mutate(campus = factor(campus, levels = niveles_campus))

# 5. Crear gráfico de pastel con filtro
fig <- plot_ly(
  data = datos_final,
  labels = ~tiempo_ing,
  values = ~n,
  type = "pie",
  textinfo = "label+percent",
  hoverinfo = "label+percent+value",
  marker = list(colors = brewer.pal(8, "Pastel1")),
  rotation = 270+45,
  transforms = list(
    list(
      type = 'filter',
      target = ~campus,
      operation = '=',
      value = "Todos"
    )
  )
) %>%
  layout(
    title = "Distribución número de semestres para \ningresar a la UDES por campus",
    updatemenus = list(
      list(
        type = 'dropdown',
        active = 0,
        buttons = lapply(niveles_campus, function(c) {
          list(method = "restyle",
               args = list("transforms.0.value", c),
               label = c)
        })
      )
    )
  )

fig

```

### ¿Usted es el primero en su familia inmediata en asistir a la universidad?

::: {.callout-note title="Descripción para todos los campus"}
En el ámbito familiar, un 27.5% de los estudiantes reportó ser el primero en su núcleo inmediato en asistir a la universidad, un dato que refleja un avance en la apertura de oportunidades educativas. Sin embargo, la mayoría (72.5%) proviene de familias donde ya existía experiencia universitaria previa, lo que podría constituir una ventaja en términos de acompañamiento académico y cultural.
:::

```{r, message=FALSE, warning=FALSE, include=TRUE, echo=FALSE}
library(dplyr)
library(plotly)
library(RColorBrewer)

# 1. Preparar los datos por campus y ¿Usted es el primero en su familia inmediata en asistir a la universidad?
datos_plot <- datos %>%
  filter(!is.na(campus), !is.na(prim_univ), campus %in% c("Bucaramanga", "Cucuta", "Valledupar")) %>%
  group_by(campus, prim_univ) %>%
  summarise(n = n(), .groups = "drop")

# 2. Agregar grupo "Todos"
todos <- datos %>%
  filter(!is.na(prim_univ)) %>%
  count(prim_univ, name = "n") %>%
  mutate(campus = "Todos")

# 3. Fijar niveles de campus (con "Todos" primero)
niveles_campus <- c("Todos", "Bucaramanga", "Cucuta", "Valledupar")

# 4. Unir todos los datos
datos_final <- bind_rows(datos_plot, todos) %>%
  mutate(campus = factor(campus, levels = niveles_campus))

# 5. Crear gráfico de pastel con filtro
fig <- plot_ly(
  data = datos_final,
  labels = ~prim_univ,
  values = ~n,
  type = "pie",
  textinfo = "label+percent",
  hoverinfo = "label+percent+value",
  marker = list(colors = brewer.pal(8, "Pastel1")),
  rotation = 270+45,
  transforms = list(
    list(
      type = 'filter',
      target = ~campus,
      operation = '=',
      value = "Todos"
    )
  )
) %>%
  layout(
    title = "Distribución del primero en la familia \nen asisitir a la universidad por campus",
    updatemenus = list(
      list(
        type = 'dropdown',
        active = 0,
        buttons = lapply(niveles_campus, function(c) {
          list(method = "restyle",
               args = list("transforms.0.value", c),
               label = c)
        })
      )
    )
  )

fig
```

### ¿Cuál es el nivel educativo más alto alcanzado por su padre?

::: {.callout-note title="Descripción para todos los campus"}
En cuanto al nivel educativo de los padres, los datos revelan que el 22.1% alcanzó estudios profesionales completos y el 21.3% culminó la secundaria. Un 11.9% realizó formación técnica o tecnológica completa y apenas un 7.7% alcanzó un posgrado. El panorama es similar pero con ligeras diferencias en las madres: un 30.2% logró culminar estudios profesionales, seguido por un 20.9% con secundaria completa y un 15.8% con educación técnica o tecnológica. Apenas un 10.2% alcanzó el nivel de posgrado. Esto evidencia que, aunque ambos progenitores cuentan en su mayoría con formación media o superior, las cifras de posgrado son bajas y la educación profesional predomina más en las madres.
:::

```{r, message=FALSE, warning=FALSE, include=TRUE, echo=FALSE}
library(dplyr)
library(plotly)

# 1. Preparar los datos por campus y ¿Cuál es el nivel educativo más alto alcanzado por su padre?
datos_plot <- datos %>%
  filter(!is.na(campus) & !is.na(niv_padre) & campus %in% c("Bucaramanga", "Cucuta", "Valledupar")) %>%
  group_by(campus, niv_padre) %>%
  summarise(n = n(), .groups = "drop")

# 2. Agregar grupo "Todos"
todos <- datos %>%
  filter(!is.na(niv_padre)) %>%
  count(niv_padre, name = "n") %>%
  mutate(campus = "Todos")

# 3. Fijar niveles de campus (con "Todos" primero)
niveles_campus <- c("Todos", "Bucaramanga", "Cucuta", "Valledupar")

# 4. Unir todos los datos
datos_final <- bind_rows(datos_plot, todos) %>%
  mutate(campus = factor(campus, levels = niveles_campus))

# 5. Ordenar niveles de 'niv_padre' por frecuencia total (grupo "Todos")
niveles_din_trans <- datos_final %>%
  filter(campus == "Todos") %>%
  arrange(desc(n)) %>%
  pull(niv_padre)

datos_final <- datos_final %>%
  mutate(niv_padre = factor(niv_padre, levels = niveles_din_trans))

# 6. Calcular porcentajes por campus
datos_final <- datos_final %>%
  group_by(campus) %>%
  mutate(
    total_campus = sum(n),
    porcentaje = round((n / total_campus) * 100, 1)
  ) %>%
  ungroup()

# 7. Crear texto personalizado para el hover
datos_final <- datos_final %>%
  mutate(
    hover_text = paste0(
      "<b>", niv_padre, "</b><br>",
      "Campus: ", campus, "<br>",
      "Frecuencia: ", n, "<br>",
      "Porcentaje: ", porcentaje, "%<br>",
      "<extra></extra>"
    )
  )

# 8. Crear gráfico de barras en celeste con filtro y tooltips personalizados
fig <- plot_ly(
  data = datos_final,
  x = ~niv_padre,
  y = ~n,
  type = "bar",
  marker = list(color = "#a6cee3"),
  hovertemplate = ~hover_text,
  transforms = list(
    list(
      type = 'filter',
      target = ~campus,
      operation = '=',
      value = "Todos"
    )
  )
) %>%
  layout(
    title = "Distribución nivel educativo \npadre por campus",
    xaxis = list(title = " "),
    yaxis = list(title = "Número de \nestudiantes"),
    updatemenus = list(
      list(
        type = 'dropdown',
        active = 0,
        buttons = lapply(niveles_campus, function(c) {
          list(method = "restyle",
               args = list("transforms[0].value", c),
               label = c)
        })
      )
    )
  )

fig
```

### ¿Cuál es el nivel educativo más alto alcanzado por su madre?

::: {.callout-note title="Descripción para todos los campus"}
Los datos evidencian que la mayoría de las madres de los estudiantes alcanzaron la educación profesional completa, con más de 220 (26.3%) casos registrados, lo que constituye la categoría con mayor peso. En segundo lugar, se destaca la secundaria completa, con una cifra cercana a 200 (24.3%) respuestas, mostrando también una presencia significativa. Un grupo importante, aunque menor, corresponde a la educación técnica o tecnológica completa, con alrededor de 130 casos. En contraste, niveles como posgrado y primaria completa alcanzan valores más bajos, cercanos a 70 estudiantes cada uno, lo que refleja que una proporción menor accedió a estudios avanzados o se quedó en niveles básicos de escolaridad.
:::

```{r, message=FALSE, warning=FALSE, include=TRUE, echo=FALSE}
library(dplyr)
library(plotly)

# 1. Preparar los datos por campus y ¿Cuál es el nivel educativo más alto alcanzado por su madre?
datos_plot <- datos %>%
  filter(!is.na(campus) & !is.na(niv_madre) & campus %in% c("Bucaramanga", "Cucuta", "Valledupar")) %>%
  group_by(campus, niv_madre) %>%
  summarise(n = n(), .groups = "drop")

# 2. Agregar grupo "Todos"
todos <- datos %>%
  filter(!is.na(niv_madre)) %>%
  count(niv_madre, name = "n") %>%
  mutate(campus = "Todos")

# 3. Fijar niveles de campus (con "Todos" primero)
niveles_campus <- c("Todos", "Bucaramanga", "Cucuta", "Valledupar")

# 4. Unir todos los datos
datos_final <- bind_rows(datos_plot, todos) %>%
  mutate(campus = factor(campus, levels = niveles_campus))

# 5. Ordenar niveles de 'niv_madre' por frecuencia total (grupo "Todos")
niveles_din_trans <- datos_final %>%
  filter(campus == "Todos") %>%
  arrange(desc(n)) %>%
  pull(niv_madre)

datos_final <- datos_final %>%
  mutate(niv_padre = factor(niv_madre, levels = niveles_din_trans))

# 6. Calcular porcentajes por campus
datos_final <- datos_final %>%
  group_by(campus) %>%
  mutate(
    total_campus = sum(n),
    porcentaje = round((n / total_campus) * 100, 1)
  ) %>%
  ungroup()

# 7. Crear texto personalizado para el hover
datos_final <- datos_final %>%
  mutate(
    hover_text = paste0(
      "<b>", niv_madre, "</b><br>",
      "Campus: ", campus, "<br>",
      "Frecuencia: ", n, "<br>",
      "Porcentaje: ", porcentaje, "%<br>",
      "<extra></extra>"
    )
  )

# 8. Crear gráfico de barras en celeste con filtro y tooltips personalizados
fig <- plot_ly(
  data = datos_final,
  x = ~niv_madre,
  y = ~n,
  type = "bar",
  marker = list(color = "#a6cee3"),
  hovertemplate = ~hover_text,
  transforms = list(
    list(
      type = 'filter',
      target = ~campus,
      operation = '=',
      value = "Todos"
    )
  )
) %>%
  layout(
    title = "Distribución nivel educativo \nmadre por campus",
    xaxis = list(title = " "),
    yaxis = list(title = "Número de \nestudiantes"),
    updatemenus = list(
      list(
        type = 'dropdown',
        active = 0,
        buttons = lapply(niveles_campus, function(c) {
          list(method = "restyle",
               args = list("transforms[0].value", c),
               label = c)
        })
      )
    )
  )

fig
```

## Servicios de Internet y Espacios en el hogar

### ¿Cuenta su hogar con servicio de conexión a internet?

::: {.callout-note title="Descripción para todos los campus"}
En cuanto al acceso a recursos digitales, la gran mayoría de los hogares (93,3%) dispone de conexión a internet, lo que asegura un nivel adecuado de conectividad. Sin embargo, un 6,7% aún no cuenta con este servicio, lo que puede representar limitaciones para el acceso a plataformas virtuales de aprendizaje
:::

```{r, message=FALSE, warning=FALSE, include=TRUE, echo=FALSE}
library(dplyr)
library(plotly)
library(RColorBrewer)

# 1. Preparar los datos por campus y ¿Cuenta su hogar con servicio de conexión a internet?
datos_plot <- datos %>%
  filter(!is.na(campus), !is.na(internet), campus %in% c("Bucaramanga", "Cucuta", "Valledupar")) %>%
  group_by(campus, internet) %>%
  summarise(n = n(), .groups = "drop")

# 2. Agregar grupo "Todos"
todos <- datos %>%
  filter(!is.na(internet)) %>%
  count(internet, name = "n") %>%
  mutate(campus = "Todos")

# 3. Fijar niveles de campus (con "Todos" primero)
niveles_campus <- c("Todos", "Bucaramanga", "Cucuta", "Valledupar")

# 4. Unir todos los datos
datos_final <- bind_rows(datos_plot, todos) %>%
  mutate(campus = factor(campus, levels = niveles_campus))

# 5. Crear gráfico de pastel con filtro
fig <- plot_ly(
  data = datos_final,
  labels = ~internet,
  values = ~n,
  type = "pie",
  textinfo = "label+percent",
  hoverinfo = "label+percent+value",
  marker = list(colors = brewer.pal(8, "Pastel1")),
  rotation = 270+45,
  transforms = list(
    list(
      type = 'filter',
      target = ~campus,
      operation = '=',
      value = "Todos"
    )
  )
) %>%
  layout(
    title = "Distribución servicio de Internet por campus",
    updatemenus = list(
      list(
        type = 'dropdown',
        active = 0,
        buttons = lapply(niveles_campus, function(c) {
          list(method = "restyle",
               args = list("transforms.0.value", c),
               label = c)
        })
      )
    )
  )

fig
```

### ¿Cuenta su hogar con servicio de suscripción de televisión (cable, parabólica o satelital)?

::: {.callout-note title="Descripción para todos los campus"}
El 79,1% de los hogares tiene acceso a televisión por suscripción, frente a un 20,9% que carece de este servicio, evidenciando una diferencia en el acceso a medios de información y entretenimiento.
:::

```{r, message=FALSE, warning=FALSE, include=TRUE, echo=FALSE}
library(dplyr)
library(plotly)
library(RColorBrewer)

# 1. Preparar los datos por campus y ¿Cuenta su hogar con servicio de suscripción de televisión (cable, parabólica o satelital)?
datos_plot <- datos %>%
  filter(!is.na(campus), !is.na(tv_suscrip), campus %in% c("Bucaramanga", "Cucuta", "Valledupar")) %>%
  group_by(campus, tv_suscrip) %>%
  summarise(n = n(), .groups = "drop")

# 2. Agregar grupo "Todos"
todos <- datos %>%
  filter(!is.na(tv_suscrip)) %>%
  count(tv_suscrip, name = "n") %>%
  mutate(campus = "Todos")

# 3. Fijar niveles de campus (con "Todos" primero)
niveles_campus <- c("Todos", "Bucaramanga", "Cucuta", "Valledupar")

# 4. Unir todos los datos
datos_final <- bind_rows(datos_plot, todos) %>%
  mutate(campus = factor(campus, levels = niveles_campus))

# 5. Crear gráfico de pastel con filtro
fig <- plot_ly(
  data = datos_final,
  labels = ~tv_suscrip,
  values = ~n,
  type = "pie",
  textinfo = "label+percent",
  hoverinfo = "label+percent+value",
  marker = list(colors = brewer.pal(8, "Pastel1")),
  rotation = 270+45,
  transforms = list(
    list(
      type = 'filter',
      target = ~campus,
      operation = '=',
      value = "Todos"
    )
  )
) %>%
  layout(
    title = "Distribución servicio de suscripción de \ntelevisión por campus",
    updatemenus = list(
      list(
        type = 'dropdown',
        active = 0,
        buttons = lapply(niveles_campus, function(c) {
          list(method = "restyle",
               args = list("transforms.0.value", c),
               label = c)
        })
      )
    )
  )

fig
```

### ¿Cuántos libros físicos o electrónicos hay en su hogar excluyendo periódicos, revistas,directorios telefónicos y libros del colegio?

::: {.callout-note title="Descripción para todos los campus"}
Respecto a la disponibilidad de material de lectura en los hogares, se observa que más de la mitad de los estudiantes (52,3%) cuenta con entre 0 y 10 libros. Otro 26,3% dispone de entre 11 y 25 libros, mientras que un 16,5% tiene entre 26 y 100, y apenas un 4,9% supera los 100 libros.
:::

```{r, message=FALSE, warning=FALSE, include=TRUE, echo=FALSE}
library(dplyr)
library(plotly)
library(RColorBrewer)

# 1. Preparar los datos por campus y ¿Cuántos libros físicos o electrónicos hay en su hogar excluyendo periódicos, revistas,directorios telefónicos y libros del colegio?
datos_plot <- datos %>%
  filter(!is.na(campus), !is.na(libros), campus %in% c("Bucaramanga", "Cucuta", "Valledupar")) %>%
  group_by(campus, libros) %>%
  summarise(n = n(), .groups = "drop")

# 2. Agregar grupo "Todos"
todos <- datos %>%
  filter(!is.na(libros)) %>%
  count(libros, name = "n") %>%
  mutate(campus = "Todos")

# 3. Fijar niveles de campus (con "Todos" primero)
niveles_campus <- c("Todos", "Bucaramanga", "Cucuta", "Valledupar")

# 4. Unir todos los datos
datos_final <- bind_rows(datos_plot, todos) %>%
  mutate(campus = factor(campus, levels = niveles_campus))

# 5. Crear gráfico de pastel con filtro
fig <- plot_ly(
  data = datos_final,
  labels = ~libros,
  values = ~n,
  type = "pie",
  textinfo = "label+percent",
  hoverinfo = "label+percent+value",
  marker = list(colors = brewer.pal(8, "Pastel1")),
  rotation = 270+45,
  transforms = list(
    list(
      type = 'filter',
      target = ~campus,
      operation = '=',
      value = "Todos"
    )
  )
) %>%
  layout(
    title = "Distribución de cuántos libros físicos \no electrónicos hay en su hogar por campus",
    updatemenus = list(
      list(
        type = 'dropdown',
        active = 0,
        buttons = lapply(niveles_campus, function(c) {
          list(method = "restyle",
               args = list("transforms.0.value", c),
               label = c)
        })
      )
    )
  )

fig
```

### ¿Cuánto tiempo al día dedica a leer por entretenimiento?

::: {.callout-note title="Descripción para todos los campus"}
El tiempo dedicado a la lectura por entretenimiento es bajo. El 38% lee 30 minutos o menos al día, mientras que un 29,9% afirma no leer en absoluto con fines recreativos. Un 21,1% dedica entre 30 y 60 minutos, y apenas un 7,7% invierte entre una y dos horas. Solo el 3,2% lee más de dos horas diarias, lo que refleja la necesidad de fortalecer los hábitos lectores como parte de la formación integral.
:::

```{r, message=FALSE, warning=FALSE, include=TRUE, echo=FALSE}
library(dplyr)
library(plotly)
library(RColorBrewer)

# 1. Preparar los datos por campus y ¿cuánto tiempo al día dedica a leer por entretenimiento?
datos_plot <- datos %>%
  filter(!is.na(campus), !is.na(tiempo_lect), campus %in% c("Bucaramanga", "Cucuta", "Valledupar")) %>%
  group_by(campus, tiempo_lect) %>%
  summarise(n = n(), .groups = "drop")

# 2. Agregar grupo "Todos"
todos <- datos %>%
  filter(!is.na(tiempo_lect)) %>%
  count(tiempo_lect, name = "n") %>%
  mutate(campus = "Todos")

# 3. Fijar niveles de campus (con "Todos" primero)
niveles_campus <- c("Todos", "Bucaramanga", "Cucuta", "Valledupar")

# 4. Unir todos los datos
datos_final <- bind_rows(datos_plot, todos) %>%
  mutate(campus = factor(campus, levels = niveles_campus))

# 5. Crear gráfico de pastel con filtro
fig <- plot_ly(
  data = datos_final,
  labels = ~tiempo_lect,
  values = ~n,
  type = "pie",
  textinfo = "label+percent",
  hoverinfo = "label+percent+value",
  marker = list(colors = brewer.pal(8, "Pastel1")),
  rotation = 270+45,
  transforms = list(
    list(
      type = 'filter',
      target = ~campus,
      operation = '=',
      value = "Todos"
    )
  )
) %>%
  layout(
    title = "Distribución de lectura por \nentretenimiento por campus",
    updatemenus = list(
      list(
        type = 'dropdown',
        active = 0,
        buttons = lapply(niveles_campus, function(c) {
          list(method = "restyle",
               args = list("transforms.0.value", c),
               label = c)
        })
      )
    )
  )

fig
```

### ¿Cuánto tiempo al día dedica a navegar en internet? Excluya actividades académica

::: {.callout-note title="Descripción para todos los campus"}
La mayoría de los estudiantes (36,7%) dedica entre 1 y 3 horas diarias a navegar en internet con fines no académicos, seguido por un 25,8% que lo hace entre 30 minutos y 1 hora. Casi una cuarta parte (24,8%) pasa más de 3 horas en estas actividades, lo que refleja un uso intensivo de la red en entretenimiento y redes sociales. En contraste, un 10,9% se conecta 30 minutos o menos, y solo un 1,8% afirma no usar internet fuera del ámbito académico. Estos datos evidencian que internet es parte fundamental de la vida cotidiana de los estudiantes, aunque con intensidades variables.
:::

```{r, message=FALSE, warning=FALSE, include=TRUE, echo=FALSE}
library(dplyr)
library(plotly)
library(RColorBrewer)

# 1. Preparar los datos por campus y ¿cuánto tiempo al día dedica a navegar en internet? Excluya actividades académica
datos_plot <- datos %>%
  filter(!is.na(campus), !is.na(tiemp_net), campus %in% c("Bucaramanga", "Cucuta", "Valledupar")) %>%
  group_by(campus, tiemp_net) %>%
  summarise(n = n(), .groups = "drop")

# 2. Agregar grupo "Todos"
todos <- datos %>%
  filter(!is.na(tiemp_net)) %>%
  count(tiemp_net, name = "n") %>%
  mutate(campus = "Todos")

# 3. Fijar niveles de campus (con "Todos" primero)
niveles_campus <- c("Todos", "Bucaramanga", "Cucuta", "Valledupar")

# 4. Unir todos los datos
datos_final <- bind_rows(datos_plot, todos) %>%
  mutate(campus = factor(campus, levels = niveles_campus))

# 5. Crear gráfico de pastel con filtro
fig <- plot_ly(
  data = datos_final,
  labels = ~tiemp_net,
  values = ~n,
  type = "pie",
  textinfo = "label+percent",
  hoverinfo = "label+percent+value",
  marker = list(colors = brewer.pal(8, "Pastel1")),
  rotation = 270+45,
  transforms = list(
    list(
      type = 'filter',
      target = ~campus,
      operation = '=',
      value = "Todos"
    )
  )
) %>%
  layout(
    title = "Distribución tiempo al día dedica a navegar \nen internet por campus",
    updatemenus = list(
      list(
        type = 'dropdown',
        active = 0,
        buttons = lapply(niveles_campus, function(c) {
          list(method = "restyle",
               args = list("transforms.0.value", c),
               label = c)
        })
      )
    )
  )

fig
```

### ¿Dispone de un espacio privado para estudiar en casa?

::: {.callout-note title="Descripción para todos los campus"}
El 85,3% de los estudiantes reporta contar con un espacio privado para estudiar en casa, lo que constituye una ventaja importante en términos de concentración y desempeño académico. Sin embargo, un 14,7% no dispone de este recurso, lo que puede generar desventajas frente a ruidos, falta de privacidad y ambientes menos propicios para el aprendizaje autónomo.
:::

```{r, message=FALSE, warning=FALSE, include=TRUE, echo=FALSE}
library(dplyr)
library(plotly)
library(RColorBrewer)

# 1. Preparar los datos por campus y ¿Dispone de un espacio privado para estudiar en casa?
datos_plot <- datos %>%
  filter(!is.na(campus), !is.na(esp_estud), campus %in% c("Bucaramanga", "Cucuta", "Valledupar")) %>%
  group_by(campus, esp_estud) %>%
  summarise(n = n(), .groups = "drop")

# 2. Agregar grupo "Todos"
todos <- datos %>%
  filter(!is.na(esp_estud)) %>%
  count(esp_estud, name = "n") %>%
  mutate(campus = "Todos")

# 3. Fijar niveles de campus (con "Todos" primero)
niveles_campus <- c("Todos", "Bucaramanga", "Cucuta", "Valledupar")

# 4. Unir todos los datos
datos_final <- bind_rows(datos_plot, todos) %>%
  mutate(campus = factor(campus, levels = niveles_campus))

# 5. Crear gráfico de pastel con filtro
fig <- plot_ly(
  data = datos_final,
  labels = ~esp_estud,
  values = ~n,
  type = "pie",
  textinfo = "label+percent",
  hoverinfo = "label+percent+value",
  marker = list(colors = brewer.pal(8, "Pastel1")),
  rotation = 270+45,
  transforms = list(
    list(
      type = 'filter',
      target = ~campus,
      operation = '=',
      value = "Todos"
    )
  )
) %>%
  layout(
    title = "Distribución de si cuenta con espacio \nprivado para estudiar en casa por campus",
    updatemenus = list(
      list(
        type = 'dropdown',
        active = 0,
        buttons = lapply(niveles_campus, function(c) {
          list(method = "restyle",
               args = list("transforms.0.value", c),
               label = c)
        })
      )
    )
  )

fig
```

### ¿Cuánto tiempo le dedica semanalmente a su jornada de estudios en la Universidad?

::: {.callout-note title="Descripción para todos los campus"}
El tiempo de estudio semanal está distribuido principalmente en jornadas moderadas, ya que un 32,9% dedica entre 6 y 10 horas a actividades académicas fuera de clase, seguido por un 24,7% que invierte solo de 1 a 5 horas. Un 17,6% dedica entre 11 y 15 horas, mientras que los niveles más altos que corresponden a quienes destinan más de 20 horas (12,6%) o entre 16 y 20 horas (12,2%).
:::

```{r, message=FALSE, warning=FALSE, include=TRUE, echo=FALSE}
library(dplyr)
library(plotly)
library(RColorBrewer)

# 1. Preparar los datos por campus y ¿Cuánto tiempo le dedica semanalmente a su jornada de estudios en la Universidad?
datos_plot <- datos %>%
  filter(!is.na(campus), !is.na(jorn_univ), campus %in% c("Bucaramanga", "Cucuta", "Valledupar")) %>%
  group_by(campus, jorn_univ) %>%
  summarise(n = n(), .groups = "drop")

# 2. Agregar grupo "Todos"
todos <- datos %>%
  filter(!is.na(jorn_univ)) %>%
  count(jorn_univ, name = "n") %>%
  mutate(campus = "Todos")

# 3. Fijar niveles de campus (con "Todos" primero)
niveles_campus <- c("Todos", "Bucaramanga", "Cucuta", "Valledupar")

# 4. Unir todos los datos
datos_final <- bind_rows(datos_plot, todos) %>%
  mutate(campus = factor(campus, levels = niveles_campus))

# 5. Crear gráfico de pastel con filtro
fig <- plot_ly(
  data = datos_final,
  labels = ~jorn_univ,
  values = ~n,
  type = "pie",
  textinfo = "label+percent",
  hoverinfo = "label+percent+value",
  marker = list(colors = brewer.pal(8, "Pastel1")),
  rotation = 270+45,
  transforms = list(
    list(
      type = 'filter',
      target = ~campus,
      operation = '=',
      value = "Todos"
    )
  )
) %>%
  layout(
    title = "Distribución dedicación semanal a estudios en \nla Universidad por campus",
    updatemenus = list(
      list(
        type = 'dropdown',
        active = 0,
        buttons = lapply(niveles_campus, function(c) {
          list(method = "restyle",
               args = list("transforms.0.value", c),
               label = c)
        })
      )
    )
  )

fig
```

### ¿Cuánto tiempo permanece en la Universidad?

::: {.callout-note title="Descripción para todos los campus"}
Más de la mitad de los estudiantes (55,5%) permanece en la universidad únicamente durante el tiempo de clases, lo que sugiere una dinámica centrada en asistir y retirarse. En contraste, un 22,7% permanece todo el día, posiblemente aprovechando espacios de estudio, servicios institucionales o actividades extracurriculares. Los grupos más reducidos son aquellos que asisten solo en la mañana (18,3%) o en la tarde (3,5%), reflejando rutinas académicas más específicas.
:::

```{r, message=FALSE, warning=FALSE, include=TRUE, echo=FALSE}
library(dplyr)
library(plotly)
library(RColorBrewer)

# 1. Preparar los datos por campus y ¿Cuánto tiempo permanece en la Universidad?
datos_plot <- datos %>%
  filter(!is.na(campus), !is.na(tiemp_univ), campus %in% c("Bucaramanga", "Cucuta", "Valledupar")) %>%
  group_by(campus, tiemp_univ) %>%
  summarise(n = n(), .groups = "drop")

# 2. Agregar grupo "Todos"
todos <- datos %>%
  filter(!is.na(tiemp_univ)) %>%
  count(tiemp_univ, name = "n") %>%
  mutate(campus = "Todos")

# 3. Fijar niveles de campus (con "Todos" primero)
niveles_campus <- c("Todos", "Bucaramanga", "Cucuta", "Valledupar")

# 4. Unir todos los datos
datos_final <- bind_rows(datos_plot, todos) %>%
  mutate(campus = factor(campus, levels = niveles_campus))

# 5. Crear gráfico de pastel con filtro
fig <- plot_ly(
  data = datos_final,
  labels = ~tiemp_univ,
  values = ~n,
  type = "pie",
  textinfo = "label+percent",
  hoverinfo = "label+percent+value",
  marker = list(colors = brewer.pal(8, "Pastel1")),
  rotation = 270+45,
  transforms = list(
    list(
      type = 'filter',
      target = ~campus,
      operation = '=',
      value = "Todos"
    )
  )
) %>%
  layout(
    title = "Distribución del tiempo de permanencia en la \nUniversidad por campus",
    updatemenus = list(
      list(
        type = 'dropdown',
        active = 0,
        buttons = lapply(niveles_campus, function(c) {
          list(method = "restyle",
               args = list("transforms.0.value", c),
               label = c)
        })
      )
    )
  )

fig
```
