---
title: "Sección 1. Información personal y Académica"
---

```{r, message=FALSE, warning=FALSE, include=TRUE, echo=FALSE}
library(readxl)
datos <- read_excel("C:/R-Proyectos/Alerta1_Cx_2025-2/data/Data20252.xlsx")
#View(datos)
attach(datos)
# head(datos)
# str(datos)
# names(datos)

```

```{r, message=FALSE, warning=FALSE, include=TRUE, echo=FALSE}
# Librerias necesarias
#install.packages(c("ggplot2", "psych", "skimr", "summarytools", "corrplot", "ggpubr", "Hmisc", "yaml"))
library(ggplot2)
library(psych)
library(skimr)
library(summarytools)
library(corrplot)
library(tidyr)
library(RColorBrewer)
library(ggpubr)
library(plotly)
library(lattice)
library(Hmisc)
library(skimr)
library(summarytools)
library(base)
library(ggpubr)
library(scales)
library(dplyr)
library(ggrepel)
library(tidyverse)
library(scales)
library(htmltools)
```

```{r, message=FALSE, warning=FALSE, echo=FALSE}
## Convertir las variables caracter a factor
# Lista de columnas que se convertirán en factores
cols_factor <- c(
  "tipo_doc", "genero", "depto", "ciudad", "barrio", "estrato...12",
  "colegio", "salud", "programa", "pensum", "jornada", "campus", 
  "prog_acad", "sexo_id", "pais", "est_civ", "ciu_orig", "desemp_aca", 
  "leng_ext", "cert_leng", "ingles", "frances", "portug", "aleman", 
  "italiano", "otra_leng", "matema", "comp_lec", "expr_oral", "acompa", 
  "tipo_acomp", "memoria", "comp", "adaptac", "atencion", "analisis", 
  "hab_pub", "est_orat", "expr_amig", "comp_nvos", "transp_hab", 
  "combust", "transp_comp", "comp_dispo", "tip_familia", "grupo_pobl", 
  "grupo_pert", "grupo_etn", "etnia_ind", "pago_sem", "eligio_udes", 
  "prim_univ", "niv_padre", "niv_madre", "internet", "tv_suscrip", 
  "esp_estud", "jorn_univ", "trab_padre", "trab_madre", "bienes_hog", 
  "remunera", "sit_ec_hog", "sust_psic", "tipo_psic", "ayuda_psic", 
  "tipo_ayuda", "fuma", "mot_fuma", "otra_resp", "alcohol", "mot_alc", 
  "ocas_alc", "anticoncep", "tipo_antc", "id_gen", "gen_otro", 
  "orient_sex", "otra_orsex", "enf_diag", "tipo_enf", "medic_enf", 
  "discap", "tipo_disc", "arte_atra", "hab_art", "tipo_art", 
  "aprend_art", "dia_art", "amb_prac", "act_fisica", "lectura", 
  "deporte", "tipo_dep", "otros_dep", "salud_ment", "apoyo_fam", 
  "red_apoyo", "pareja", "rel_pareja", "rel_padres", "fam_origen", 
  "fam_formada"
)

# Convertir solo las columnas que realmente existen
cols_existentes <- intersect(cols_factor, names(datos))
datos[cols_existentes] <- lapply(datos[cols_existentes], as.factor)
```

## Sesión. Información personal y académica

::: {.callout-warning title="Aclaración importante"}
En los gráficos y filtros, el nombre Cúcuta aparecerá como Cucuta.
:::

## Distribución geográfica

La distribución por departamentos y municipios de procedencia de los estudiantes se refleja en el mapa de Colombia.

```{r, fig.width=10, fig.height=12, echo=FALSE, message=FALSE, warning=FALSE}
# 📦 Librerías
library(sf)
library(dplyr)
library(ggplot2)
library(readr)
library(stringr)
library(tibble)
library(readxl)

# --- 1) Cargar y preparar datos ---

# Leer shapefile de todos los municipios de Colombia
colombia <- suppressMessages(
  st_read("https://raw.githubusercontent.com/santiblanko/colombia.geojson/master/mpio.json")
)

# Leer y preparar datos de estudiantes (ciudades.csv)
ciudades <- read_delim("C:/R-Proyectos/Alerta1_Cx_2025-2/data/ciudades.csv", delim = ";", locale = locale(encoding = "Latin1"))
names(ciudades) <- str_replace_all(names(ciudades), "[\r\n\t]", "")

# Crear MPIO_CCDGO en los datos de estudiantes para la unión
ciudades <- ciudades %>%
  mutate(MPIO_CCDGO = str_pad(paste0(DPTO_CCDGO, MPIO), 5, pad = "0"))

# Crear MPIO_CCDGO en el mapa (nombre de columna corregido)
colombia <- colombia %>%
  mutate(
    DPTO = str_pad(DPTO, 2, pad = "0"),
    MPIO = str_pad(MPIO, 3, pad = "0"),
    MPIO_CCDGO = paste0(DPTO, MPIO)
  ) %>%
  filter(MPIO_CCDGO != "99999")

# Unir el mapa con los datos de los estudiantes para obtener solo los municipios con estudiantes
municipios_con_campus <- colombia %>%
  inner_join(ciudades %>% select(MPIO_CCDGO, campus), by = "MPIO_CCDGO")

# --- 2) Preparar la capa de departamentos ---

# Diccionario de acrónimos (se mantiene para las etiquetas de los departamentos)
acronimos_dpt <- tribble(
  ~NOMBRE_DPT, ~ACRONIMO,
  "ANTIOQUIA", "ANTI",
  "SANTANDER", "SANT",
  "CESAR", "CESA",
  "NORTE DE SANTANDER", "NSAN",
  "CUNDINAMARCA", "CUND",
  "BOYACA", "BOYA",
  "TOLIMA", "TOLI",
  "ATLANTICO", "ATLA",
  "VALLE DEL CAUCA", "VALL",
  "CALDAS", "CALD",
  "QUINDIO", "QUIN",
  "RISARALDA", "RISA",
  "META", "META",
  "HUILA", "HUIL",
  "CAQUETA", "CAQU",
  "LA GUAJIRA", "GUAJ",
  "MAGDALENA", "MAGD",
  "ARAUCA", "ARAU",
  "CASANARE", "CASA",
  "PUTUMAYO", "PUTU",
  "SUCRE", "SUCR",
  "BOGOTA D.C.", "BOGO",
  "BOLIVAR", "BOLI"
)

# Crear capa de departamentos a partir de los datos completos del mapa
departamentos <- colombia %>%
  group_by(DPTO, NOMBRE_DPT) %>%
  summarise(geometry = st_union(geometry), .groups = "drop") %>%
  mutate(NOMBRE_DPT = str_replace_all(NOMBRE_DPT, c("Á" = "A", "É" = "E", "Í" = "I", "Ó" = "O", "Ú" = "U", "Ñ" = "N"))) %>%
  left_join(acronimos_dpt, by = "NOMBRE_DPT")

# --- 3) Reproyectar todas las capas a coordenadas planas ---
colombia <- st_transform(colombia, 3116)
municipios_con_campus <- st_transform(municipios_con_campus, 3116)
departamentos <- st_transform(departamentos, 3116)

# --- 4) Generar el mapa con ggplot ---
ggplot() +
  # CAPA 1: Fondo de todos los municipios de Colombia
  geom_sf(data = colombia, fill = "gray95", color = "white", size = 0.1) +
  # CAPA 2: Resaltar solo los municipios con estudiantes
  geom_sf(data = municipios_con_campus, aes(fill = campus), color = "black", size = 0.2) +
  scale_fill_manual(
    values = c(
      "Cucuta" = "#FFD1DC",
      "Bucaramanga" = "#A2CFFE",
      "Valledupar" = "#AAF0D1"
    ),
    name = "Campus UDES"
  ) +
  # CAPA 3: Límites y etiquetas de todos los departamentos
  geom_sf(data = departamentos, fill = NA, color = "black", size = 0.7) +
  geom_sf_text(data = departamentos, aes(label = ACRONIMO), size = 2, fontface = "bold", check_overlap = TRUE) +
  theme_minimal() +
  labs(
    title = "Municipios de origen de los estudiantes",
    caption = "Fuente: Dirección de Analítica Académica, 2025-2"
  )

```

## Perfil Demográfico

### Edad

::: {.callout-note title="Descripción para todos los campus"}
La mayor parte de los estudiantes de recien ingreso se concentra en edades jóvenes. En particular, los intervalos de 16 a 18 años y de 18 a 20 años representan más de la mitad de la población estudiantil, lo que evidencia que el acceso a la universidad se da principalmente en la etapa inmediatamente posterior al bachillerato. En contraste, a medida que aumenta la edad, la proporción de estudiantes disminuye de manera considerable, siendo pocos estudiantes en los grupos de 30 años en adelante.
:::

```{r, message=FALSE, warning=FALSE, include=TRUE, echo=FALSE}
# Cargar librerías necesarias
# install.packages(c("dplyr", "plotly")) # Descomentar si no están instaladas
library(dplyr)
library(plotly)

# Asumiendo que tu dataframe se llama 'datos'
datos <- read_excel("C:/R-Proyectos/Alerta1_Cx_2025-2/data/Data20252.xlsx")
# --- 0. Definir los campus de interés ---
campus_a_incluir <- c("Bucaramanga", "Cucuta", "Valledupar")

# --- 1. Preparación y Limpieza de Datos ---
datos_limpios <- datos %>%
  # Primero, limpia y convierte la columna 'edad'
  mutate(
    edad = as.numeric(gsub(" años", "", edad))
  ) %>%
  # Luego, filtra los datos y crea la nueva columna 'grupo_edad'
  filter(
    campus %in% campus_a_incluir,
    !is.na(edad),
    !is.na(campus),
    edad >= 16,
    edad < 50
  ) %>%
  mutate(
    grupo_edad = cut(edad, breaks = seq(16, 50, by = 2), right = FALSE)
  )


# --- 2. Cálculo de Porcentajes por Campus ---
por_campus <- datos_limpios %>%
  group_by(campus, grupo_edad) %>%
  summarise(n = n(), .groups = "drop") %>%
  group_by(campus) %>%
  mutate(pct = round(100 * n / sum(n), 1)) %>%
  ungroup()

# --- 3. Cálculo de Porcentajes Totales ("Todos") ---
# "Todos" ahora representará la suma de Bucaramanga, Cúcuta y Valledupar.
# (Este bloque no necesita cambios, ya que opera sobre 'datos_limpios' que ya fue filtrado)
todos <- datos_limpios %>%
  group_by(grupo_edad) %>%
  summarise(n = n(), .groups = "drop") %>%
  mutate(
    pct = round(100 * n / sum(n), 1),
    campus = "Todos"
  )

# --- 4. Combinar Datos y Preparar para el Gráfico ---
# **AJUSTE:** Definimos manualmente el orden y contenido del menú desplegable.
niveles_ordenados <- c("Todos", "Bucaramanga", "Cucuta", "Valledupar") # <-- LÍNEA MODIFICADA

# Unimos los datos por campus con los datos totales.
datos_final <- bind_rows(por_campus, todos) %>%
  mutate(
    campus = factor(campus, levels = niveles_ordenados),
    hover_text = paste0(
      "<b>Campus:</b> ", campus, "<br>",
      "<b>Rango de Edad:</b> ", grupo_edad, "<br>",
      "<b>Porcentaje:</b> ", pct, "%"
    )
  )

# --- 5. Creación del Gráfico Interactivo con Plotly ---
plot_ly(
  data = datos_final,
  x = ~grupo_edad,
  y = ~pct,
  type = "bar",
  hovertext = ~hover_text,
  hoverinfo = "text",
  transforms = list(
    list(
      type = 'filter',
      target = ~campus,
      operation = '=',
      value = niveles_ordenados[1]
    )
  )
) %>%
  layout(
    title = list(text = "<b></b>", x = 0.5),
    xaxis = list(title = "<b>Rango de Edad</b>", tickangle = -45),
    yaxis = list(title = "<b>Porcentaje (%)</b>", ticksuffix = "%"),
    # Aquí configuramos el menú desplegable.
    updatemenus = list(
      list(
        type = 'dropdown',
        active = 0,
        # **AJUSTE:** Cambiamos las coordenadas y el anclaje para moverlo a la izquierda.
        x = 0, xanchor = "left",   # <-- LÍNEA MODIFICADA
        y = 1.2, yanchor = "top",    # <-- LÍNEA MODIFICADA
        buttons = lapply(niveles_ordenados, function(c) {
          list(
            method = "restyle",
            args = list("transforms[0].value", c),
            label = c
          )
        })
      )
    )
  )
```

```{r, message=FALSE, warning=FALSE, include=TRUE, echo=FALSE}
library(dplyr)
library(plotly)

# Asegurar codificación UTF-8
datos <- datos %>%
  mutate(across(where(is.character), ~ iconv(., from = "", to = "UTF-8", sub = "")))

# Agregar opción "Todos"
datos_todos <- datos %>%
  filter(!is.na(prog_abrev), !is.na(edad)) %>%
  mutate(campus = "Todos")

datos_final <- bind_rows(datos, datos_todos)

# Niveles de campus
niveles_campus <- c("Todos", "Bucaramanga", "Cucuta", "Valledupar")

# Crear gráfico base con todas las trazas (una por campus)
fig <- plot_ly()

for (i in seq_along(niveles_campus)) {
  datos_c <- datos_final %>% filter(campus == niveles_campus[i])
  
  fig <- fig %>%
    add_boxplot(
      data = datos_c,
      x = ~prog_abrev,
      y = ~edad,
      name = niveles_campus[i],
      visible = ifelse(i == 1, TRUE, FALSE),  # Solo la primera visible
      boxpoints = "outliers",
      marker = list(color = "#6BAED6"),
      line = list(color = "#2171B5")
    )
}

# Layout con menú desplegable para filtrar por campus
fig <- fig %>%
  layout(
    title = "",
    yaxis = list(title = "Edad"),
    xaxis = list(title = "Programa", tickangle = -45),
    showlegend = FALSE,
    updatemenus = list(
      list(
        type = "dropdown",
        direction = "down",
        x = 0.1,
        y = 1.2,
        buttons = lapply(seq_along(niveles_campus), function(i) {
          visibilidad <- rep(FALSE, length(niveles_campus))
          visibilidad[i] <- TRUE
          list(
            method = "restyle",
            args = list("visible", visibilidad),
            label = niveles_campus[i]
          )
        })
      )
    )
  )

fig

```

::: {.callout-note title="Abreviaturas de programas académicos"}
**INAM**: Ingenieria Ambiental, **ADNI**: Administración de Negocios Internacionales, **COSP**: Comunicación Social y Periodismo, **FONO**: Fonoaudiología, **INAG**: Ingeniería Agroindustrial, **TSOC**: Tecnología en Supervisión de Obras Civiles, **MBIN**: Microbiología Industrial, **CONT**: Contaduría Pública, **DIGR**: Diseño Gráfico, **ININ**: Ingeniería Industrial, **DERE**: Derecho, **COEX**: Comercio Exterior, **INCI**: Ingeniería Civil, **TEOC**: Terapia Ocupacional, **PSIC**: Psicología, **TCGF**: Tecnología en Comunicación Gráfica, **INSI**: Ingeniería de Sistemas, **ADFI**: Administración Financiera, **ICCI**: Ingeniería en Ciencias de la Computación e Inteligencia Artificial, **INSO**: Ingeniería de Software, **INBO**: Instrumentación Quirúrgica (BOG), **INQU**: Instrumentación Quirúrgica, **ENFE**: Enfermería, **BACT**: Bacteriología y Laboratorio Clínico, **MYPB**: Mercadeo y Publicidad, **MVZC**: Medicina Veterinaria y Zootecnia, **FISI**: Fisioterapia, **MEDI**: Medicina, **MEVE**: Medicina Veterinaria.
:::

### Estado civil

::: {.callout-note title="Descripción para todos los campus"}
La gran mayoría de los estudiantes son solteros (más del 94%). Los porcentajes de unión libre, casados o divorciados son reducidos entre los estudiantes de primer ingreso.
:::

```{r, message=FALSE, warning=FALSE, include=TRUE, echo=FALSE}
library(dplyr)
library(plotly)
library(RColorBrewer)

# 1. Preparar los datos (campus y estado civil)
datos_plot <- datos %>%
  filter(!is.na(campus), !is.na(est_civ), campus %in% c("Bucaramanga", "Cucuta", "Valledupar")) %>%
  group_by(campus, est_civ) %>%
  summarise(n = n(), .groups = "drop")

# 2. Agregar "Todos"
todos <- datos %>%
  filter(!is.na(est_civ)) %>%
  count(est_civ, name = "n") %>%
  mutate(campus = "Todos")

# 3. Unir todos
datos_final <- bind_rows(datos_plot, todos)

# 4. Lista de campus
niveles_campus <- c("Todos", "Bucaramanga", "Cucuta", "Valledupar")

# 5. Paleta pastel (tantos colores como categorías de estado civil)
colores_pastel <- brewer.pal(n = max(3, length(unique(datos_final$est_civ))), name = "Pastel1")

# 6. Crear gráfico base con todas las trazas invisibles excepto la inicial
fig <- plot_ly(type = "pie")

for (i in seq_along(niveles_campus)) {
  datos_c <- datos_final %>% filter(campus == niveles_campus[i])
  
  fig <- fig %>% add_trace(
    labels = datos_c$est_civ,
    values = datos_c$n,
    type = "pie",
    name = niveles_campus[i],
    visible = ifelse(i == 1, TRUE, FALSE),
    textinfo = "label+percent",
    hoverinfo = "label+percent+value",
    sort = FALSE,
    marker = list(colors = colores_pastel),
    direction = "clockwise",
    rotation = 90
  )
}

# 7. Layout con menú desplegable
fig <- fig %>% layout(
  title = "",
  showlegend = TRUE,
  updatemenus = list(list(
    type = "dropdown",
    direction = "down",
    x = 0.1, y = 1.2,
    buttons = lapply(seq_along(niveles_campus), function(i) {
      visibilidad <- rep(FALSE, length(niveles_campus))
      visibilidad[i] <- TRUE
      list(method = "restyle",
           args = list("visible", visibilidad),
           label = niveles_campus[i])
    })
  ))
)

fig
```

### Sexo

::: {.callout-note title="Descripción para todos los campus"}
Se observa un predominio femenino en la matrícula, pues cerca del 60% de los estudiantes son mujeres frente al 40% de hombres. Esta diferencia evidencia una participación activa de las mujeres en el acceso a la educación superior y podría relacionarse con la alta presencia femenina en programas como salud o ciencias sociales.
:::

```{r, message=FALSE, warning=FALSE, include=TRUE, echo=FALSE}
library(dplyr)
library(plotly)
library(RColorBrewer)

# 1. Preparar los datos por campus y sexo
datos_plot <- datos %>%
  filter(!is.na(campus), !is.na(genero), campus %in% c("Bucaramanga", "Cucuta", "Valledupar")) %>%
  group_by(campus, genero) %>%
  summarise(n = n(), .groups = "drop")

# 2. Agregar grupo "Todos"
todos <- datos %>%
  filter(!is.na(genero)) %>%
  count(genero, name = "n") %>%
  mutate(campus = "Todos")

# 3. Fijar niveles de campus (con "Todos" primero)
niveles_campus <- c("Todos", "Bucaramanga", "Cucuta", "Valledupar")

# 4. Unir todos los datos
datos_final <- bind_rows(datos_plot, todos) %>%
  mutate(campus = factor(campus, levels = niveles_campus))

# 5. Crear gráfico de pastel con filtro
fig <- plot_ly(
  data = datos_final,
  labels = ~genero,
  values = ~n,
  type = "pie",
  textinfo = "label+percent",
  hoverinfo = "label+percent+value",
  marker = list(colors = brewer.pal(8, "Pastel1")),
  rotation = 270,
  transforms = list(
    list(
      type = 'filter',
      target = ~campus,
      operation = '=',
      value = "Todos"
    )
  )
) %>%
  layout(
    title = "",
    updatemenus = list(
      list(
        type = 'dropdown',
        active = 0,
        buttons = lapply(niveles_campus, function(c) {
          list(method = "restyle",
               args = list("transforms[0].value", c),
               label = c)
        })
      )
    )
  )

fig

```

### Pais de origen

::: {.callout-note title="Descripción para todos los campus"}
La población estudiantil es esencialmente colombiana (más del 94%). Sin embargo, existe una participación extranjera, destacando los estudiantes provenientes de Venezuela (4%), quienes representan el grupo más numeroso dentro de esta categoría. En menor medida, aparecen países como Ecuador, Estados Unidos, España y México, lo que sugiere un contexto de internacionalización, pero con fuerte influencia regional fronteriza.
:::

```{r, message=FALSE, warning=FALSE, include=TRUE, echo=FALSE}
library(dplyr)
library(plotly)
library(RColorBrewer)

# 1. Preparar los datos
datos_plot <- datos %>%
  filter(!is.na(campus), !is.na(pais), campus %in% c("Bucaramanga", "Cucuta", "Valledupar")) %>%
  group_by(campus, pais) %>%
  summarise(n = n(), .groups = "drop")


# 2. Agregar "Todos"
todos <- datos %>%
  filter(!is.na(pais)) %>%
  count(pais, name = "n") %>%
  mutate(campus = "Todos")

# 3. Definir el orden específico de campus
niveles_campus <- c("Todos", "Bucaramanga", "Cucuta", "Valledupar")

# 4. Unir todo y ordenar por el factor
datos_final <- bind_rows(datos_plot, todos) %>%
  mutate(campus = factor(campus, levels = niveles_campus))

# 5. Crear lista ordenada de campus para el dropdown
campus_ordenados <- c("Todos", "Bucaramanga", "Cucuta", "Valledupar")

# 6. Pie chart con filtro por campus
plot_ly(
  data = datos_final,
  labels = ~pais,
  values = ~n,
  type = "pie",
  textinfo = "label+percent",
  hoverinfo = "label+percent+value",
  marker = list(colors = brewer.pal(8, "Pastel1")),
  rotation = 290,
  transforms = list(
    list(
      type = 'filter',
      target = ~campus,
      operation = '=',
      value = "Todos"
    )
  )
) %>%
  layout(
    title = "",
    updatemenus = list(
      list(
        type = 'dropdown',
        active = 0,  # Primera opción activa (Todos)
        buttons = lapply(campus_ordenados, function(c) {
          list(method = "restyle",
               args = list("transforms[0].value", c),
               label = c)
        })
      )
    )
  )
```

## Dificultades

### Habilidades académicas

::: {.callout-note title="Descripción para todos los campus"}
En el área de **Matemáticas**, más de la mitad de los estudiantes (52.9%) manifestó tener un nivel medio de dificultad, mientras que el 26.3% indicó un nivel alto. Esto refleja que, aunque la mayoría percibe un manejo aceptable, aún persiste un grupo considerable con retos significativos. En **Expresión Oral**, predomina también el nivel medio (43.3%), seguido por el nivel alto (32.1%), lo que evidencia que muchos estudiantes enfrentan dificultades para comunicarse verbalmente. Por su parte, la **Comprensión Lectora** destaca como la competencia con mayor porcentaje en nivel alto (44.6%), lo que sugiere que la lectura crítica y el análisis de textos son las áreas más exigentes para la población estudiantil.
:::

```{r, message=FALSE, warning=FALSE, include=TRUE, echo=FALSE}
library(plotly)
library(dplyr)

# Preparar los datos eliminando NA
datos_limpios <- datos %>%
  filter(!is.na(matema) & !is.na(comp_lec) & !is.na(expr_oral) & !is.na(campus))

# Obtener lista única de campus
campus_list <- unique(datos_limpios$campus)

# Función para crear gráficos por campus
create_pie_charts <- function(campus_selected) {
  # Filtrar datos por campus
  datos_campus <- datos_limpios %>%
    filter(campus == campus_selected)
  
  # Contar frecuencias para cada variable
  matema_counts <- datos_campus %>% count(matema)
  comp_lec_counts <- datos_campus %>% count(comp_lec) 
  expr_oral_counts <- datos_campus %>% count(expr_oral)
  
  # Crear la figura
  fig <- plot_ly()
  
  # Agregar gráfico de pie para Matemáticas
  fig <- fig %>% 
    add_pie(data = matema_counts, 
            labels = ~matema, 
            values = ~n,
            name = "Matemáticas", 
            domain = list(x = c(0, 0.4), y = c(0.4, 1)),
            textinfo = 'label+percent',
            textposition = 'inside',
            hovertemplate = "<b>%{label}</b><br>Cantidad: %{value}<br>Porcentaje: %{percent}<extra></extra>")
  
  # Agregar gráfico de pie para Comprensión Lectora
  fig <- fig %>% 
    add_pie(data = comp_lec_counts, 
            labels = ~comp_lec, 
            values = ~n,
            name = "Comprensión Lectora", 
            domain = list(x = c(0.6, 1), y = c(0.4, 1)),
            textinfo = 'label+percent',
            textposition = 'inside',
            hovertemplate = "<b>%{label}</b><br>Cantidad: %{value}<br>Porcentaje: %{percent}<extra></extra>")
  
  # Agregar gráfico de pie para Expresión Oral
  fig <- fig %>% 
    add_pie(data = expr_oral_counts, 
            labels = ~expr_oral, 
            values = ~n,
            name = "Expresión Oral", 
            domain = list(x = c(0.25, 0.75), y = c(0, 0.6)),
            textinfo = 'label+percent',
            textposition = 'inside',
            hovertemplate = "<b>%{label}</b><br>Cantidad: %{value}<br>Porcentaje: %{percent}<extra></extra>")
  
  return(fig)
}

# Crear datos para todos los campus (incluyendo "Todos" primero)
all_campus_data <- datos_limpios %>%
  count(matema, comp_lec, expr_oral, campus)

# Crear lista de botones para el dropdown con "Todos" primero
dropdown_buttons <- list()

# Botón "Todos" - mostrar datos de todos los campus
dropdown_buttons[[1]] <- list(
  method = "restyle",
  args = list(list(
    "labels" = list(
      datos_limpios %>% count(matema) %>% pull(matema),
      datos_limpios %>% count(comp_lec) %>% pull(comp_lec),
      datos_limpios %>% count(expr_oral) %>% pull(expr_oral)
    ),
    "values" = list(
      datos_limpios %>% count(matema) %>% pull(n),
      datos_limpios %>% count(comp_lec) %>% pull(n),
      datos_limpios %>% count(expr_oral) %>% pull(n)
    )
  )),
  label = "Todos"
)

# Botones para cada campus específico
for(i in seq_along(campus_list)) {
  campus_data <- datos_limpios %>% filter(campus == campus_list[i])
  
  dropdown_buttons[[i + 1]] <- list(
    method = "restyle",
    args = list(list(
      "labels" = list(
        campus_data %>% count(matema) %>% pull(matema),
        campus_data %>% count(comp_lec) %>% pull(comp_lec),
        campus_data %>% count(expr_oral) %>% pull(expr_oral)
      ),
      "values" = list(
        campus_data %>% count(matema) %>% pull(n),
        campus_data %>% count(comp_lec) %>% pull(n),
        campus_data %>% count(expr_oral) %>% pull(n)
      )
    )),
    label = campus_list[i]
  )
}

# Crear figura inicial con todos los datos
fig <- plot_ly()

# Datos iniciales (todos los campus)
matema_counts_all <- datos_limpios %>% count(matema)
comp_lec_counts_all <- datos_limpios %>% count(comp_lec)
expr_oral_counts_all <- datos_limpios %>% count(expr_oral)

# Usar paleta Pastel1 de RColorBrewer
library(RColorBrewer)
colores_suaves <- brewer.pal(9, "Pastel1")

# Agregar los tres gráficos de pie
fig <- fig %>% 
  add_pie(data = matema_counts_all, 
          labels = ~matema, 
          values = ~n,
          name = "Matemáticas", 
          domain = list(x = c(0, 0.4), y = c(0.4, 1)),
          textinfo = 'label+percent',
          textposition = 'inside',
          textfont = list(color = "black", size = 12, family = "Arial"),
          marker = list(colors = colores_suaves, 
                       line = list(color = "white", width = 2)),
          hovertemplate = "<b>%{label}</b><br>Cantidad: %{value}<br>Porcentaje: %{percent}<extra></extra>") %>%
  add_pie(data = comp_lec_counts_all, 
          labels = ~comp_lec, 
          values = ~n,
          name = "Comprensión Lectora", 
          domain = list(x = c(0.6, 1), y = c(0.4, 1)),
          textinfo = 'label+percent',
          textposition = 'inside',
          textfont = list(color = "black", size = 12, family = "Arial"),
          marker = list(colors = colores_suaves,
                       line = list(color = "white", width = 2)),
          hovertemplate = "<b>%{label}</b><br>Cantidad: %{value}<br>Porcentaje: %{percent}<extra></extra>") %>%
  add_pie(data = expr_oral_counts_all, 
          labels = ~expr_oral, 
          values = ~n,
          name = "Expresión Oral", 
          domain = list(x = c(0.25, 0.75), y = c(0, 0.6)),
          textinfo = 'label+percent',
          textposition = 'inside',
          textfont = list(color = "black", size = 12, family = "Arial"),
          marker = list(colors = colores_suaves,
                       line = list(color = "white", width = 2)),
          hovertemplate = "<b>%{label}</b><br>Cantidad: %{value}<br>Porcentaje: %{percent}<extra></extra>")

# Configurar layout con dropdown
fig <- fig %>% 
  layout(
    title = list(
      text = "",
      x = 0.5,
      font = list(size = 16)
    ),
    showlegend = FALSE,
    xaxis = list(showgrid = FALSE, zeroline = FALSE, showticklabels = FALSE),
    yaxis = list(showgrid = FALSE, zeroline = FALSE, showticklabels = FALSE),
    annotations = list(
      list(x = 0.2, y = 1.05, text = "Matemáticas", showarrow = FALSE, 
           font = list(size = 14, color = "black", family = "Arial")),
      list(x = 0.8, y = 1.05, text = "Comprensión Lectora", showarrow = FALSE, 
           font = list(size = 14, color = "black", family = "Arial")),
      list(x = 0.5, y = 0.65, text = "Expresión Oral", showarrow = FALSE, 
           font = list(size = 14, color = "black", family = "Arial"))
    ),
    updatemenus = list(
      list(
        type = "dropdown",
        direction = "down",
        x = 0.7, y = 1.2,
        buttons = dropdown_buttons,
        showactive = TRUE,
        bgcolor = "#F8F9FA",
        bordercolor = "#495057",
        font = list(size = 12, color = "black", family = "Arial")
      )
    ),
    margin = list(t = 120, b = 50, l = 50, r = 50)
  )

# Mostrar el gráfico
fig
```

### Habilidades cognitivas

::: {.callout-note title="Descripción para todos los campus"}
Los datos revelan que las mayores dificultades se concentran en **análisis** (37.6%), **atención** (37.3%), **memoria** (37%) y **comprensión** (36.4%), mientras que la **adaptación** (29.6%) muestra menor incidencia. La proporción de estudiantes que indica dificultades "casi siempre" oscila entre el 30% y 34%, lo que señala un reto constante en el desarrollo de estas capacidades cognitivas, esenciales para el aprendizaje autónomo y el rendimiento académico.
:::

```{r, message=FALSE, warning=FALSE, include=TRUE, echo=FALSE}
library(plotly)
library(dplyr)

# Preparar los datos eliminando NA
datos_limpios <- datos %>%
  filter(!is.na(memoria) & !is.na(comp) & !is.na(adaptac) & !is.na(atencion) & !is.na(analisis) & !is.na(campus))

# Obtener lista única de campus
campus_list <- unique(datos_limpios$campus)

# Función para crear gráficos por campus
create_pie_charts <- function(campus_selected) {
  # Filtrar datos por campus
  datos_campus <- datos_limpios %>%
    filter(campus == campus_selected)
  
  # Contar frecuencias para cada variable
  memoria_counts <- datos_campus %>% count(memoria)
  comp_counts <- datos_campus %>% count(comp) 
  adaptac_counts <- datos_campus %>% count(adaptac)
  atencion_counts <- datos_campus %>% count(atencion)
  analisis_counts <- datos_campus %>% count(analisis)
  
  return(list(memoria_counts, comp_counts, adaptac_counts, atencion_counts, analisis_counts))
}

# Crear datos para todos los campus (incluyendo "Todos" primero)
all_campus_data <- datos_limpios %>%
  count(memoria, comp, adaptac, atencion, analisis, campus)

# Crear lista de botones para el dropdown con "Todos" primero
dropdown_buttons <- list()

# Botón "Todos" - mostrar datos de todos los campus
dropdown_buttons[[1]] <- list(
  method = "restyle",
  args = list(list(
    "labels" = list(
      datos_limpios %>% count(memoria) %>% pull(memoria),
      datos_limpios %>% count(comp) %>% pull(comp),
      datos_limpios %>% count(adaptac) %>% pull(adaptac),
      datos_limpios %>% count(atencion) %>% pull(atencion),
      datos_limpios %>% count(analisis) %>% pull(analisis)
    ),
    "values" = list(
      datos_limpios %>% count(memoria) %>% pull(n),
      datos_limpios %>% count(comp) %>% pull(n),
      datos_limpios %>% count(adaptac) %>% pull(n),
      datos_limpios %>% count(atencion) %>% pull(n),
      datos_limpios %>% count(analisis) %>% pull(n)
    )
  )),
  label = "Todos"
)

# Botones para cada campus específico
for(i in seq_along(campus_list)) {
  campus_data <- datos_limpios %>% filter(campus == campus_list[i])
  
  dropdown_buttons[[i + 1]] <- list(
    method = "restyle",
    args = list(list(
      "labels" = list(
        campus_data %>% count(memoria) %>% pull(memoria),
        campus_data %>% count(comp) %>% pull(comp),
        campus_data %>% count(adaptac) %>% pull(adaptac),
        campus_data %>% count(atencion) %>% pull(atencion),
        campus_data %>% count(analisis) %>% pull(analisis)
      ),
      "values" = list(
        campus_data %>% count(memoria) %>% pull(n),
        campus_data %>% count(comp) %>% pull(n),
        campus_data %>% count(adaptac) %>% pull(n),
        campus_data %>% count(atencion) %>% pull(n),
        campus_data %>% count(analisis) %>% pull(n)
      )
    )),
    label = campus_list[i]
  )
}

# Crear figura inicial con todos los datos
fig <- plot_ly()

# Datos iniciales (todos los campus)
memoria_counts_all <- datos_limpios %>% count(memoria)
comp_counts_all <- datos_limpios %>% count(comp)
adaptac_counts_all <- datos_limpios %>% count(adaptac)
atencion_counts_all <- datos_limpios %>% count(atencion)
analisis_counts_all <- datos_limpios %>% count(analisis)

# Usar paleta Pastel1 de RColorBrewer
library(RColorBrewer)
colores_suaves <- brewer.pal(9, "Pastel1")

# Agregar los cinco gráficos de pie
fig <- fig %>% 
  # Memoria (arriba izquierda)
  add_pie(data = memoria_counts_all, 
          labels = ~memoria, 
          values = ~n,
          name = "Memoria", 
          domain = list(x = c(0, 0.45), y = c(0.55, 1)),
          textinfo = 'label+percent',
          textposition = 'inside',
          textfont = list(color = "black", size = 10, family = "Arial"),
          marker = list(colors = colores_suaves, 
                       line = list(color = "white", width = 2)),
          hovertemplate = "<b>%{label}</b><br>Cantidad: %{value}<br>Porcentaje: %{percent}<extra></extra>") %>%
  # Comp (arriba derecha)
  add_pie(data = comp_counts_all, 
          labels = ~comp, 
          values = ~n,
          name = "Comp", 
          domain = list(x = c(0.55, 1), y = c(0.55, 1)),
          textinfo = 'label+percent',
          textposition = 'inside',
          textfont = list(color = "black", size = 10, family = "Arial"),
          marker = list(colors = colores_suaves,
                       line = list(color = "white", width = 2)),
          hovertemplate = "<b>%{label}</b><br>Cantidad: %{value}<br>Porcentaje: %{percent}<extra></extra>") %>%
  # Adaptac (centro)
  add_pie(data = adaptac_counts_all, 
          labels = ~adaptac, 
          values = ~n,
          name = "Adaptac", 
          domain = list(x = c(0.275, 0.725), y = c(0.275, 0.725)),
          textinfo = 'label+percent',
          textposition = 'inside',
          textfont = list(color = "black", size = 10, family = "Arial"),
          marker = list(colors = colores_suaves,
                       line = list(color = "white", width = 2)),
          hovertemplate = "<b>%{label}</b><br>Cantidad: %{value}<br>Porcentaje: %{percent}<extra></extra>") %>%
  # Atencion (abajo izquierda)
  add_pie(data = atencion_counts_all, 
          labels = ~atencion, 
          values = ~n,
          name = "Atención", 
          domain = list(x = c(0, 0.45), y = c(0, 0.45)),
          textinfo = 'label+percent',
          textposition = 'inside',
          textfont = list(color = "black", size = 10, family = "Arial"),
          marker = list(colors = colores_suaves,
                       line = list(color = "white", width = 2)),
          hovertemplate = "<b>%{label}</b><br>Cantidad: %{value}<br>Porcentaje: %{percent}<extra></extra>") %>%
  # Analisis (abajo derecha)
  add_pie(data = analisis_counts_all, 
          labels = ~analisis, 
          values = ~n,
          name = "Análisis", 
          domain = list(x = c(0.55, 1), y = c(0, 0.45)),
          textinfo = 'label+percent',
          textposition = 'inside',
          textfont = list(color = "black", size = 10, family = "Arial"),
          marker = list(colors = colores_suaves,
                       line = list(color = "white", width = 2)),
          hovertemplate = "<b>%{label}</b><br>Cantidad: %{value}<br>Porcentaje: %{percent}<extra></extra>")

# Configurar layout con dropdown
fig <- fig %>% 
  layout(
    title = list(
      text = "",
      x = 0.5,
      font = list(size = 18, family = "Arial")
    ),
    showlegend = FALSE,
    xaxis = list(showgrid = FALSE, zeroline = FALSE, showticklabels = FALSE),
    yaxis = list(showgrid = FALSE, zeroline = FALSE, showticklabels = FALSE),
    annotations = list(
      list(x = 0.225, y = 1.05, text = "Memoria", showarrow = FALSE, 
           font = list(size = 14, color = "black", family = "Arial")),
      list(x = 0.775, y = 1.05, text = "Comprensión", showarrow = FALSE, 
           font = list(size = 14, color = "black", family = "Arial")),
      list(x = 0.5, y = 0.75, text = "Adaptación", showarrow = FALSE, 
           font = list(size = 14, color = "black", family = "Arial")),
      list(x = 0.225, y = 0.5, text = "Atención", showarrow = FALSE, 
           font = list(size = 14, color = "black", family = "Arial")),
      list(x = 0.775, y = 0.5, text = "Análisis", showarrow = FALSE, 
           font = list(size = 14, color = "black", family = "Arial")),
      # Etiqueta para el dropdown
      list(x = 0.02, y = 1.15, text = "Campus:", showarrow = FALSE, 
           font = list(size = 12, color = "black", family = "Arial"))
    ),
    updatemenus = list(
      list(
        type = "dropdown",
        direction = "down",
        x = 0.15, y = 1.15,
        xanchor = 'left',
        buttons = dropdown_buttons,
        showactive = TRUE,
        bgcolor = "#F8F9FA",
        bordercolor = "#495057",
        font = list(size = 11, color = "black", family = "Arial")
      )
    ),
    margin = list(t = 100, b = 50, l = 50, r = 50)
  )

# Mostrar el gráfico
fig
```

## Desempeño académico en el colegio

::: {.callout-note title="Descripción para todos los campus"}
El perfil académico previo de los estudiantes es favorable: 67.9% calificó su desempeño como bueno y un 25.8% como excelente, mientras que solo un 6.2% lo consideró regular y un 0.1% malo. Esto refleja que la mayoría llega a la universidad con bases sólidas, aunque existe un pequeño grupo que requerirá acompañamiento adicional.
:::

```{r, message=FALSE, warning=FALSE, include=TRUE, echo=FALSE}
library(dplyr)
library(plotly)
library(RColorBrewer)

# 1. Preparar los datos por campus y desempeño académico
datos_plot <- datos %>%
  filter(!is.na(campus), !is.na(desemp_aca), campus %in% c("Bucaramanga", "Cucuta", "Valledupar")) %>%
  group_by(campus, desemp_aca) %>%
  summarise(n = n(), .groups = "drop")

# 2. Agregar grupo "Todos"
todos <- datos %>%
  filter(!is.na(desemp_aca)) %>%
  count(desemp_aca, name = "n") %>%
  mutate(campus = "Todos")

# 3. Fijar niveles de campus (con "Todos" primero)
niveles_campus <- c("Todos", "Bucaramanga", "Cucuta", "Valledupar")

# 4. Unir todos los datos
datos_final <- bind_rows(datos_plot, todos) %>%
  mutate(campus = factor(campus, levels = niveles_campus))

# 5. Crear gráfico de pastel con filtro
fig <- plot_ly(
  data = datos_final,
  labels = ~desemp_aca,
  values = ~n,
  type = "pie",
  textinfo = "label+percent",
  hoverinfo = "label+percent+value",
  marker = list(colors = brewer.pal(8, "Pastel1")),
  rotation = 270,
  transforms = list(
    list(
      type = 'filter',
      target = ~campus,
      operation = '=',
      value = "Todos"
    )
  )
) %>%
  layout(
    title = "",
    updatemenus = list(
      list(
        type = 'dropdown',
        active = 0,
        buttons = lapply(niveles_campus, function(c) {
          list(method = "restyle",
               args = list("transforms[0].value", c),
               label = c)
        })
      )
    )
  )

fig

```

## Lenguas extranjeras

::: {.callout-note title="Descripción para todos los campus"}
En el manejo de un segundo idioma solo el 18.9% de los estudiantes reporta dominar alguna lengua extranjera, frente a un 81.1% que no lo hace.
:::

```{r, message=FALSE, warning=FALSE, include=TRUE, echo=FALSE}
library(dplyr)
library(plotly)
library(RColorBrewer)

# 1. Preparar los datos por campus y lenguas extranjeras
datos_plot <- datos %>%
  filter(!is.na(campus), !is.na(leng_ext), campus %in% c("Bucaramanga", "Cucuta", "Valledupar")) %>%
  group_by(campus, leng_ext) %>%
  summarise(n = n(), .groups = "drop")

# 2. Agregar grupo "Todos"
todos <- datos %>%
  filter(!is.na(leng_ext)) %>%
  count(leng_ext, name = "n") %>%
  mutate(campus = "Todos")

# 3. Fijar niveles de campus (con "Todos" primero)
niveles_campus <- c("Todos", "Bucaramanga", "Cucuta", "Valledupar")

# 4. Unir todos los datos
datos_final <- bind_rows(datos_plot, todos) %>%
  mutate(campus = factor(campus, levels = niveles_campus))

# 5. Crear gráfico de pastel con filtro
fig <- plot_ly(
  data = datos_final,
  labels = ~leng_ext,
  values = ~n,
  type = "pie",
  textinfo = "label+percent",
  hoverinfo = "label+percent+value",
  marker = list(colors = brewer.pal(8, "Pastel1")),
  rotation = 270,
  transforms = list(
    list(
      type = 'filter',
      target = ~campus,
      operation = '=',
      value = "Todos"
    )
  )
) %>%
  layout(
    title = "",
    updatemenus = list(
      list(
        type = 'dropdown',
        active = 0,
        buttons = lapply(niveles_campus, function(c) {
          list(method = "restyle",
               args = list("transforms[0].value", c),
               label = c)
        })
      )
    )
  )

fig

```

### Distribución de niveles de idiomas

::: {.callout-note title="Descripción para todos los campus"}
Entre quienes sí dominan una segunda lengua, el inglés es el idioma predominante (9.7%), principalmente en niveles intermedios (B1). Otras lenguas como francés (1%), portugués (0.7%), alemán (0.6%), italiano (0.5%) y otras (0.6%) tienen presencia.
:::

```{r, message=FALSE, warning=FALSE, include=TRUE, echo=FALSE}
library(dplyr)
library(knitr)
library(kableExtra)

# Crear tabla de idiomas de forma simple
crear_tabla_idiomas <- function(datos) {
  
  # Definir columnas de idiomas y sus nombres
  idiomas_info <- data.frame(
    columna = c("ingles", "frances", "portug", "aleman", "italiano", "otra_leng"),
    nombre = c("Inglés", "Francés", "Portugués", "Alemán", "Italiano", "Otra"),
    stringsAsFactors = FALSE
  )
  
  # Verificar qué columnas existen
  columnas_existentes <- idiomas_info$columna[idiomas_info$columna %in% colnames(datos)]
  
  if(length(columnas_existentes) == 0) {
    return(data.frame(Mensaje = "No se encontraron columnas de idiomas en los datos"))
  }
  
  # Inicializar tabla resultado
  resultado <- data.frame(
    Idioma = character(),
    A1 = integer(),
    A2 = integer(),
    B1 = integer(),
    B2 = integer(),
    C1 = integer(),
    C2 = integer(),
    Total = integer(),
    Porcentaje = character(),
    stringsAsFactors = FALSE
  )
  
  # Procesar cada idioma
  for(col in columnas_existentes) {
    # Obtener nombre del idioma
    nombre_idioma <- idiomas_info$nombre[idiomas_info$columna == col]
    
    # Obtener datos válidos (no NA)
    datos_validos <- datos[[col]][!is.na(datos[[col]])]
    
    # Contar cada nivel
    count_A1 <- sum(datos_validos == "A1", na.rm = TRUE)
    count_A2 <- sum(datos_validos == "A2", na.rm = TRUE)
    count_B1 <- sum(datos_validos == "B1", na.rm = TRUE)
    count_B2 <- sum(datos_validos == "B2", na.rm = TRUE)
    count_C1 <- sum(datos_validos == "C1", na.rm = TRUE)
    count_C2 <- sum(datos_validos == "C2", na.rm = TRUE)
    
    # Calcular total
    total_idioma <- count_A1 + count_A2 + count_B1 + count_B2 + count_C1 + count_C2
    
    # Calcular porcentaje del total de la muestra
    total_muestra <- nrow(datos)
    porcentaje <- round((total_idioma / total_muestra) * 100, 1)
    
    # Crear fila
    nueva_fila <- data.frame(
      Idioma = nombre_idioma,
      A1 = count_A1,
      A2 = count_A2,
      B1 = count_B1,
      B2 = count_B2,
      C1 = count_C1,
      C2 = count_C2,
      Total = total_idioma,
      Porcentaje = paste0(porcentaje, "%"),
      stringsAsFactors = FALSE
    )
    
    # Agregar a resultado
    resultado <- rbind(resultado, nueva_fila)
  }
  
  return(resultado)
}

# Crear la tabla (sin mostrar mensajes intermedios)
tabla_final <- crear_tabla_idiomas(datos)

# Mostrar solo la tabla final con formato
if("Mensaje" %in% colnames(tabla_final)) {
  kable(tabla_final) %>%
    kable_styling(bootstrap_options = c("striped", "hover"))
} else if(nrow(tabla_final) > 0) {
  kable(tabla_final, 
        caption = "Distribución de Niveles de Idiomas",
        align = c('l', rep('c', 7), 'c')) %>%
    kable_styling(
      bootstrap_options = c("striped", "hover", "condensed", "responsive"),
      full_width = FALSE,
      position = "center"
    ) %>%
    add_header_above(c(" " = 1, "Niveles de Competencia" = 6, "Resumen" = 2)) %>%
    row_spec(0, bold = TRUE, background = "#f8f9fa") %>%
    column_spec(1, bold = TRUE, background = "#f8f9fa") %>%
    column_spec(8:9, bold = TRUE, background = "#e8f4fd")
}

```

## Habilidades de comunicación y Socialización

### Cuándo hablo en público, generalmente me siento:

::: {.callout-note title="Descripción para todos los campus"}
El nerviosismo es la emoción predominante cuando los estudiantes se expresan en público (43%), seguido por la tensión (23.4%) y la tranquilidad (22.2%). Apenas un 11.4% manifestó sentirse seguro o confiado. Estos resultados sugieren la necesidad de fortalecer habilidades blandas y de comunicación oral para mejorar la autoconfianza y el desempeño en contextos académicos y profesionales.
:::

```{r, message=FALSE, warning=FALSE, include=TRUE, echo=FALSE}
library(dplyr)
library(plotly)
library(RColorBrewer)

# 1. Preparar los datos por campus y Cuándo hablo en público
datos_plot <- datos %>%
  filter(!is.na(campus), !is.na(hab_pub), campus %in% c("Bucaramanga", "Cucuta", "Valledupar")) %>%
  group_by(campus, hab_pub) %>%
  summarise(n = n(), .groups = "drop")

# 2. Agregar grupo "Todos"
todos <- datos %>%
  filter(!is.na(hab_pub)) %>%
  count(hab_pub, name = "n") %>%
  mutate(campus = "Todos")

# 3. Fijar niveles de campus (con "Todos" primero)
niveles_campus <- c("Todos", "Bucaramanga", "Cucuta", "Valledupar")

# 4. Unir todos los datos
datos_final <- bind_rows(datos_plot, todos) %>%
  mutate(campus = factor(campus, levels = niveles_campus))

# 5. Crear gráfico de pastel con filtro
fig <- plot_ly(
  data = datos_final,
  labels = ~hab_pub,
  values = ~n,
  type = "pie",
  textinfo = "label+percent",
  hoverinfo = "label+percent+value",
  marker = list(colors = brewer.pal(8, "Pastel1")),
  rotation = 270,
  transforms = list(
    list(
      type = 'filter',
      target = ~campus,
      operation = '=',
      value = "Todos"
    )
  )
) %>%
  layout(
    title = "",
    updatemenus = list(
      list(
        type = 'dropdown',
        active = 0,
        buttons = lapply(niveles_campus, function(c) {
          list(method = "restyle",
               args = list("transforms[0].value", c),
               label = c)
        })
      )
    )
  )

fig

```

### ¿He realizado estudios de oratoria?

::: {.callout-note title="Descripción para todos los campus"}
La gran mayoría de estudiantes no ha recibido formación formal en oratoria (86.7%), mientras que solo un 13.3% ha tomado algún curso en esta área. Esto refleja una oportunidad para mejorar en habilidades comunicativas, lo que puede estar relacionado con los altos niveles de nerviosismo identificados previamente al hablar en público.
:::

```{r, message=FALSE, warning=FALSE, include=TRUE, echo=FALSE}
library(dplyr)
library(plotly)
library(RColorBrewer)

# 1. Preparar los datos por campus y He realizado estudios de oratoria
datos_plot <- datos %>%
  filter(!is.na(campus), !is.na(est_orat), campus %in% c("Bucaramanga", "Cucuta", "Valledupar")) %>%
  group_by(campus, est_orat) %>%
  summarise(n = n(), .groups = "drop")

# 2. Agregar grupo "Todos"
todos <- datos %>%
  filter(!is.na(est_orat)) %>%
  count(est_orat, name = "n") %>%
  mutate(campus = "Todos")

# 3. Fijar niveles de campus (con "Todos" primero)
niveles_campus <- c("Todos", "Bucaramanga", "Cucuta", "Valledupar")

# 4. Unir todos los datos
datos_final <- bind_rows(datos_plot, todos) %>%
  mutate(campus = factor(campus, levels = niveles_campus))

# 5. Crear gráfico de pastel con filtro
fig <- plot_ly(
  data = datos_final,
  labels = ~est_orat,
  values = ~n,
  type = "pie",
  textinfo = "label+percent",
  hoverinfo = "label+percent+value",
  marker = list(colors = brewer.pal(8, "Pastel1")),
  rotation = 270,
  transforms = list(
    list(
      type = 'filter',
      target = ~campus,
      operation = '=',
      value = "Todos"
    )
  )
) %>%
  layout(
    title = "",
    updatemenus = list(
      list(
        type = 'dropdown',
        active = 0,
        buttons = lapply(niveles_campus, function(c) {
          list(method = "restyle",
               args = list("transforms[0].value", c),
               label = c)
        })
      )
    )
  )

fig

```

### ¿Me siento cómodo en mi grupo de amigos y me expreso abiertamente?

::: {.callout-note title="Descripción para todos los campus"}
En lo relacionado con la interacción social cercana, el panorama es mucho más positivo: el 93.8% manifiesta sentirse cómodo y expresarse libremente dentro de su grupo de amigos, frente a un 6.2% que no comparte esa misma percepción. Esto indica que la confianza en contextos familiares y de amistad está consolidada, aunque no necesariamente se traduce en la misma seguridad frente a públicos más amplios o desconocidos.
:::

```{r, message=FALSE, warning=FALSE, include=TRUE, echo=FALSE}
library(dplyr)
library(plotly)
library(RColorBrewer)

# 1. Preparar los datos por campus y Me siento cómodo en mi grupo de amigos
datos_plot <- datos %>%
  filter(!is.na(campus), !is.na(expr_amig), campus %in% c("Bucaramanga", "Cucuta", "Valledupar")) %>%
  group_by(campus, expr_amig) %>%
  summarise(n = n(), .groups = "drop")

# 2. Agregar grupo "Todos"
todos <- datos %>%
  filter(!is.na(expr_amig)) %>%
  count(expr_amig, name = "n") %>%
  mutate(campus = "Todos")

# 3. Fijar niveles de campus (con "Todos" primero)
niveles_campus <- c("Todos", "Bucaramanga", "Cucuta", "Valledupar")

# 4. Unir todos los datos
datos_final <- bind_rows(datos_plot, todos) %>%
  mutate(campus = factor(campus, levels = niveles_campus))

# 5. Crear gráfico de pastel con filtro
fig <- plot_ly(
  data = datos_final,
  labels = ~expr_amig,
  values = ~n,
  type = "pie",
  textinfo = "label+percent",
  hoverinfo = "label+percent+value",
  marker = list(colors = brewer.pal(8, "Pastel1")),
  rotation = 270,
  transforms = list(
    list(
      type = 'filter',
      target = ~campus,
      operation = '=',
      value = "Todos"
    )
  )
) %>%
  layout(
    title = "",
    updatemenus = list(
      list(
        type = 'dropdown',
        active = 0,
        buttons = lapply(niveles_campus, function(c) {
          list(method = "restyle",
               args = list("transforms[0].value", c),
               label = c)
        })
      )
    )
  )

fig

```

### Cuando conozco nuevas personas, mi comportamiento es:

::: {.callout-note title="Descripción para todos los campus"}
Cuando se trata de interacción con desconocidos, casi la mitad de los estudiantes (48.9%) toma la iniciativa para hablar, lo cual refleja un nivel aceptable de proactividad social. Sin embargo, un 37.5% prefiere esperar a que otros inicien la conversación, y un 10.8% se limita a escuchar sin intervenir. Finalmente, un grupo reducido (2.7%) evita totalmente interactuar con personas nuevas, lo que evidencia ciertos niveles de timidez o inseguridad en escenarios de socialización abierta.
:::

```{r, message=FALSE, warning=FALSE, include=TRUE, echo=FALSE}
library(dplyr)
library(plotly)
library(RColorBrewer)

# 1. Preparar los datos por campus y Cuando conozco nuevas personas
datos_plot <- datos %>%
  filter(!is.na(campus), !is.na(comp_nvos), campus %in% c("Bucaramanga", "Cucuta", "Valledupar")) %>%
  group_by(campus, comp_nvos) %>%
  summarise(n = n(), .groups = "drop")

# 2. Agregar grupo "Todos"
todos <- datos %>%
  filter(!is.na(comp_nvos)) %>%
  count(comp_nvos, name = "n") %>%
  mutate(campus = "Todos")

# 3. Fijar niveles de campus (con "Todos" primero)
niveles_campus <- c("Todos", "Bucaramanga", "Cucuta", "Valledupar")

# 4. Unir todos los datos
datos_final <- bind_rows(datos_plot, todos) %>%
  mutate(campus = factor(campus, levels = niveles_campus))

# 5. Crear gráfico de pastel con filtro
fig <- plot_ly(
  data = datos_final,
  labels = ~comp_nvos,
  values = ~n,
  type = "pie",
  textinfo = "label+percent",
  hoverinfo = "label+percent+value",
  marker = list(colors = brewer.pal(8, "Pastel1")),
  rotation = 270,
  transforms = list(
    list(
      type = 'filter',
      target = ~campus,
      operation = '=',
      value = "Todos"
    )
  )
) %>%
  layout(
    title = "",
    updatemenus = list(
      list(
        type = 'dropdown',
        active = 0,
        buttons = lapply(niveles_campus, function(c) {
          list(method = "restyle",
               args = list("transforms[0].value", c),
               label = c)
        })
      )
    )
  )

fig

```
